ACORDAO-COMPLETO-2486126

ACÓRDÃO 10500/2021 ATA 29/2021 - SEGUNDA CÂMARA

VISTA, relatada e discutida esta tomada de contas especial instaurada em cumprimento ao item 9.2 do Acórdão 1290/2018-TCU-Plenário, em razão de indícios de fraude à licitação no Pregão 164/2009 e de pagamentos por equipamentos de saúde não entregues relacionados a contratos decorrentes da referida licitação, conduzidos pelo Instituto Nacional de Traumatologia e Ortopedia,
ACORDAM os Ministros do Tribunal de Contas da União, reunidos em sessão da Segunda Câmara, ante as razões expostas pelo Relator, em: 
9.1. arquivar as contas de Jobelino Vitoriano Locateli, sem julgamento de mérito;
9.2. excluir Alberto Beltrame, Helvécio Miranda Magalhães Junior, Tito Henrique de Noronha Rocha, Ricardo Castilho e Ermano Marchetti Moraes da relação processual;
9.3. com fundamento nos arts. 1º, inciso I, 16, inciso II, 18, e 23, da Lei 8.443/1992, julgar regulares com ressalvas as contas de Geraldo da Rocha Motta Filho, Welch Allyn do Brasil, Comércio de Equipamentos Médicos Ltda. (atual razão social da MD International Equipamentos Médicos Comércio e Indústria Ltda.) , Drager Indústria e Comércio Ltda., Indumed Comércio Importação e Exportação de Produtos Médicos Ltda., Roberto Nudelmann Gomes e Ricardo Antonio Campanelli, dando-lhes quitação;
9.4. dar ciência deste acórdão ao Ministério da Saúde, ao Instituto Nacional de Traumatologia e Ortopedia e aos responsáveis.

Tomada de contas especial instaurada em razão de possíveis irregularidades em aquisição de equipamentos hospitalares. Análise das alegações de defesa.

Segunda Câmara

Instituto Nacional de Traumatologia e Ortopedia Jamil Haddad.

3. Responsáveis: Drager Indústria e Comércio Ltda. (02.535.707/0001-28); Ermano Marchetti Moraes (XXX.342.888-XX); Geraldo da Rocha Motta Filho (XXX.619.607-XX); Indumed Comércio Importação e Exportação de Produtos Médicos Ltda. (01.985.366/0001-20); Jobelino Vitoriano Locateli (XXX.964.518-XX); MD International Equipamentos Médicos Comércio e Indústria Ltda. (03.135.603/0001-99); Ricardo Antonio Campanelli (XXX.539.358-XX); Ricardo Castilho (XXX.986.738-XX); Roberto Nudelmann Gomes (XXX.373.638-XX); Tito Henrique de Noronha Rocha (XXX.839.207-XX).

13.1. Ministros presentes: Augusto Nardes (na Presidência), Aroldo Cedraz, Raimundo Carreiro e Bruno Dantas (Relator).
13.2. Ministros-Substitutos presentes: Marcos Bemquerer Costa e André Luís de Carvalho.

BRUNO DANTAS

Por registrar as principais ocorrências dos autos até o momento, resumindo os fundamentos das peças acostadas, adoto como relatório, com os ajustes necessários, a instrução da secretaria responsável pela análise do processo (peça 202) , que contou com a anuência do corpo diretivo da unidade (peças 203 e 204) , seguida de trecho do Parecer do Ministério Público junto ao TCU, que se manifestou em sentido divergente à unidade instrutora (peça 216) : 
"INTRODUÇÃO
Trata-se de processo de tomada de contas especial, autuada por força do Acórdão 1290/2018-TCU-Plenário, que determinou a conversão do TC Processo 014.858/2017-7 (auditoria de conformidade) em tomada de contas especial, em virtude de indícios de ilegalidade em licitações e nos pagamentos ligados aos contratos de importação de equipamentos hospitalares, realizados com recursos federais no Instituto Nacional de Traumatologia e Ortopedia (Into) .
HISTÓRICO
2. No ano de 2017, a Secex-RJ, após obter informações nos meios de comunicações, apresentou proposta de fiscalização, com base nos indícios de irregularidades apontados nos autos do processo 0503012- 97.2017.4.02.5101, em trâmite na Justiça Federal (7ª Vara Federal Criminal da Seção Judiciária do Rio de Janeiro) , processo em que foi registrada a colaboração com a justiça do antigo assessor jurídico do Into (Operação Fatura Exposta- abril de 2017) .
3. Em cumprimento ao Despacho de 2/6/2017 do Min. Augusto Nardes (TC Processo 011.757/2017-5) , realizou-se a auditoria no Instituto Nacional de Traumatologia e Ortopedia (Into) , no período compreendido entre 5/6/2017 e 2/10/2017.
4. O Plenário do TCU, em 6/6/2018, com base no resultado da referida auditoria, exarou o Acórdão 1290/2018-TCU-Plenário, o qual determinou, no item 9.2, a conversão dos autos em tomada de contas especial, assim como a autuação de processo específico para cada um dos pregões fiscalizados.
5. Nesse contexto, em 13/6/2018, o TC Processo 019.185/2018-9, relativo ao Pregão Eletrônico 164/2009 (processo administrativo 250057/2365/2009) , foi constituído por força do comando do subitem 9.2 do Acórdão 1290/2018-TCU-Plenário (peça 1) , que apartou esse processo do TC Processo 014.858/2017-7.
6. Em 29/6/2018 e 2/7/2018 foram opostos, respectivamente, por José Carvalho de Noronha e por Alberto Beltrame, ex-Secretários de Atenção à Saúde do Ministério da Saúde, embargos de declaração em relação ao Acórdão 1290/2018-TCU-Plenário (peças 539 e 544 do TC Processo 014.858/2017-7) .
7. Em 4/7/2018, ocorreu o desdobramento da Operação Fatura Exposta (Operação Ressonância) , com objetivo de, segundo consta no documento de autoria do Ministério Público Federal (peça 5, p. 2 do TC Processo 018.771/2018-1) , 'aprofundar o desbaratamento da organização criminosa responsável pela prática dos crimes de corrupção e lavagem de capitais' relacionados aos contratos celebrados pelo Into.
8. Os embargos supracitados foram apreciados pelo Tribunal, em 22/8/2018, por meio do Acórdão 1940/2018-TCU-Plenário, da relatoria do Ministro Bruno Dantas (peça 603 do TC Processo 014.858/2017-7) , que conheceu e rejeitou os referidos embargos de declaração, em razão disso foi mantido inalterado o Acórdão 1290/2018-TCU-Plenário, todavia foi determinado que a Secex-RJ levasse em consideração os pontos suscitados nos recursos ao analisar e definir a responsabilidade dos agentes públicos e privados.
9. Em 28/8/2018, foi oposto, por Ricardo Castilho, ex-administrador da empresa MD Internacional Equipamentos Médicos Comércio e Indústria Ltda., embargos de declaração (peça 607 do TC Processo 014.858/2017-7) também relativo ao Acórdão 1290/2018-TCU-Plenário. Tal recurso não foi conhecido por ser intempestivo, conforme consta no Acórdão 2556/2018-TCU-Plenário. 
10. No âmbito do TC Processo 018.771/2018-1, em 23/11/2018, o ex-Secretários de Atenção à Saúde do Ministério da Saúde, Sr. Alberto Beltrame, apresentou ao Relator novos documentos a título de 'esclarecimentos complementares' (peça 13 do TC Processo 018.771/2018-1) , com objetivo de não ser responsabilizado em virtude do Acórdão 1290/2018-TCU-Plenário. Tais informações foram analisadas pelo Relator, Ministro Bruno Dantas (peça 15 do TC Processo 018.771/2018-1) , resultando no Acórdão 2760/2018-TCU-Plenário (data da sessão: 28/11/2018) .
11. Em 4/12/2018, o senhor Ricardo Castilho interpôs novos embargos de declaração (peças 633 a 638 do TC Processo 014.858/2017-7) , que foram apreciados por essa Corte de Contas, em 13/2/2019, por meio do Acórdão 271/2019-TCU-Plenário, deliberação que manteve inalterado o Acórdão 2556/2018-TCU-Plenário.
12. À peça 67 dos autos, foram efetuadas as análises relacionadas aos fatos que ensejaram a instauração da TCE, tendo sido proposta a realização das citações aos responsáveis constantes do preâmbulo da presente instrução. A proposta foi corroborada pelo Diretor, Secretário da Unidade Técnica e o Ministro Relator (peças 68 a 70) .
13. Destarte, foram efetuadas as citações deferidas (peças 88-101) , bem como as demais comunicações processuais pertinentes, conforme avisos de recebimentos (peças 102-110, 117-118, 180-181 e 196-197) , tendo alguns dos responsáveis apresentado os documentos relacionados às alegações de defesa e/ou razões de justificativas, conforme os documentos das peças  135-136 (resposta ao ofício da peça 118) , 149 (resposta ao ofício da peça 117) , 159 (resposta aos ofícios das peças 104-107) , 179 (resposta ao ofício da peça 102) , 193-195 (resposta ao ofício da peça 109) , 176 (resposta ao ofício da peça 108) , 183-188 (resposta ao ofício das peças 180-181) . 
13.1. Quanto aos responsáveis chamados aos autos para apresentarem as suas alegações de defesa, apenas o Sr. Jobelino Vitoriano Locateli (CPF XXX.964.518-XX) permaneceu silente, apesar de devidamente notificado, conforme ver-se-á adiante, podendo ser considerado revel, nos termos do art. 12, §3º, da Lei 8.443/1992.
ANÁLISE DOS PRESSUPOSTOS DE PROCEDIBILIDADE DA IN/TCU 71/2012
Verificação de Eventual Prejuízo ao Contraditório e Ampla Defesa
14. Verifica-se que não há prejuízo ao contraditório e ampla defesa, uma vez que não houve o transcurso de mais de dez anos desde o fato gerador sem que tenha havido a notificação dos responsáveis pela autoridade administrativa federal competente (art. 6º, inciso II, c/c art. 19 da IN/TCU 71/2012, modificada pela IN/TCU 76/2016) , pois os responsáveis foram notificados sobre as irregularidades pela autoridade administrativa competente, conforme constam nas informações assentes do histórico da presente instrução, em que há menção de notificações aos responsáveis e apresentação de embargos contra as decisões proferidas pelo TCU, anteriormente à conversão dos autos de fiscalização nos presentes autos de TCE, além dos Despachos de conclusões das comunicações processuais, em que são informados os ofícios de notificações\citações, a fim de que os responsáveis apresentassem as alegações de defesa e documentos que entendessem necessários e suficientes ao contraditório e ampla defesa, consoante insculpido na Magna Carta. 
Valor de Constituição da TCE
15. Verifica-se, também, que o valor original do débito apurado (sem juros) é de R$ 6.031.373,83, portanto superior ao limite mínimo de R$ 100.000,00, na forma estabelecida conforme os arts. 6º, inciso I, e 19 da IN/TCU 71/2012, modificada pela IN/TCU 76/2016.
VERIFICAÇÃO DA EXISTÊNCIA DE OUTROS DÉBITOS
16. Em atenção ao comando contido no item 9.4 do Acórdão 1772/2017-TCU-Plenário, de relatoria do Exmo. Ministro-Substituto Augusto Sherman Cavalcanti, e em atendimento ao disposto no art. 6º, § 1º, da Instrução Normativa TCU 71/2012, informa-se que não foi constatada a existência de outros processos de TCEs atribuídos aos responsáveis arrolados nestes autos.
EXAME TÉCNICO
Da validade das notificações:
17. Preliminarmente, cumpre tecer breves considerações sobre a forma como são realizadas as comunicações processuais no TCU. A esse respeito, destacam-se o art. 179, do Regimento Interno do TCU (Resolução 155, de 4/12/2002) e o art. 4º, inciso III, § 1º, da Resolução TCU 170, de 30 de junho de 2004, in verbis:
'Art. 179. A citação, a audiência ou a notificação, bem como a comunicação de diligência, farse-ão:
I - mediante ciência da parte, efetivada por servidor designado, por meio eletrônico, fac-símile, telegrama ou qualquer outra forma, desde que fique confirmada inequivocamente a entrega da comunicação ao destinatário;
II - mediante carta registrada, com aviso de recebimento que comprove a entrega no endereço do destinatário;
III - por edital publicado no Diário Oficial da União, quando o seu destinatário não for localizado
 (¿) 
Art. 3º As comunicações serão dirigidas ao responsável, ou ao interessado, ou ao dirigente de órgão ou entidade, ou ao representante legal ou ao procurador constituído nos autos, com poderes expressos no mandato para esse fim, por meio de:
I - correio eletrônico, fac-símile ou telegrama;
II - servidor designado;
III - carta registrada, com aviso de recebimento;
IV - edital publicado no Diário Oficial da União, quando o seu destinatário não for localizado, nas hipóteses em que seja necessário o exercício de defesa.
Art. 4º. Consideram-se entregues as comunicações:
I - efetivadas conforme disposto nos incisos I e II do artigo anterior, mediante confirmação da ciência do destinatário;
II - realizadas na forma prevista no inciso III do artigo anterior, com o retorno do aviso de recebimento, entregue comprovadamente no endereço do destinatário;
III - na data de publicação do edital no Diário Oficial da União, quando realizadas na forma prevista no inciso IV do artigo anterior.
§ 1º O endereço do destinatário deverá ser previamente confirmado mediante consulta aos sistemas disponíveis ao Tribunal ou a outros meios de informação, a qual deverá ser juntada ao respectivo processo.
 (¿) '
17.1. Bem se vê, portanto, que a validade da citação via postal não depende de que o aviso de recebimento seja assinado pelo próprio destinatário da comunicação, o que dispensa, no caso em tela, a entrega do AR em 'mãos próprias'. A exigência da norma é no sentido de o Tribunal verificar se a correspondência foi entregue no endereço correto, residindo aqui a necessidade de certeza inequívoca. 
17.2. Não é outra a orientação da jurisprudência do TCU, conforme se verifica dos julgados a seguir transcritos:
'São válidas as comunicações processuais entregues, mediante carta registrada, no endereço correto do responsável, não havendo necessidade de que o recebimento seja feito por ele próprio (Acórdão 3648/2013-TCU-Segunda Câmara, Relator Min. José Jorge) ;
É prescindível a entrega pessoal das comunicações pelo TCU, razão pela qual não há necessidade de que o aviso de recebimento seja assinado pelo próprio destinatário. Entregandose a correspondência no endereço correto do destinatário, presume-se o recebimento da citação. (Acórdão 1019/2008-TCU-Plenário, Relator Min. Benjamin Zymler) ;
As comunicações do TCU, inclusive as citações, deverão ser realizadas mediante Aviso de Recebimento - AR, via Empresa Brasileira de Correios e Telégrafos, bastando para sua validade que se demonstre que a correspondência foi entregue no endereço correto. (Acórdão 1526/2007-TCU-Plenário, Relator Min. Aroldo Cedraz) .'
17.3. A validade do critério de comunicação processual do TCU foi referendada pelo Supremo Tribunal Federal, nos termos do julgamento do MS-AgR 25.816/DF, por meio do qual se afirmou a desnecessidade da ciência pessoal do interessado, entendendo-se suficiente a comprovação da entrega do 'AR' no endereço do destinatário:
'Ementa: agravo regimental. Mandado de segurança. Desnecessidade de intimação pessoal das decisões do tribunal de contas da união. art. 179 do regimento interno do TCU. Intimação do ato impugnado por carta registrada, iniciado o prazo do art. 18 da lei nº 1.533/51 da data constante do aviso de recebimento. Decadência reconhecida. Agravo improvido.
O envio de carta registrada com aviso de recebimento está expressamente enumerado entre os meios de comunicação de que dispõe o Tribunal de Contas da União para proceder às suas intimações.
O inciso II do art. 179 do Regimento Interno do TCU é claro ao exigir apenas a comprovação da entrega no endereço do destinatário, bastando o aviso de recebimento simples.' 
Da presumível revelia do responsável Jobelino Vitoriano Locateli (CPF XXX.964.518-XX) :
18. No caso vertente, a citação do responsável Jobelino Vitoriano Locateli (CPF XXX.964.518-XX) se deu em endereços provenientes de pesquisas de endereços realizadas pelo TCU (vide parágrafos acima) , porquanto, devido ao insucesso de realizar a citação em endereços constantes na base de dados da Receita custodiada pelo TCU, buscou-se a notificação em endereços provenientes das bases de dados públicas custodiadas pelo TCU (Receita Federal, peças 190-192) e das bases de dados do próprio TCU. A entrega dos ofícios citatórios nesses endereços ficou comprovada (peças 196-198) .
19. A despeito da situação, em consulta ao Sistema Sisobi, observou-se que o responsável faleceu na data de 17/2/2020, tendo os ofícios sido entregues apenas nas datas de 2 e 3/3/2020 (avisos de recebimento às peças 196, 197 e 198) . Consoante entendimento jurisprudencial do TCU, a exemplo do Acórdão 3879/2017-TCU-Primeira Câmara, da relatoria do Ministro Augusto Sherman:
'O longo transcurso de tempo entre a prática do ato pelo responsável falecido e a citação dos seus herdeiros e sucessores, sem que tenham dado causa à demora processual, inviabiliza o exercício do contraditório e da ampla defesa, dando ensejo ao arquivamento das contas, sem julgamento do mérito, por ausência de pressupostos para desenvolvimento válido e regular do processo, com fundamento no art. 212 do Regimento Interno do TCU c/c arts. 6º, inciso II, e 19 da IN-TCU 71/2012.'
19.1. Destarte, considerando a Jurisprudência reinante do TCU, esta quanto ao fato de que o longo transcurso de tempo entre a prática do ato pelo responsável falecido e a citação dos seus herdeiros e sucessores, sem que tenham dado causa à demora processual, inviabiliza o exercício do contraditório e da ampla defesa, dando ensejo ao arquivamento das contas, sem julgamento do mérito, por ausência de pressupostos para desenvolvimento válido e regular do processo, com fundamento no art. 212 do Regimento Interno do TCU c/c arts. 6º, inciso II, e 19 da IN-TCU 71/2012. 
19.2. Os excertos das decisões abaixo corroboram a situação ventilada pela defesa no presente caso, verbis:
'Excerto
Voto:
Trata-se de recurso de reconsideração interposto pelos srs. [recorrentes], viúva e filhos do ex-prefeito do município de Laranjeiras, [responsável] (falecido em 28/9/2004 - peça 1, p. 18) , contra o Acórdão 679/2016-TCU-Primeira Câmara, proferido em tomada de contas especial.
[¿]
13. Em essência os herdeiros do sr. [responsável] argumentam que o longo lapso temporal transcorrido entre a ocorrência dos fatos e o chamamento deles aos autos prejudica o direito de defesa. Nessa linha, os recorrentes argumentam ser extremamente complexo para eles apresentarem documentos e planilhas acerca de obra realizada há mais de quinze anos.
14. A respeito, registro que os fatos impugnados ocorreram no período de 1/1/1999 a 31/12/2000, o ex-prefeito faleceu em 28/9/2004 e seus sucessores foram citados por esta Corte de Contas cerca de dez anos depois em 3/12/2010 [¿].
15. Veja-se, pois, que potencialmente a situação se amolda ao disposto no art. 6º, inciso II, da IN-TCU 71/2012 a qual dispensa a instauração de tomada de contas especial na hipótese de haver transcorrido prazo superior a dez anos entre a data de provável ocorrência do dano e a primeira notificação dos responsáveis pela autoridade administrativa competente.
16. É certo que o transcurso de prazo mencionado na referida instrução não constitui direito subjetivo do responsável, pois o TCU pode determinar o prosseguimento da tomada de contas especial, caso entenda não haver prejuízo para o exercício de defesa (vide Acórdão 6929/2015-TCU-Primeira Câmara) .
17. Entretanto, tal qual exposto nos pareceres precedentes, há de se convir que os sucessores passaram a integrar um processo do qual desconhecem a matéria especificamente tratada, por não terem sido os gestores dos recursos, o que, associado ao espaço de tempo transcorrido, pode dificultar o exercício de defesa.
[¿]
19. Entendo pertinente, pois, as seguintes considerações do Ministério Público junto ao TCU, efetuadas ao concordar com a unidade técnica:
Com efeito, considerando-se que a citação para a reparação dos danos apurados na presente tomada de contas especial se deu após mais de dez anos dos fatos impugnados e já na pessoa dos sucessores do responsável, tem razão o auditor da Serur quando conclui estar-se aqui diante de um caso que apresenta dilação [temporal] prejudicial à defesa. Há, ademais, que se reconhecer como obstáculo ou dificuldade concreta adicional ao lapso temporal superior a dez anos, conforme exige a jurisprudência do TCU, o fato de os sucessores passarem, tal como argumenta o auditor da Serur, a integrar um processo do qual desconhecem a matéria especificamente tratada, por não terem sido os gestores dos recursos. (Grifou-se) .
20. São pertinentes, ainda, as seguintes considerações constantes do voto condutor do Acórdão 4988/2017-TCU-Primeira Câmara:
22. Assim, o mero decurso de tempo não é razão suficiente para o trancamento das contas, sendo preciso que, além disso, haja fundadas razões para supor que o direito à defesa tenha ficado prejudicado.
23. Entendo que tais razões existem no caso em exame.
24. Se para o gestor o interregno de mais de dez anos já poderia caracterizar empecilho para a comprovação da boa e regular aplicação dos recursos questionados, tal missão se torna praticamente inviável aos seus sucessores, alheios à gestão municipal.
25. A delonga em notificar os herdeiros do responsável tem o condão de inviabilizar o pleno exercício do direito à ampla defesa, tendo em vista a dificuldade de se reconstituir os fatos e de se obter os documentos necessários à comprovação da boa e regular aplicação dos recursos, efetivamente realizada por terceiro, in casu, seus genitores. (Grifou-se) .'
21. Nessa linha, cabe mencionar também os seguintes precedentes jurisprudenciais - Acórdão 3141/2014-TCU-Plenário, 3.879/2017 e 3.482/2011, ambos da 1ª Câmara e 8.791/2016- 2ª Câmara.
'Acórdão:
9.1. nos termos dos arts. 32, inciso I, e 33 da Lei 8.443/1992, conhecer do presente recurso de reconsideração para, no mérito, dar-lhe provimento de modo a excluir a responsabilidade dos recorrentes pelo débito que lhes foi atribuído no item 9.3.1 do Acórdão 679/2016-TCU-Primeira Câmara, considerando iliquidáveis as suas contas, nos termos do art. 212 do Regimento Interno do TCU;'
19.3.        Desse modo, nosso entendimento se dá no sentido de claro prejuízo ao contraditório à ampla defesa no presente caso, fato este tratado de maneira pacífica e remansosa pelo TCU, cabendo de imediato propor o arquivamento das contas do Sr. Jobelino Vitoriano Locateli (CPF XXX.964.518-XX) , sem julgamento do mérito, por ausência de pressupostos para desenvolvimento válido e regular do processo, com fundamento no art. 212 do Regimento Interno do TCU c/c arts. 6º, inciso II, e 19 da IN-TCU 71/2012.
Caracterização das irregularidades geradoras do dano ao erário
a) Irregularidade: Receber pagamentos feitos no âmbito do Pregão Eletrônico 164/2009, por intermédio da empresa Life Group Supply Division Inc., sem comprovação de entrega dos equipamentos e sem autorização para subcontratação do objeto da licitação; 
b) Condutas: Beneficiaram-se dos pagamentos, sem comprovação de entrega dos equipamentos, por meio de uma terceira empresa; 
c) Dispositivos violados: art. 3º, inciso XI do art. 55, art. 72 e inciso VI do art. 78 da Lei 8.666/1993 c/c os arts. 62 e 63 da Lei 4.320/1964; 
d) Nexo de causalidade: A falta de comprovação de entrega pode ter possibilitado os pagamentos indevidos (débito) ; 
e) Culpabilidade: É razoável afirmar que era possível aos sócios e administradores terem consciência da ilicitude do ato, ante a sua atuação no mercado de venda de produtos hospitalares importados. É de se concluir que a conduta dos administradores mostra-se reprovável, razão pela qual eles devem ser citados pelo débito;
Das citações dos responsáveis e alegações de defesa apresentadas:
Ofícios 6.233, 6.235 e 6.238/2019-TCU/Secex-TCE, de 29/7/2019 (peças 92, 94 e 95) :
Alegações de defesa apresentadas pelos seguintes responsáveis: Roberto Nudelmann Gomes (CPF XXX.373.638-XX) ; Ricardo Antonio Campanelli (CPF XXX.539.358-XX) ; Indumed Comercio Importação e Exportação de Produtos ME (CNPJ 01.985.366/0001-20) ;  (peça 159) :
19.          Os defendentes acima identificados apresentaram as suas alegações de defesa em uma única peça e, inicialmente, efetuaram a seguinte contextualização acerca dos fatos que demandaram os respectivos chamamento aos autos, solidariamente entre si, e com mais dois responsáveis (Geraldo da Rocha Motta Filho - CPF: XXX.619.607-XX e Tito Henrique de Noronha Rocha - CPF: XXX.839.207-XX) , que apresentaram defesas à parte (peças 182 a 188) :
'A Indumed participou do Pregão Eletrônico nº 00164/2009 (SRP) , cujo objeto era o registro de preços para aquisição de equipamentos médicos, tendo se sagrado vencedora do item 1 referente a Cardioversor, não sendo fabricante do equipamento em questão, tendo firmado com a União, por intermédio do Instituto Nacional de Traumatologia e Ortopedia, doravante INTO, o contrato número 040/2009 em 31/12/2009. 6. Após ter firmado contrato, o INTO decidiu valer-se da prerrogativa de utilizar sua imunidade tributária na aquisição, dado que o equipamento seria importado, nos termos autorizados nos itens 24.7.3 e 24.9 do mesmo Edital;
Ressaltou que o Edital e o contrato não previam qualquer forma de o contratado resistir à intenção do INTO de valer -se dessa prerrogativa e, ainda, cabe mencionar sobre a apresentação do AWB. Segundo o site da receita federal: O conhecimento de carga, também conhecido como conhecimento de transporte emitido pelo transportador, define a contratação da operação de transporte internacional, comprova o recebimento da mercadoria na origem e a obrigação de entregá-la no lugar de destino, constitui prova de posse ou propriedade da mercadoria e é um documento que ampara a mercadoria e descreve a operação de transporte. O conhecimento de carga recebe denominações específicas em função da via de transporte: CRT (Rodoviário) , TIF (Ferroviário) , BL (Marítimo) ou AWB (Aéreo) . A consignação no conhecimento de carga prova a propriedade da mercadoria e pode ser: nominativa - quando conste do conhecimento original o nome por extenso do destinatário da mercadoria; à ordem do embarcador - quando a propriedade consigna-se ao remetente; ou ao portador - o proprietário será qualquer pessoa que apresente o conhecimento.
Asseverou que, como se lê dos procedimentos de importação, que a Indumed não teve nenhuma participação nas importações, dado que as operações transcorreram entre o INTO, por sua operadora internacional, a Life Cargo e o fabricante. Alegou que nesse cenário, a Indumed não tomou parte na entrega dos produtos, nem recebeu do INTO o valor correspondente ao preço dos produtos, pagos diretamente ao Fabricante, tem recebido, exclusivamente, a comissão que lhe cabia em vista da condição de representante comercial do fabricante. 
Seria o que se conclui ao observar os procedimentos de importação já juntados aos autos, mas que a ora defendente traz em destaque para facilitar a apreciação (Docs. 01, 02 e 03 - peças 160-162) e que os pagamentos se deram através de Pedidos de abertura de crédito de importação e tiveram como beneficiário direto a ' Life Group Supply Division Inc.' 
Alegou, assim, que o dinheiro, portanto, jamais foi enviado à Indumed que não se envolveu no pagamento por estas aquisições, salvo pelo recebimento das comissões a que fazia jus. Observa-se, também, que os documentos registram que os produtos foram remetidos pela empresa internacional e tiveram como destinatário o INTO (conhecimento de transporte nominal do INTO) . Ressaltou que, pelo contrato juntado, o banco somente poderia liberar 80% do dinheiro se a carga estivesse embarcada, e os outros 20% se o INTO recebesse. Como o INTO era o destinatário nas LI e nos conhecimentos de carga, e como o valor foi todo liberado, os documentos de importação comprovam que o INTO recebeu os cardioversores.'
19.1.        Após a contextualização da situação, o defendente alegou o instituto da prescrição, conforme se segue abaixo trechos das referidas alegações: 
'Como é sabido, atualmente, a questão da prescrição por qualquer suposto dano ao erário é tratado por esta corte sob a ótica de alegada imprescritibilidade de danos ao erário, nos termos consolidados na Súmula nº 282 deste Tribunal, segundo a qual 'As ações de ressarcimento movidas pelo estado contra os agentes causadores de danos ao erário são imprescritíveis'
Cumpre lembrar, porém, que essa súmula, datada de 15/08/2012, é fruto de interpretação do §5º do art. 37 da Constituição Federal objeto de deliberação antiga do Supremo Tribunal Federal e seria também sabido que o tema da prescrição, mormente a questão da interpretação correta a ser dada à suposta imprescritibilidade prevista no §5º do art. 37 da CF/88, tem sido objeto de diversos questionamentos não apenas nesta corte, mas, mais notadamente, no STF. 
Estes questionamentos levaram a que, mais recentemente, a Corte Suprema iniciasse uma clara revisão de seu posicionamento com relação ao tema da imprescritibilidade de cobrança de todo e qualquer dano ao Erário, materializada no julgamento do Recurso Extraordinário 669.069, ocorrido em 03/02/2016, no qual aquela corte fixou a tese de que ' é prescritível a ação de reparação de danos à Fazenda Pública decorrente de ilícito civil'. 
Publicado o aludido acórdão decorrente desse julgamento resta clara essa inflexão no entendimento, não obstante o mesmo tenha limitado seu alcance de modo a não atingir, ainda, todas as possíveis aplicações do art. 37, §5º, da Constituição Federal. Antes se entendia que precedente outro do Supremo teria reconhecido a ampla imprescritibilidade de toda e qualquer demanda voltada a recompor prejuízos ao erário (MS 26.210 -DF) , e esse precedente inclusive foi citado em precedente que deu origem à aludida Súmula 282 (Acórdão 276/2010-TCU-Plenário) . 
O cenário hoje é diverso e aguarda-se, ainda, pelo julgamento do RE 636886, que discutirá, com repercussão geral, o tema da prescrição nas ações de ressarcimento ao erário funda das em decisão de tribunal de contas. É certo, a propósito, que por decisão exarada em 29.9.2016 pelo Ministro Teori Zavascki com fundamento no § 5º do art. 1.035 do CPC foi determinada a suspensão do processamento de todas as demandas pendentes em tramitação no território nacional versando sobre esse tema.
A imprescritibilidade, ainda que se entenda existente, deve ser interpretada de maneira restrita e não como regra, sob pena de se criar situação de perpétua insegurança jurídica sobre os executores de qualquer contratação pública o que, ao fim, gera uma consequência extremamente danosa, eis que vulneradora de um princípio extremamente caro ao Estado de Direito. A ausência de segurança jurídica traz prejuízos quiçá mais gravosos do que a possibilidade de que se promova sempre a revisão de atos com vistas a identificar eventuais e supostos danos materiais específicos ao erário. 33. Por certo esse cenário de perpétua incerteza teve impacto na revisão da tese pela Suprema Corte. 34. Cabe acrescentar que sequer poderia essa corte alegar que os precedentes do Supremo Tribunal Federal como o MS 26.210-DF teriam gerado a expectativa da imprescritibilidade. 35. Com efeito, muito antes desses precedentes se reconhece na Segurança Jurídica um dos princípios mais caros ao Estado de Direito e o Princípio da Segurança Jurídica.
O  defendente mencionou que o marco temporal mais severo deste processo pode ser considerado a terceira importação, nos termos da planilha já exposta: Licença de importação Quantidade Data 10/0138185-2 12 15/03/2010 10/1141734-5 6 29/07/2010 11/0879908-0 15 18/04/2011, sendo assim, o prazo prescricional teria transcorrido em 18/4/2016 e tendo a presente tomada de contas sido instaurada somente em 2018, e a citação dos acusados ocorrido somente em agosto de 2019, fica evidenciada a prescrição no caso. Por essas razões, é certo que houve prescrição no caso em tela, dado que essa prescrição (dos danos ao erário público) deve ser considerada quinquenal e passaram-se mais de cinco anos desde os atos imputados aos ora peticionários.'
19.2.        No que concerne às situações relacionadas ao mérito, a defesa alegou que o defendente jamais utilizou-se de terceira pessoa para receber qualquer valor e, de fato, a contratação internacional diretamente com o fornecedor diz respeito à decisão do próprio contratante de, até onde é do conhecimento dos réus, utilizar-se de sua premissa de imunidade tributária para desembolsar valores menores na compra, já que essa faculdade estava prevista no edital da contratação: 
'24.7.3 - Com base na análise da Classificação Tarifaria e da origem dos equipamentos ofertados o INTO se valerá de sua imunidade fiscal para aquisição e pagamento dos equipamentos ofertados, se o entender conveniente considerando a economicidade. 
 (...) 
24.9 - Nos casos em que o INTO se valer de sua imunidade tributária, os pagamentos serão efetuados através de crédito documentário, na condição de 80% (oitenta por cento) contra a apresentação do AWB e 20% (vinte por cento) contra recebimento definitivo. Os defendentes supõem, e apenas supõe porque jamais foram formalmente comunicados pelo INTO de suas justificativas, mas apenas dos Pedidos de abertura de crédito de importação e das licenças de importação juntadas aos autos (Docs. 1, 2 e 3, peças 160-162) que expressamente fazem menção a este modelo de 80% no embarque e 20% na entrega.
Assim, a defendente alega que, se a decisão de contratação do fornecedor estrangeiro foi do próprio INTO, e o pagamento foi efetuado diretamente ao fornecedor estrangeiro com vistas a evitar a questão tributária, por intermédio do agente nomeado pelo INTO, a acusação de que a empresa teria se valido de uma terceira empresa cai por terra por absoluta inconsistência com os fatos incontroversos, bem como também fica refutada, pelos mesmos fatos, a questão envolvendo uma suposta subcontratação, mas no caso dos autos a Life Cargo não foi contratada pela Indumed ou por seus sócios, mas pelo INTO; e não executou a entrega em nome da Indumed, mas em seu nome próprio.
Foram juntados aos autos, na peça 27, os pedidos de abertura de crédito de importação - onde o Banco do Brasil se compromete a somente liberar 80% do dinheiro com a prova do embarque da mercadoria (AWB) -; os invoices (que é o termo em inglês utilizado no mercado internacional para se referir ao que conhecemos aqui no Brasil como nota fiscal) das mercadorias; as Licenças de Importação do SISCOMEX e, por fim, as comprovações de embarque das três remessas. (Docs. 1, 2 e 3 anexos) , ressaltando-se que a Receita Federal ratificou que todas as Licenças de importação eram válidas, estando ligadas às seguintes declarações de importação e que haveria prova mais que suficiente de que a mercadoria foi entregue ao representante do INTO e enviada ao Brasil em seu nome e que, nas três remessas o recebedor é o próprio INTO, ou seja, a consignação era nominativa e, portanto, somente alguém do próprio INTO poderia receber a carga e, considerando que os outros 20% do pagamento foram liberados, teria restado claro que os Cardioversores foram efetivamente recebidos pelo INTO que fez prova desse recebimento ao Agente Financeiro para a liberação do valor remanescente. 
Os documentos de importação juntados aos autos, portanto, são suficientes para demonstrar que os representantes do INTO receberam todos os equipamentos relacionados ao contrato assinado com a Indumed, conforme atestam as autoridades alfandegárias e o agente financeiro, o Banco do Brasil, de tal forma que, se desvio tivesse havido desses equipamentos (e não houve como veremos abaixo) ser de responsabilidade exclusiva do agente de exportação do INTO, responsável pelo recebimento junto ao fabricante, pela logística do transporte e pelo desembaraço e entrega ao seu cliente no Brasil.  Há, entretanto, mais documentação, nos autos, que corrobora a efetiva entrega de todos os equipamentos e que as duas maiores entregas, de 12 e de 15 equipamentos, trouxeram no invoice o número serial dos equipamentos.'
Análise:
20. Verifica-se que foi dada oportunidade de defesa aos agentes responsabilizados na fase interna, em obediência aos princípios constitucionais que asseguram o direito ao contraditório e à ampla defesa (art. 5º, inciso LV, da Constituição Federal) , conforme detalhado no item 'Análise dos Pressupostos de Procedibilidade da IN/TCU 71/2012', subitem '. Prejuízo ao Contraditório e Ampla Defesa'. Inicialmente, cabe não deixar olvidar que os responsáveis foram chamados, na data de 14/8/2019 (peças 104 a 109) , aos autos para apresentar alegações de defesa quanto a débitos que ocorreram em 2010, portanto, em prazo inferior ao que se prevê na norma para ser considerado prejudicado o exercício do contraditório e da ampla defesa, consoante ver-se-á. 
20.1.          O TCU adota como linha de entendimento jurisprudencial o arquivamento processual quando se verifica a ausência dos pressupostos de desenvolvimento válido e regular do processo, inclusive fartamente mencionado pela defendente, maiormente quando se verifica a possibilidade no prejuízo ao contraditório e à ampla defesa, conforme insculpido no texto constitucional. Assim, in casu, não há enquadramento nas situações que possam porventura pugnar pelo arquivamento do presente processo, já que restou demonstrado que estamos aqui a tratar de caso diferente, onde não se vislumbra nenhum prejuízo na defesa dos responsáveis. 
20.2. Não há razão para acolher os argumentos de prescrição apresentados, não viabilizando assim o prazo prescricional de dez anos. Esta matéria já se encontra pacificada, no âmbito deste Tribunal em consonância com o STF no julgamento do Mandado de Segurança nº 26.210-9/DF, em 04/09/2008 e conforme a Súmula-TCU 282, enunciada:
'As ações de ressarcimento movidas pelo Estado contra os agentes causadores de danos ao erário são imprescritíveis.'
20.3.        O STF, no RE 669.069 (Repercussão Geral 666) , declarou que são prescritíveis as ações de ressarcimento movidas pela Fazenda Pública decorrente de ilícito civil, ressaltando-se para a necessidade de atenção quanto ao tipo de ilícito apresentado caso a caso, visto que, ilícitos civis e administrativos não se confundem. No tocante ao entendimento proferido pelo Supremo Tribunal Federal, no julgamento recente do RE 636.886 (tema 899) , a respeito da prescritibilidade da pretensão de ressarcimento ao erário com base em decisão de tribunal de contas, cabe assinalar que, conforme orientação sufragada pelo Acórdão 6589/2020-TCU-Segunda Câmara, da relatoria do Ministro Raimundo Carreiro, a decisão do STF alcança tão somente a fase judicial de execução do título extrajudicial, não atingindo os processos de controle externo em trâmite no TCU.
20.3.1.        Aliás, da ementa do julgado do STF constou que: 'A pretensão de ressarcimento ao erário em face de agentes públicos reconhecida em acórdão de Tribunal de Contas prescreve na forma da Lei 6.830/1980 (Lei de Execução Fiscal) '. Portanto, até o trânsito em julgado do acórdão condenatório do TCU, permanece imprescritível a pretensão de ressarcimento ao erário decorrente da instauração da tomada de contas especial, conforme Enunciado da Súmula 282 do TCU:
'As ações de ressarcimento movidas pelo Estado contra os agentes causadores de danos ao erário são imprescritíveis.'
20.3.2.                Em decisão mais recente (Acórdão 10203/2020-TCU-Primeira Câmara) , o Ministro Benjamin Zymler assim se pronunciou em seu voto:
'34. Ainda que se interprete que a decisão do STF seja também aplicável à tramitação do processo de controle externo no âmbito do TCU, exsurgem outras diversas questões fundamentais para que esta Corte de Contas estabeleça novo tratamento acerca da prescrição do débito e da pretensão punitiva, em particular qual seria o dies a quo (a data de ocorrência do fato irregular ou a do seu conhecimento pelo TCU) e quais seriam as hipóteses de interrupção da prescrição.'
20.4. Também não se confunde com a prescritibilidade da pretensão punitiva amparada no art. 205 do Código Civil, que trata das aplicações de sanções, como multa, declaração de inidoneidade de licitante ou inabilitação para função pública. Esse são prescritíveis no prazo de dez anos, conforme Acórdão 1441/2016-TCU-Plenário, Relator Benjamin Zymler, que uniformizou a jurisprudência acerca dessa questão.
20.5. Não se confunde também com o prejuízo ao exercício do contraditório e da ampla defesa em função do grande lapso temporal entre a prática do ato irregular e a primeira notificação válida do responsável. Nesse caso, conforme estabelecido no art. 6º, inciso II, c/c art. 19 da IN/TCU 71/2012, modificada pela IN/TCU 76/2016, o TCU avalia a possibilidade de arquivamento da TCE quando há o decurso de prazo superior a 10 anos. 
20.6. Uma vez afastada a tese de prescritibilidade, passa-se a análise das alegações de mérito do defendente.
20.7. No que concerne à questão meritória, a defesa alegou que, além de não ter usado pessoa estranha ao fornecimento do equipamento adquirido, ainda haveria provas da entrega dos equipamentos efetivamente adquiridos junto à defendente, provas estas, segundo os defendentes que seriam os documentos de importação juntados aos autos para demonstrar que os representantes do INTO receberam todos os equipamentos relacionados ao contrato assinado com a Indumed, conforme teriam atestado as autoridades alfandegárias e o agente financeiro, o Banco do Brasil, de tal forma que, além de mais documentação, nos autos, que corroboraria a efetiva entrega de todos os equipamentos e que as duas maiores entregas, de 12 e de 15 equipamentos, trouxeram no invoice o número serial dos equipamentos.
20.8. O fato é que não apenas os argumentos apresentados pela defesa, bem como os próprios documentos colacionados aos autos (peças 160 a 162) não têm o condão de comprovarem a efetiva entrega dos equipamentos adquiridos, pagos, mas que não há a efetiva comprovação de entrega/existência junto ao adquirente. A existência de documentos relativos à importação não denota a comprovação de que esse material pago foi entregue, tanto é que houve a realização de uma auditoria, além da própria situação relacionada à existência de uma operação policial, processo judicial, cabendo trazer à baila alguns trechos da instrução (peça 67) , onde foram relatados os seguintes fatos:
'18. No dia 17/12/2009, foi realizado o Pregão Eletrônico 164/2009 (peça 230, p. 199-201 do TC Processo 014.858/2017-7) , onde:
a) a Indumed Comércio Importação e Exportação de Produtos ME foi vencedora do item 1, para fornecimento de 170 cardioversores; 
b) a Drager Indústria e Comércio Ltda. foi vencedora dos itens 2, 4, 5, 6 e 7, para fornecer 8 centrais de monitorização, 5 monitores multiparâmetro portáteis, 210 monitores multiparâmetro tipo I, 25 monitores multiparâmetro tipo II e 25 monitores multiparâmetro tipo III, respectivamente; e
c) a MD International, Equipamentos Médicos, Comércio e Serviço foi vencedora do item 3, para o fornecimento de 320 eletrocardiógrafos.
19. Após a adjudicação realizada pelo pregoeiro (peça 231, p. 59-63 do TC Processo 014.858/2017-7) , o resultado da licitação foi homologado pelo então Diretor Geral, Geraldo da Rocha Motta Filho (peça 231, p. 85-93 do TC Processo 014.858/2017-7) , mas inexplicavelmente não consta nos autos nenhum dos três supostos contratos (n. 040/2009, celebrado com a Indumed, 041/2009, celebrado com a Drager, e 042/2009, celebrado com a MD International) firmados com as empresas vencedoras da licitação, apesar de serem mencionados nos autos do processo (peça 231, p. 113 do TC Processo 014.858/2017-7) .
20. O Into, por meio do Ofício 2035/2017-Into/MS, esclareceu que os contratos devidamente assinados não foram localizados (peça 86 do TC Processo 014.858/2017-7) . No entanto é proibido contrato verbal com a Administração Pública.
21. Nesse contexto, a ordem bancária no Siafi identificou corretamente como favorecido o nome do banco emissor da carta de crédito (Banco do Brasil) , contudo o beneficiário dessa carta de crédito foi indicado incorretamente pela administração do Into, uma vez que as empresas Sobigold Company S.A. e Life Group Supply Division Inc. não foram as licitantes vencedoras e nem as fabricantes dos bens adquiridos.
22. Cumpre destacar que a triangulação pagamento é um dos modus operandi utilizado com o objetivo de dificultar a rastreabilidade de recursos financeiros auferidos em decorrência de práticas ilícitas. 
23. Ainda sobre a execução da despesa, registra-se que a Administração, em desacordo com o parágrafo 1º, art. 54 da Lei 8.666/1993 c/c inciso XXI do art. 37 da Constituição da República c/c art. 63 da Lei 4.320/1964, efetuou pagamentos irregulares sem que houvesse contrato assinado, sendo o beneficiário dos pagamentos empresa estranha ao processo licitatório.
24. Em relação especificamente ao recebimento dos produtos, a equipe de fiscalização solicitou, por meio dos Ofícios 13-189/2017 e 21-189/2017 (peças 66, 82 e 91 do TC Processo 014.858/2017-7) , as seguintes informações ao Into: cópia dos termos de recebimento dos equipamentos adquiridos com base na Portaria GM 401/2005 (Projeto Suporte) , a partir de janeiro de 2005 até os dias atuais; descrição da sistemática do registro patrimonial dos equipamentos adquiridos com base na Portaria GM 401/2005 (Projeto Suporte) ; e cópia dos termos de recebimento dos equipamentos adquiridos para as instalações próprias do Into, relativos aos Pregões 164/2009 (Processo Administrativo 2365) , 188/2010 (Processo Administrativo 5873) e 131/2009 (Processo Administrativo 2404) .
25. Sobre a sistemática do registro patrimonial dos equipamentos adquiridos com base na Portaria GM 401/2005, em síntese, o Instituto de Traumatologia comunicou, em 15/8/2017 (Ofício 1970/2017 - Into/MS - peça 344 do TC Processo 014.858/2017-7) , que é responsabilidade da Coordenação de Programas Especiais manter contato com as Unidades Recebedoras solicitando os atestos e Notas Fiscais pertinentes aos equipamentos recebidos.
26. Complementarmente, em 21/8/2017 (Ofício 2020/2017-INTO/MS - peça 343, p. 4 do TC Processo 014.858/2017-7) , o Instituto de Traumatologia informou, sem congruência com a sistemática do registro patrimonial apresentada, que não havia localizado todos termos de recebimentos dos equipamentos adquiridos.
27. Vale destacar que grande parte dos documentos encaminhados para a equipe de fiscalização (Ofício 2020/2017-INTO/MS) , em substituição aos termos de recebimento, foi o termo de cessão de uso e responsabilidade, situação totalmente desarrazoada, pois não existe qualquer lógica a Administração fazer cessão de uso sem a posse do termo de recebimento, além do fato de essa cessão de uso não comprovar o recebimento do produto em termos legais.
28. Cumpre esclarecer que a administração do Into apresentou à equipe, de maneira incompleta e em descumprimento com a legislação, documentação do suposto recebimento de apenas 62 dos 148 equipamentos pagos, sendo 12 cardioversores, 12 eletrocardiógrafos e 38 monitores multiparâmetro tipo I para o Projeto Suporte.
30. Além disso, foram solicitadas ao Into as fotos de todos os equipamentos hospitalares adquiridos, com todos os acessórios, inclusive contendo o número de registro de patrimônio do equipamento, identificação do fabricante (nome e marca) , identificação do equipamento (nome e modelo comercial) , número de série e número de registro do equipamento na Anvisa (peça 102 do TC Processo 014.858/2017-7) .'
20.9.        Destarte, diante dos documentos colacionados aos autos, além das alegações apresentadas, a defesa não conseguiu refutar as ocorrências relacionadas aos fatos que deram ensejo à responsabilização dos defendentes, cabendo mencionar, ainda, que o TCU adota em seus julgados o princípio da independência das instâncias, segundo o qual os trabalhos desenvolvidos em várias instâncias sobre o mesmo fato correm de forma independente, o que pode desencadear condenações simultâneas nas esferas cível, criminal e administrativa. A competência do TCU, insculpida no texto constitucional, é bem ampla e atinge não só administradores públicos, como também pessoas físicas e jurídicas que utilizem, arrecadem, guardem, gerenciem ou administrem dinheiros, bens e valores públicos ou pelos quais a União responda, ou que, em nome desta, assuma obrigações de natureza pecuniária.
20.10. Nesses termos, diante da constatação de atos que causem prejuízos ao Erário, o TCU pode, além de imputar débitos, aplicar outras penalidades que podem ser de cunho pecuniário ou não. Nos casos mais graves, como o configurado nos presentes autos, não é incomum que seja declarada a inidoneidade para licitar com a Administração Pública Federal.
20.11. Também é pertinente mencionar, que embora o artigo 935 do Código Civil prescreva que a 'responsabilidade civil é independente da criminal, não se podendo questionar mais sobre a existência do fato, ou sobre quem seja o seu autor, quando estas questões se acharem decididas no juízo criminal', há que se levar em consideração, de maneira conjugada, o artigo 66 do Código de Processo Penal, que estabelece que 'não obstante a sentença absolutória no juízo criminal, a ação civil poderá ser proposta quando não tiver sido, categoricamente, reconhecida a inexistência material do fato'.
20.12. Desse modo, é entendimento na Jurisprudência consolidada do Tribunal que o TCU é instância independente, não se faz necessário aguardar manifestação posterior do Poder Judiciário sobre a matéria em apreço (Acórdão 3125/2013-TCU-Plenário, da Relatoria do Ministro Raimundo Carrero) . Conclui-se, assim, que o princípio da independência das instâncias permite ao TCU apreciar, de forma plena, a boa e regular gestão dos recursos públicos federais, mesmo nos casos em que as irregularidades também estejam sendo apuradas em outras instâncias administrativas ou judiciais, sendo que o juízo administrativo só se vincula ao penal quando neste último é afirmada, categoricamente, a inexistência do fato ou que o acusado não foi o autor do ilícito.
20.13. Por conseguinte, a falta de comprovação da correta aplicação dos recursos federais transferidos, diante da ausência do aludido nexo causal, configura ofensa não só às regras legais, mas também aos princípios basilares da administração pública, já que, ao final e ao cabo, o gestor/responsáveis deixa (m) de prestar satisfação à sociedade sobre o efetivo emprego dos recursos públicos postos sob a sua responsabilidade, dando ensejo, então, à presunção legal de dano ao erário pelo desvio dos recursos federais.
20.14. Assim, não tendo os defendentes conseguido comprovar a inexistência do débito, sendo a aplicação dos recursos sob sua responsabilidade, em afronta às normas que impõem aos gestores públicos a obrigação legal de, sempre que demandados pelos órgãos de controle, apresentar os documentos que demonstrem a correta utilização das verbas públicas, a exemplo do contido no art. 93 do Decreto-Lei 200/1967: 'Quem quer que utilize dinheiros públicos terá de justificar seu bom e regular emprego na conformidade das leis, regulamentos e normas emanadas das autoridades administrativas competentes.'. 
20.15. Destarte, como se observa, o defendente não trouxe nenhum documento ou alegação que pudesse ser acolhido, subsistindo o débito objeto da presente demanda, propondo-se assim, o não acolhimento das alegações de defesa, além do julgamento pela irregularidade das contas da entidade demandada.
Ofícios 6.219 e 6231/2019-TCU/Secex-TCE, de 29/7/2019 (peças 89 e 93) :
Alegações de defesa apresentadas pelos seguintes responsáveis: Geraldo da Rocha Motta Filho - CPF: XXX.619.607-XX e Tito Henrique de Noronha Rocha - CPF: XXX.839.207-XX) , que apresentaram defesas em conjunto (peças 174, 176 e 182 a 188) :
21. A defesa iniciou as alegações contextualizando os fatos que deram ensejo às citações dos defendentes, tendo posteriormente mencionado que a instrução da Secex/RJ registrou que o Into apresentou documentação relativa a 62 dos 148 equipamentos pagos - sendo 12 cardioversores, 12 eletrocardiógrafos e 38 monitores multiparâmetro tipo I, para o Projeto Suporte - e 'algumas fotos dos materiais recebidos para o Novo Into, as quais, somadas à análise da nota fiscal, do controle de patrimônio e do conhecimento de transporte, identificam alguns supostos recebimentos', considerando os documentos apresentados pelo Into insuficientes para comprovar a efetiva entrega dos 62 equipamentos, especialmente pela ausência de termos de recebimentos e dúvidas sobre a confiabilidade da documentação.
21.1. A defesa alegou que seriam provas da entrega dos equipamentos os seguintes elementos: 
'os atestos de recebimento definitivo dos equipamentos, com a respectiva indicação do processo de contratação, do número do pregão, do item, da descrição do item recebido, da marca e do número de série;
notas fiscais avulsas de transferência de equipamentos do Ministério da Saúde para diversas instituições; notas de empenho relativas à aquisição de monitores multiparâmetro;
nove ofícios enviados por unidades beneficiadas com os equipamentos cedidos no âmbito do Projeto Suporte, atestando o seu recebimento e prestando outras informações;
relatórios de instalação e orientação básica de monitores multiparâmetro, assinados por representantes da Drager e dos hospitais, e recibos de entrega; 
extratos de declaração de importação.' 
21.2.       Em relação aos monitores multiparâmetro, esclareceu que a instrução da Secex/RJ se equivocou ao indicar que foram adquiridos 27 monitores multiparâmetro tipo I e 12 monitores tipo II, sendo que as notas de empenho e os atestos comprovariam que todos os monitores adquiridos, e efetivamente recebidos, eram tipo I. Mencionou, ainda, que outra prova que corrobora a entrega dos equipamentos é o relatório elaborado pela Fundação Instituto de Administração - FIA,' para avaliar os resultados obtidos com o Projeto Suporte, especialmente a utilização dos equipamentos encaminhados pelo Into e, com base em inspeções e testes em equipamentos cedidos, o relatório da FIA confirma a melhora efetiva na assistência na área de traumatologia e ortopedia em função da atuação do Into, em conjunto com o Ministério da Saúde, em decorrência ações que equiparam as unidades de saúde beneficiadas. As novas provas e os documentos já acostados aos autos indicam a efetiva entrega dos equipamentos, demonstrando que não existem elementos para afirmar a existência de dano ao erário, descaracterizando um dos pressupostos de constituição da tomada de contas especial.
21.3.           A defesa mencionou, também, que seria necessário ponderar que este processo analisa uma contratação ocorrida há dez anos, o que dificulta a obtenção de diversos documentos e, por isso, a apreciação das provas deveria levar em consideração as circunstâncias do caso concreto, pautando-se pelo princípio da razoabilidade, já que o longo lapso entre os fatos e a instauração desta tomada de contas especial torna desarrazoado impor ao presente caso o mesmo nível de formalidade exigido em outros processos, no tocante à comprovação da execução do objeto licitado.
21.4.             Asseriu o defendente, que em situação análoga à examinada pela Secex-TCE, teria sido examinada outra contratação realizada pelo Into, também no âmbito do Projeto Suporte, e afastado a imputação de débito com base em provas idênticas às acostadas aos presentes elementos adicionais, verbis:
'14.5. Nas defesas que produziram, esses três responsáveis apresentaram cópia de novos elementos comprobatórios, além dos que foram entregues à equipe de auditoria, que comprovariam a entrega dos equipamentos licitados, compostos dos seguintes documentos: 'atestos de recebimento definitivo dos equipamentos' de 42 instituições hospitalares, assinados e com indicação do processo de contratação, do número do pregão, do item, da descrição do item recebido, da marca e do número de série; notas fiscais avulsas de transferência de equipamentos do Ministério da Saúde para diversas instituições; fotos de alguns equipamentos, a maioria sem identificação de patrimônio ou número de série; ofícios do Into aos órgãos destinatários com uma lista de quais equipamentos estavam sendo enviados, e com orientações para a sua recepção; termos de cessão de uso e de responsabilidade assinados pelos dirigentes máximos de secretarias de saúde estaduais, ou equivalentes, de 18 unidades da federação, que teriam recebido equipamentos no âmbito do Projeto Suporte; o relatório elaborado por instituição terceira (Fundação Instituto de Administração - FIA) contratada para avaliar os resultados obtidos com o Projeto Suporte no _qual é apresentado resultado de pesquisa sobre, entre outros, a utilização dos equipamentos encaminhados pelo Into, além de inspeção e teste dos equipamentos cedidos. 
14.7. Importante considerar que a equipe de auditoria da Secex-RJ utilizou-se somente da análise documental para concluir sobre o possível dano ao erário. Não fez parte do rol das técnicas de auditoria utilizadas, por exemplo, a inspeção física (esta inviável mesmo, dado o lapso temporal de oito anos entre a fiscalização e a distribuição dos equipamentos) ou ainda a circularização. A base do exame, portanto, foram os documentos de atestos disponibilizados pelo Into. 
[¿]
14.9. Com efeito, a conclusão a que se chega é de que não há elementos para afirmar a existência de dano ao erário, uma vez apresentada documentação que comprova a entrega de exatos 88 conjuntos de motores ortopédicos (objeto do Pregão Presencial 135/2008) . 
14.10. Não há motivo para questionar-se a idoneidade da documentação comprobatória carreada aos autos pelos defendentes, até porque os atestos têm características extrínsecas que lhe dão credibilidade, em especial, o número de série dos equipamentos transferidos, as datas e a identificação e assinatura dos responsáveis pelo recebimento. Repita-se, documentos de idêntica espécie foram aceitos em fases pretéritas deste processo como aptos a comprovar a entrega de parte dos equipamentos. 
[¿]
14.12. Para todos os equipamentos acima listados há cópia nos autos dos atestos de recebimento definitivo dos motores ortopédicos. Por isso, resta descaracterizado um dos pressupostos de constituição da tomada de contas especial, qual seja, o prejuízo ao erário decorrente da prática de ato ilícito, relacionado à gestão de recursos públicos. Não há elementos que nos permita afirmar que houve pagamento sem contraprestação da entrega dos bens contratados pelo Into.'
21.5. Ao final, a defendente alegou que, 'como bem concluiu a referida instrução da Secex-TCE, algumas características extrínsecos de atestos e termos de recebimento dão-lhes credibilidade, como 'número de série dos equipamentos transferidos, as datas e a identificação e assinatura dos responsáveis pelo recebimento' e que as provas ora juntadas possuem as mesmas características, permitindo, portanto, afastar o suposto dano ao erário apontado neste processo.
Análise:
22. A defesa iniciou as suas alegações de defesa fazendo menção de que o rol de documentos mencionados no subitem 21.1 da presente instrução, a exemplo de atestos de recebimento definitivo dos equipamentos, com a respectiva indicação do processo de contratação, do número do pregão, do item, da descrição do item recebido, da marca e do número de série; notas fiscais avulsas de transferência de equipamentos do Ministério da Saúde para diversas instituições; notas de empenho relativas à aquisição de monitores multiparâmetro; bem como outros, serviriam como elementos de comprovação da entrega dos equipamentos adquiridos, alegação esta que já foi analisada anteriormente (subitens 20.7 e 20.8) e que nossa análise permitiu refutar tal afirmação, considerando todos os fatos que contextualizam a instauração da presente TCE, inclusive a realização de auditoria in loco, que vai de encontro às alegações prestadas, razão pela qual pugnamos pelo não acolhimento.
22.1. Quanto às alegações concernentes a de que tais compras ocorreram há mais de dez anos, logo isso, supostamente, prejudicaria o contraditório e a ampla defesa, também se entende que não merecem prosperar tais alegações, uma vez que as análises que refutam as mesmas (alegações) também já estão inseridas quando das alegações dos institutos da prescrição e extinção processual, consoante analisados nos subitens 20 a 20.7 da instrução.
22.2. Nos atos que causem prejuízos ao Erário, o TCU pode, além de imputar débitos, aplicar outras penalidades que podem ser de cunho pecuniário ou não. Nos casos mais graves, como o configurado nos presentes autos, não é incomum que seja declarada a inidoneidade para licitar com a Administração Pública Federal, além de ser pertinente mencionar, que embora o artigo 935 do Código Civil prescreva que a 'responsabilidade civil é independente da criminal, não se podendo questionar mais sobre a existência do fato, ou sobre quem seja o seu autor, quando estas questões se acharem decididas no juízo criminal', há que se levar em consideração, de maneira conjugada, o artigo 66 do Código de Processo Penal, que estabelece que 'não obstante a sentença absolutória no juízo criminal, a ação civil poderá ser proposta quando não tiver sido, categoricamente, reconhecida a inexistência material do fato'.
22.3. Desse modo, a despeito de existência de processo penal apurando as irregularidades ensejadoras da instauração da presente TCE, é entendimento na Jurisprudência consolidada do Tribunal que o TCU é instância independente, não se faz necessário aguardar manifestação posterior do Poder Judiciário sobre a matéria em apreço (Acórdão 3125/2013-TCU-Plenário, da Relatoria do Ministro Raimundo Carrero) . Conclui-se, assim, que o princípio da independência das instâncias permite ao TCU apreciar, de forma plena, a boa e regular gestão dos recursos públicos federais, mesmo nos casos em que as irregularidades também estejam sendo apuradas em outras instâncias administrativas ou judiciais, sendo que o juízo administrativo só se vincula ao penal quando neste último é afirmada, categoricamente, a inexistência do fato ou que o acusado não foi o autor do ilícito.
22.4. Ainda no que se referem às alegações acerca de que os documentos comprobatórios anunciados para a apuração de valores por meio de planilhas de glosas anexados aos autos se mostram insuficientes para comprovar a presença dos requisitos necessários para a responsabilização, quais sejam, a conduta do agente (dolosa e culposa) ; resultado (dano) ; nexo causal entre a conduta e o resultado, tendo requerido que fosse declarada a incapacidade das provas constituídas na Auditoria como meio de apuração, também não merecem prosperar, uma vez que é entendimento uníssono na Jurisprudência do TCU de que a responsabilidade pela apresentação da regular gestão dos recursos recebidos por terceiros é obrigatoriedade do recebedor.
22.5. Sabe-se que a jurisprudência do TCU é firme no sentido de que cabe ao responsável demonstrar o nexo causal entre os recursos federais repassados e as despesas incorridas na execução do ajuste, pela apresentação, por exemplo, das notas de empenho, dos recibos, das notas fiscais e dos extratos bancários, entre outros documentos exigíveis, permitindo, assim, que reste efetivamente confirmada a execução do ajuste com os recursos federais transferidos.
22.6. Por conseguinte, a falta de comprovação da correta aplicação dos recursos federais transferidos, diante da ausência do aludido nexo causal, configura ofensa não só às regras legais, mas também aos princípios basilares da administração pública, já que, ao final e ao cabo, o gestor deixa de prestar satisfação à sociedade sobre o efetivo emprego dos recursos públicos postos sob a sua responsabilidade, dando ensejo, então, à presunção legal de dano ao erário pelo desvio dos recursos federais.
22.7. Destarte, como se observa, os defendentes não trouxeram nenhum documento ou alegação que pudessem ser acolhido (s) , subsistindo o débito objeto da presente demanda, propondo-se assim, o não acolhimento das alegações de defesa, além do julgamento pela irregularidade das contas dos defendentes.
Ofício 6645/2019-TCU/Secex-TCE, de 9/8/2019 (peça 101) :
Alegações de defesa apresentadas pelo representante da DRAGER INDUSTRIA E COMERCIO LTDA. (CNPJ: 02.535.707/0001-28) (peça 149) :
23. O defendente iniciou as alegações contextualizando as situações pelas quais foi demandado, tendo posteriormente alegado a prescrição e/ou extinção do processo, com base nos seguintes argumentos:
'Apenas se reconheceria a incidência de prescrição, e, consequentemente, o afastamento da pretensão punitiva do órgão, caso o procedimento de apuração dos fatos fosse instaurado após decurso de dez anos da ocorrência da irregularidade. No entanto, tal entendimento ignora a existência de regulação específica para a atuação da Administração Pública Federal no âmbito do seu poder punitivo. Nos termos do 1° da Lei n° 9.873/99, 'prescreve em cinco anos a ação punitiva da Administração Pública Federal, direta e indireta, no exercício do poder de polícia, objetivando apurar infração à legislação em vigor, contados da data da prática do ato ou, no caso de infração permanente ou continuada, do dia em que tiver cessado'. A intenção do legislador federal foi demarcar o lapso temporal no qual Administração Pública Federal poderá atuar no âmbito sancionatório, evitando que os administrados fiquem eternamente sujeitos à aplicação de punição.
Para tentar afastar a aplicação da lei específica de direito público, o TCU indica que a atuação no controle externo não se enquadra na acepção clássica de poder de polícia e que, portanto, estaria fora do âmbito de incidência da norma. 
No entanto, tal posicionamento ignora (i) o caráter geral da Lei n° 9.873/99 para regular o direito administrativo sancionador e, mais especificamente, a pretensão punitiva da administração pública, bem como (h) essa lei representa a regulamentação mais adequada a ser aplicada por analogia. 17. Esse foi o entendimento da lª Turma do Supremo Tribunal Federal, no âmbito em Mandado de Segurança n° 32.201/DF3: 
'27. A solução que se afigura mais adequada, a meu ver, não é a criação de um regime híbrido para regular a prescrição da pretensão administrativa sancionadora exercida pelo TCU, mas a aplicação integral da regulação estabelecida pela Lei n° 9.783/1999. Como exposto, essa lei regulamenta, de modo genérico, a prescrição relativa à ação punitiva pela Administração Pública Federal, direta e indireta, 'no exercício do poder de polícia'. A razão de ser da norma é impedir que as pessoas submetidas ao poder de polícia fiquem eternamente sujeitas à possibilidade de aplicação de sanções administrativas. No caso concreto, examina-se a aplicação de multa pelo TCU àqueles submetidos à sua fiscalização. Também em relação a estas pessoas, o princípio da segurança jurídica impõe a extinção da pretensão punitiva em razão do decurso do tempo. Como já reconhecido pela doutrina há bastante tempo, a alegação de uma suposta 'relação de sujeição especial' com a Administração Pública não pode servir de subterfúgio retórico para a violação de direitos fundamentais'. 
Para chegar a essa conclusão o Min. Luís Roberto Barroso buscou uma interpretação sistemática da norma, já que diversos artigos indicam a vocação regulatória geral da disciplina da prescrição na Lei n° 9.873/1994, bem como a interpretação histórica, uma vez que a exposição de motivos da Medida Provisória 1708/1998, que culminou na Lei n° 9.873/1999, indica que o diploma foi editado com o intuito de uniformizar a questão da prescrição no âmbito da administração pública federal. E mais. Ainda que não fosse possível a aplicação direta da Lei n°9.873/1999 à ação punitiva do TCU, o Min. Luís Roberto Barroso lembra que o diploma representa o melhor regramento para o caso e deve ser aplicado por analogia, já que o prazo de 5 anos é um referencial em matéria de direito administrativo. Destaca-se que entendimento semelhante tem sido aplicado no âmbito de decisões monocráticas por outros ministros do Supremo Tribunal Federal sobre o tema'. Considerando a interpretação dada pelo Supremo Tribunal Federal para a prescrição do poder sancionatório em controle externo, é evidente que a atuação tardia do TCU culminou na extinção da sua pretensão punitiva. Isto porque, os fatos sendo atualmente apurados dizem respeito ao recebimento de pagamentos, por intermédio de uma terceira empresa, sem a suposta comprovação de entrega dos equipamentos e sem autorização para subcontratação do objeto do Pregão Eletrônio n° 164/2009 do INTO. Esses pagamentos ocorreram em 29/09/20106e 20/06/20117, conforme detalhado na instrução processual (Peça 67) . Nesse sentido, a pretensão punitiva do TCU findou-se no dia 20 de junho 2016, cinco anos após o recebimento do último pagamento dos equipamentos vendidos que, diga-se de passagem, foram devidamente entregues. No entanto, a instauração do procedimento originário para apuração dos fatos8 apenas ocorreu no ano de 2017, quando a Secex-RJ, após obter informações nos meios de comunicações, apresentou proposta de fiscalização, com base nos indícios de irregularidades apontados nos autos do processo judicial n°0503012- 97.2017.4.02.5101. Assim, a pretensão punitiva do TCU está extinta, sendo absolutamente ilegal qualquer atuação do TCU para apuração do caso, bem como eventual tentativa de aplicação de sanção. E que não se diga que houve qualquer ato capaz de interromper a ocorrência da prescrição. A leitura conjunta dos artigos 1° e 2° da Lei n° 9.873/1999 é esclarecedora no sentido de que os únicos atos capazes de interromper a prescrição são os expressamente elencados no artigo 2° de referida Lei:
 (¿) ;'
23.1. Outra alegação apresentada pelo defendente se relacionou à afirmação de que os Tribunais Superiores há tempo têm se posicionado nessa linha, da qual, a título meramente exemplificativo, seguem abaixo transcritos os seguintes acórdãos: 
'Prevalecem na esfera criminal os princípios da aplicação da lei mais benéfica e do início da prescrição, à falta de disposição em contrário, a partir do dia em que o crime se consumou. O direito disciplinar não é infenso à analogia penal. Antes, ao que ensina Themistocles Cavalcanti - 'no caso das penas puramente administrativas, os mesmos princípios (relativos à prescrição criminal) podem ser também aplicados por analogia (Direito e Processo Disciplinar, p. 179) . (¿) Na verdade, em se tratando de matéria punitiva, os mesmos princípios de Direito Penal devem ser aqui aplicados, razão pela qual, a prescrição deve ser contada a partir da data da prática da falta disciplinar. (STF, RE 78.917/SP, Primeira Turma, extratos do voto do Relator, o Ministro Luiz Galotti, RTJ 71/284- destacou-se) DIREITO ADMINISTRATIVO. ATIVIDADE SANCIONATÓRIA OU DISCIPLINAR DA ADMINISTRAÇÃO PÚBLICA. APLICAÇÃO DOS PRINCÍPIOS DO PROCESSO PENAL COMUM. ARTS. 615, §1° E 664, PARÁG. ÚNICO DO CPP. NULIDADE DE DECISÃO 7 Trench Rossi Watanabe. PUNITIVA EM RAZÃO DE VOTO DÚPLICE DE COMPONENTE DE COLEGIADO. RECURSO PROVIDO. Destarte, asseverou que, consoante precisas lições de eminentes doutrinadores e processualistas modernos, à atividade sancionatória ou disciplinar da Administração Pública se aplicam os princípios, garantias e normas que regem o Processo Penal comum, em respeito aos valores de proteção e defesa das liberdades individuais e da dignidade da pessoa humana, que se plasmaram no campo daquela disciplina. (¿) Os regimentos internos dos órgãos administrativos colegiados sancionadores, qual o Conselho da Policia Civil do Paraná, devem obediência aos postulados do Processo Penal comum; prevalece, por ser mais benéfico ao indiciado, o resultado de julgamento que, ainda que por empate, cominou-lhe a sanção de suspensão por 90 dias, excluindo-se o voto presidencial de desempate que lhe atribuiu a pena de demissão, porquanto o voto desempatador é de ser desconsiderado. Recurso a que se dá provimento, para considerar aplicada ao Servidor Policial Civil, no âmbito administrativo, a sanção suspensiva de 90 dias, por aplicação analógica dos arts. 615, § 1 o. e 664, parág. único do CPP, inobstante o douto parecer ministerial em sentido contrário. (STJ, RMS n° 24.559/PR, Quinta Turma, Relator o Ministro Napoleão Nunes Maia Filho, DJe 01/02/2010 - destacou-se) '
23.2. O defendente citou a desconsideração dos documentos juntados aos autos que atestariam a entrega dos equipamentos central de monitorização (item 2 da licitação) : 
'o INTO emitiu a Nota de Empenho n° 2010NE902832, no valor de R$ 307.840,00 (Peça 30 - Evidência 205, fl. 11) , para aquisição de 08 unidades da central de monitorização fabricadas pela Drãger Indústria. O INTO providenciou a abertura de crédito para importação desses equipamentos, conforme documento à fl. 103/111 da Peça 30 (Evidência 205 - proc. 2365 Preg. 164-2009) . Em seguida, esses equipamentos foram devidamente encomendados à matriz e, tão longo estavam prontos para a importação, emitiu-se a Licença de Importação n° 11/0896271-210. Conforme declaração realizada pela própria área técnica (Tabela 1 - fl. 08 da Peça 67 - Instrução Processo) , constam nos autos documentos que identificam o recebimento das 08 unidades da central de monitorização (Peça 93, p. 88-9011; peça 106, p. 1-5; peça 105, p. 5-6; peça 115, p. 1-11 do TC Processo 014.858/2017-7) . A reforçar que os equipamentos foram entregues, constam nos autos as fotografias dos equipamentos (Peça 18 Evidência 77 - Conteúdo do CD - Centrais de monitorização e 19 - Evidência 86- Fotos CENTRAL DE MONIT. DRAGUER IN) . No entanto, apesar de todos documentos juntados nos autos que comprovam o recebimento pelo INTO dos equipamentos, a área técnica os desconsiderou e incluiu os valores pagos à título de contraprestação desses equipamentos no cálculo de suposto dano (objeto da Ordem Bancária n° 20110B 801574) . Para que não exista dúvida quanto à entrega dos equipamentos, além dos documentos já constantes nos autos, a Drãger Indústria ora requer a juntada dos comprovantes de instalação e treinamento operacional desses equipamentos, que detalham realização de testes, calibração de sensores, simulações, além de permitir a identificação dos equipamentos in loco (Doc. 03, peça 149, p. 35-45) . Ora, diante de robusta prova do recebimento dos 08 equipamentos pagos pelo INTO, incluindo a efetiva instalação o treinamento da equipe do INTO, que já constava nos autos, a tentativa da área técnica em inverter o ônus e desconsiderar os documentos já constantes nos autos se mostra absolutamente arbitrária e falha. Nessa mesma linha, às fls. 75/76 do documento 'Evidência 64' (peça 15) consta relatório emitido pelo Serviço de Patrimônio - SEPAT, especificando o número de registro e número de série de 31 monitores tipo Kappa (monitor multiparâmetro tipo III - item 7 da Ata de Registro de Preços) e 01 monitor tipo Vista (monitor multiparâmetro portátil - item 4 da Ata de Registro de Preços) , que, mais uma vez, teve o conteúdo desconsiderado pela área técnica. Para a compra dos 31 monitores tipo Kappa, foram emitidos pelo INTO as Notas de Empenho n° 2009NE903314 e 2009NE03315 (fl. 68 e 71 do documento 'Evidência 64' - Peça 15) . Além disso, a Nota Fiscal n° 967449 reforça a compra dos 31 monitores tipo Kappa (fl. 74 do documento 'Evidência 64' - Peça 15) . Conforme comprovante de instalação e treinamento operacional e de cuidados básicos com os produtos Drãger Indústria, em 18/08/2011, os 31 monitores tipo Kappa foram devidamente instalados e a equipe treinada (Doc. 04, peça 149, p. 46-83) . O relatório emitido pelo Serviço de Patrimônio - SEPAT evidência, portanto, que após essa instalação, os equipamentos foram devidamente incorporados ao patrimônio do INTO, razão pela qual é descabida qualquer alegação de falta de comprovação da entrega dos bens. Tem-se situação idêntica para o monitor tipo Vista. Além do relatório emitido pelo Serviço de Patrimônio - SEPAT, descrevendo o equipamento incorporado ao patrimônio do INTO, a Nota Fiscal n° 967448 reforça a natureza do bem (fl. 73 do documento 'Evidência 64' - Peça 15) . O comprovante anexo demonstra a devida instalação e o treinamento operacional da equipe do INTO, em 19.08.2011 (Doc. 05, peça 149, p. 84-87) .'
23.3. O defendente alegou, ainda, que apesar da área técnica afirmar que foram pagos 27 monitores multiparâmetro tipo I (item 5 da Ata de Registro de Preços) e 12 monitores multiparâmetro tipo II (item 6 da Ata de Registro de Preços) , na verdade, houve apenas a aquisição de 39 monitores multiparâmetro tipo I (conforme o Contrato n° 041/2009) . Não é por outro motivo que a área técnica encontrou, ao longo dos autos, número maior de documentos comprovando a entrega de equipamentos dessa característica e que as inconsistências constantes da instrução assentada na peça 67 poderiam ser resumidas no quadro abaixo:
	Itens vencidos pela Drager Indústria
	Quantidade paga
	Inconsistência na avaliação do recebimento

	Central de monitorização ICS (item 2 da licitação) 
	Oito
	Constam nos autos documentos e fotografias que identificam o recebimento das 08 unidades da central de monitorização. Para reforçar, a Drager Indústria ora apresenta comprovantes de instalação e treinamento operacional desses equipamentos'. 

	Monitor multiparâmetro portátil - Vista (item 4 da licitação) 
	Um
	Relatório emitido pelo Serviço de Patrimônio - SEPAT, especifica o número de registro e número de série do monitor tipo Vista recebido. Para reforçar, a Drager Indústria ora apresenta comprovante de instalação e treinamento operacional desse equipamento14.

	Monitor tipo I - Delta XL (item 5 da licitação) 
	39
	Constam nos autos inúmeros documentos que identificam o recebimento dos monitores Delta XL. O número maior de documentos comprovando a entrega de equipamentos dessa característica se justifica com base no quantitativo detalhado no Contrato n° 041/200915.

	Monitor multiparâmetro tipo II (item 6 da licitação) 
	Zero
	Conforme Contrato n° 041/2009', não houve venda de equipamento com essa especificação.

	Monitor multiparâmetro tipo III - Kappa (item 7 da licitação) 
	31
	Relatório emitido pelo Serviço de Patrimônio - SEPAT, especificando o número de registro e número de série de 31 monitores tipo Kappa. Para reforçar, a Drãger Indústria ora apresenta comprovantes de instalação e treinamento operacional desses equipamentos17.

23.4. Assim, a defesa alegou que todos os elementos acima citados reforçariam o fato de que a análise empreendida pela área técnica do TCU, para o Pregão n° 164/2009, possuiria diversas inconsistências, bem como que vários documentos juntados ao processo foram simplesmente desconsiderados e que a Drager Indústria teria fornecido adequadamente os equipamentos solicitados pelo INTO e, por isso, a alegação de ocorrência de dano pela falta de entrega dos equipamentos é absolutamente improcedente. 
23.5. O defendente alegou, ainda, que a tentativa de responsabilização da Drager Indústria, pela suposta falta de entrega dos equipamentos seria absurda e ilegal, na medida em que a empresa de boa-fé e nos termos do contrato entregou os equipamentos na forma solicitada e contratada pelo INTO, pugnando ao final das alegações pela prescrição processual, bem como pela regularidade dos atos tratados nos presentes autos.
Análise:
24. Os argumentos/alegações relacionados à prescrição, extinção processual já foram analisados nos itens/subitens 18 a 18.9 da presente instrução, sendo desnecessário transcrevê-los/analisar as alegações, podendo-se propor o não acolhimento das alegações de defesa nesse sentido. 
24.1. Quanto às alegações concernentes a entendimentos de Tribunais Superiores no sentido mencionado em favor da defesa, calha relatar, inicialmente, que o TCU adota em seus julgados o princípio da independência das instâncias, segundo o qual os trabalhos desenvolvidos em várias instâncias sobre o mesmo fato correm de forma independente, o que pode desencadear condenações simultâneas nas esferas cível, criminal e administrativa. A competência do TCU, insculpida no texto constitucional, é bem ampla e atinge não só administradores públicos, como também pessoas físicas e jurídicas que utilizem, arrecadem, guardem, gerenciem ou administrem dinheiros, bens e valores públicos ou pelos quais a União responda, ou que, em nome desta, assuma obrigações de natureza pecuniária.
24.2. Nesses termos, diante da constatação de atos que causem prejuízos ao Erário, o TCU pode, além de imputar débitos, aplicar outras penalidades que podem ser de cunho pecuniário ou não. Nos casos mais graves, como o configurado nos presentes autos, não é incomum que seja declarada a inidoneidade para licitar com a Administração Pública Federal.
24.3. Também é pertinente mencionar, que embora o artigo 935 do Código Civil prescreva que a 'responsabilidade civil é independente da criminal, não se podendo questionar mais sobre a existência do fato, ou sobre quem seja o seu autor, quando estas questões se acharem decididas no juízo criminal', há que se levar em consideração, de maneira conjugada, o artigo 66 do Código de Processo Penal, que estabelece que 'não obstante a sentença absolutória no juízo criminal, a ação civil poderá ser proposta quando não tiver sido, categoricamente, reconhecida a inexistência material do fato'.
24.4. Desse modo, é entendimento na Jurisprudência consolidada do Tribunal que o TCU é instância independente, não se faz necessário aguardar manifestação posterior do Poder Judiciário sobre a matéria em apreço (Acórdão 3125/2013-TCU-Plenário, da Relatoria do Ministro Raimundo Carrero) . Conclui-se, assim, que o princípio da independência das instâncias permite ao TCU apreciar, de forma plena, a boa e regular gestão dos recursos públicos federais, mesmo nos casos em que as irregularidades também estejam sendo apuradas em outras instâncias administrativas ou judiciais, sendo que o juízo administrativo só se vincula ao penal quando neste último é afirmada, categoricamente, a inexistência do fato ou que o acusado não foi o autor do ilícito. Desse modo, calha à fiveleta trazer alguns trechos das análises contidas na instrução que propôs a citação dos responsáveis, em razão dos fatos apurados in loco:           
'25. Suplementarmente, apenas a título ilustrativo, serão apresentadas algumas evidências identificadas pelo Ministério Público Federal (MPF) do modus operandi da 'organização criminosa responsável pela prática dos crimes de corrupção e lavagem de capitais' envolvendo o Into, originadas das delações premiadas homologadas e dos acordos de leniência em fase de celebração, com objetivo de circunstanciar o elevado risco de desvio de recursos públicos em relação aos pagamentos realizados.
26. Impende ressaltar, ainda, que todas essas informações resumidas das peças apresentadas pelo MPF ao Poder Judiciário não podem ser, em hipótese alguma, caracterizadas como provas compartilhadas pela Operação Lava-Jato, em face desses colaboradores com a justiça não fazerem parte do rol de responsáveis do presente processo, e considerando que tais evidências de irregularidades foram amplamente divulgadas pelos meios de comunicação, inclusive disponíveis na rede mundial de computadores até os dias atuais (grifos meus) . 
27. Nesse sentido, cabe registrar que essas evidências identificadas pelo MPF não têm o condão de interferir nas deliberações do TCU, isto é, na imposição de ressarcimento de danos, multa punitivas, declaração de inidoneidade ou proibição de contratar, indisponibilidade de bens, inabilitação para exercício de cargo público etc., uma vez que existem robustas evidências coletadas pela equipe de auditoria, nos exatos termos da temática abordada recentemente no voto condutor do Acórdão 2396/2018-TCU-Plenário da relatoria do Ministro Benjamin Zymler.
28. (¿) ;'
24.5.        A defesa anexou a documentação, como suposta prova de suas alegações, o termo de contrato (peça 149, p. 17-27) , o primeiro e segundo termos aditivos ao contrato administrativo (peça 149, p. 29-34) , cópia do recibo do termo de entrega, lista de presença de treinamento de clientes (peça 149, p. 36-45) , cópia de recibos de entregas e suportes relacionados à instalação dos equipamentos (peça 149, p. 46-87) . 
24.6.        A despeito dos documentos colacionados aos autos, os mesmos não têm o condão de refutar as ocorrências relativas às irregularidades ocorridas e verificadas pelo próprio TCU por ocasião da realização da auditoria, bem como todos os demais fatos narrados que envolveram não a apenas a ação do próprio TCU, mas também dos outros órgãos, a exemplo do Ministério Público Federal e da própria Justiça Federal, conforme se compreende os excertos do documento de peça 67 dos autos: 
'29. No dia 17/12/2009, foi realizado o Pregão Eletrônico 164/2009 (peça 230, p. 199-201 do TC Processo 014.858/2017-7) , onde:
d) a Indumed Comércio Importação e Exportação de Produtos ME foi vencedora do item 1, para fornecimento de 170 cardioversores; 
e) a Drager Indústria e Comércio Ltda. foi vencedora dos itens 2, 4, 5, 6 e 7, para fornecer 8 centrais de monitorização, 5 monitores multiparâmetro portáteis, 210 monitores multiparâmetro tipo I, 25 monitores multiparâmetro tipo II e 25 monitores multiparâmetro tipo III, respectivamente; e
f) a MD International, Equipamentos Médicos, Comércio e Serviço foi vencedora do item 3, para o fornecimento de 320 eletrocardiógrafos.
30. Após a adjudicação realizada pelo pregoeiro (peça 231, p. 59-63 do TC Processo 014.858/2017-7) , o resultado da licitação foi homologado pelo então Diretor Geral, Geraldo da Rocha Motta Filho (peça 231, p. 85-93 do TC Processo 014.858/2017-7) , mas inexplicavelmente não consta nos autos nenhum dos três supostos contratos (n. 040/2009, celebrado com a Indumed, 041/2009, celebrado com a Drager, e 042/2009, celebrado com a MD International) firmados com as empresas vencedoras da licitação, apesar de serem mencionados nos autos do processo (peça 231, p. 113 do TC Processo 014.858/2017-7) .
31.        Em relação especificamente ao recebimento dos produtos, a equipe de fiscalização solicitou, por meio dos Ofícios 13-189/2017 e 21-189/2017 (peças 66, 82 e 91 do TC Processo 014.858/2017-7) , as seguintes informações ao Into: cópia dos termos de recebimento dos equipamentos adquiridos com base na Portaria GM 401/2005 (Projeto Suporte) , a partir de janeiro de 2005 até os dias atuais; descrição da sistemática do registro patrimonial dos equipamentos adquiridos com base na Portaria GM 401/2005 (Projeto Suporte) ; e cópia dos termos de recebimento dos equipamentos adquiridos para as instalações próprias do Into, relativos aos Pregões 164/2009 (Processo Administrativo 2365) , 188/2010 (Processo Administrativo 5873) e 131/2009 (Processo Administrativo 2404) .
32. Sobre a sistemática do registro patrimonial dos equipamentos adquiridos com base na Portaria GM 401/2005, em síntese, o Instituto de Traumatologia comunicou, em 15/8/2017 (Ofício 1970/2017 - Into/MS - peça 344 do TC Processo 014.858/2017-7) , que é responsabilidade da Coordenação de Programas Especiais manter contato com as Unidades Recebedoras solicitando os atestos e Notas Fiscais pertinentes aos equipamentos recebidos.
33. Complementarmente, em 21/8/2017 (Ofício 2020/2017-INTO/MS - peça 343, p. 4 do TC Processo 014.858/2017-7) , o Instituto de Traumatologia informou, sem congruência com a sistemática do registro patrimonial apresentada, que não havia localizado todos termos de recebimentos dos equipamentos adquiridos.
34. Vale destacar que grande parte dos documentos encaminhados para a equipe de fiscalização (Ofício 2020/2017-INTO/MS) , em substituição aos termos de recebimento, foi o termo de cessão de uso e Responsabilidade, situação totalmente desarrazoada, pois não existe qualquer lógica a Administração fazer cessão de uso sem a posse do termo de recebimento, além do fato de essa cessão de uso não comprovar o recebimento do produto em termos legais.
35. Cumpre esclarecer que a administração do Into apresentou à equipe, de maneira incompleta e em descumprimento com a legislação, documentação do suposto recebimento de apenas 62 dos 148 equipamentos pagos, sendo 12 cardioversores, 12 eletrocardiógrafos e 38 monitores multiparâmetro tipo I para o Projeto Suporte.
36. Além disso, foram solicitadas ao Into as fotos de todos os equipamentos hospitalares adquiridos, com todos os acessórios, inclusive contendo o número de registro de patrimônio do equipamento, identificação do fabricante (nome e marca) , identificação do equipamento (nome e modelo comercial) , número de série e número de registro do equipamento na Anvisa (peça 102 do TC Processo 014.858/2017-7) .
37. A resposta do Instituto (peça 105 do TC Processo 014.858/2017-7) apresentou apenas algumas fotos dos materiais recebidos para o Novo Into, as quais, somadas à análise da nota fiscal, do controle de patrimônio e do conhecimento de transporte (peça 93, p. 88-90, peça 106, peça 105, p. 5-6 do TC Processo 014.858/2017-7) , identificam alguns supostos recebimentos, conforme descrito na tabela a seguir.
[Tabela 1 - Recebimentos localizados consta no original, peça 202, p. 23-24]
38. Os comprovantes apresentados pelo Into ao TCU não foram todos atestados de recebimento dos equipamentos nos termos do inciso III do §2º do art. 63 da Lei 4.320/1964 c/c § 1º, inciso II, art. 73 da Lei 8.666/1993, nem possuíam qualquer referência sobre a espécie do recebimento (provisório ou definitivo) . 
39. Além disso, como é possível observar, no caso do monitor multiparâmetro do tipo I, foram localizados mais termos de recebimento do que a quantidade descrita na LI n. 10/2153503-0, que foi devidamente paga pela OB 2010OB802758. 
40. Isso demonstra total descontrole por parte do Into acerca do efetivo recebimento dos produtos adquiridos, além de enfraquecer a confiabilidade dos documentos apresentados pelo Instituto como forma de comprovar os recebimentos.' 
24.7. Da análise dos documentos presentes nos autos, que não há como acatar os elementos de defesa patrocinados pelo defendente. A partir do momento que os fatos narrados acerca da realização de auditoria e verificação in loco pelo próprio TCU, entende-se que os elementos e argumentos apresentados não nos permite dessumir pela consecução da regularidade na aquisição dos equipamentos, ainda que o defendente tenha carreado aos autos alguns documentos, não há como acatar tais alegações de defesa, propondo-se também o julgamento pela irregularidade das presentes contas, a condenação pela devolução dos valores que não tiveram a sua regular gestão aferidos. 
Ofício 6.241/2019-TCU/Secex-TCE, de 9/8/2019 (peça 96) :
Alegações de defesa apresentadas pelo representante do Sr. Ricardo Castilho  (CPF: XXX.986.738-XX)  (peças 135 e 136) :
25.          A linha de defesa do defendente se alicerça nos argumentos de que o Sr. Ricardo Castilho era um mero empregado da MD Internacional do Brasil, uma filial da MD Internacional de Miami, que apresentava a proposta para fornecimento, como licitante, na proposta era indicada a MD Americana como exportadora, enquanto a MD do Brasil, acompanhava o processo, assinava o Contrato de fornecimento, porém quem recebia o dinheiro da venda dos equipamentos, era a MD Americana, sediada em Miami, portanto a MD do Brasil, não recebia pela operação, todo o dinheiro ficava com a MD Americana, por ser a Matriz da Empresa.
25.1.           Alegou, ainda, que TODO O PAGAMENTO foi feito diretamente para a MD Americana com sede e conta em Miami e que o pagamento era dividido em duas parcelas, e era feito sempre através de carta de crédito, por banco de primeira linha:
'80% (oitenta por cento) do valor era pago quando a Exportadora (MD Americana) , COMPROVASSE O EMBARQUE DOS EQUIPAMENTOS, através da apresentação dos documentos originais de embarque e onde era relacionado todos os equipamentos embarcados, com marca, modelo e número de série; 
20% (vinte por centos) do valor era pago após o INTO enviar ao banco, o comprovante do recebimento do equipamento no local, onde o equipamento seria instalado;'
25.2.        A defesa alega que a ilegitimidade decorre do simples fato de que o ora embargante jamais foi dirigente da referida empresa investigada, isto porque, como bem se pode ver pelos documentos que ora se juntam com os presentes embargos de declaração, o embargante sempre foi empregado celetista da empresa e, tanto é verdade, que ele demandou a referida empregadora perante a eg. 3ª Vara do Trabalho da Comarca de Barueri/SP, nos autos do Processo nº 0003524-45.2013.5.02.0203, onde, inclusive, chegaram a uma composição amigável nos seguintes termos:
'¿ 01. O reclamante, com expressa concordância da Reclamada, renuncia aos direitos pelos quais se funda a ação acerca dos pedidos de natureza salarial, nos termos insculpidos no art. 269, inciso V, do CPC. 
02. As partes, mediante transação, nos precisos termos do artigo 840 do Código Civil, firmaram composição para pôr termo ao presente litígio. 
03. Assim, em caráter transacional quanto às verbas de caráter indenizatório, a Reclamada pagará ao Reclamante, por mera liberalidade, a importância líquida de R$ 420.000,00 (quatrocentos e vinte mil reais) , em parcela única, sendo que o pagamento será realizado em até 30 (trinta) dias contados a partir do primeiro dia útil subsequente a ciência da homologação do presente acordo, diretamente na conta corrente do reclamante, cujos dados seguem abaixo. ¿ 
04. O reclamante outorgará a mais ampla, geral, rasa e irrevogável quitação, após o recebimento do valor total acordado, em relação ao Objeto da presente reclamatória e extinto contrato de trabalho. 
05. Sem prejuízo do valor anteriormente acordado, a Reclamada quitará ainda a quantia de R$ 180.000,00 (cento e oitenta mil reais) a título de indenização das despesas com advogado, em parcela única. sendo que o pagamento será realizado em até 30 (trinta) dias contados a partir do primeiro dia útil subsequente da ciência da homologação do presente acordo, diretamente na conta corrente do patrono do reclamante, cujos dados seguem a seguir¿
06. Na hipótese de mora ou Inadimplemento as partes pactuam a cláusula penal de 50% (cinquenta por cento) sobre o valor do acordo, sem necessidade de nova citação. 
07. Após a devida compensação dos pagamentos, o reclamante outorgará a mais ampla, geral, rasa e irrevogável quitação, em relação ao objeto da presente reclamatória, do contrato de trabalho e extinta relação jurídica havida entre as partes, quitação esta que alcança a Reclamada, seus sócios e quaisquer empresas de seu grupo econômicos no Brasil e no exterior. 
08. As partes requerem a Isenção das custas processuais e, caso não seja deferida a isenção ao reclamante, serão suportadas exclusivamente pela 1 a Reclamada. 
09. As partes declaram, ainda, que o valor do acordo é composto pelas seguintes verbas:
I. Indenização por danos materiais, no valor de R$ 420.000,00 (quatrocentos e vinte mil reais) , nos termos do artigo 475 do Código Civil, com natureza indenizatória; e
II. Honorários advocatícios, no valor de R$ 180.000,00 (cento e oitenta mil reais) . 
10. Todavia, eventuais recolhimentos fiscais e previdenciários (cota empregado e cota empregador) , se porventura devidos, ficarão em sua totalidade a cargo exclusivo da reclamada. 
11. Desde que o pedido de Segredo de Justiça seja deferido, as partes comprometem-se a manter o resultado deste processo e as condições do acordo em confidencialidade, sob pena de multa em benefício da parte prejudicada correspondente a 20% (vinte por cento) do valor do acordo por violação, limitado ao valor total do acordo.
12. Face ao exposto as partes requerem que V.Exa. se digne homologar, por sentença, a presente conciliação a fim de que surtam seus jurídicos e legais efeitos.'
25.3. Portanto, a defesa alega ser inescondível que o embargante não deveria estar no polo passivo do processo perante esse eg. TCU, visto que, apenas, era um mero funcionário celetista e não o dono da empresa. Alega que ser tido certo que ele foi contratado como diretor comercial, mas, não detinha a fidúcia própria do poder de mando como gerente/administrador ou mesmo sócio, mas apenas, como diretor dirigia os trabalhos em determinado setor, no caso, o comercial, mas não detinha poder de mando na forma do artigo 62 da CLT, vigente ao tempo dos fatos. 
25.4. No caso em tela, o defendente alega que a máxima jurídica de que o ordinário se presume e o extraordinário deve ser provado, sob pena de afronta a Constituição Federal e artigo 818 da CLT, ressaltando que o diretor-empregado não assume o risco do negócio, ao contrário do sócio de sociedade anônima ou limitada, uma vez que não aufere os benefícios do lucro do empreendimento, mas, apenas, o salário e, dessa forma, se não tem o bônus (lucro) , não deve suportar o ônus (risco do negócio) , não lhe retirando a condição de empregado, o simples fato de ter sido eleito diretor, remanescendo a subordinação e a limitação de poderes, ainda que sua atuação interfira na gestão dos negócios da sociedade, o que se dá, tão somente, em razão do cumprimento das atividades inerentes ao cargo exercido, não se podendo dizer que tenha exercido a condução da empresa, posto que era empregado.
25.5. Assim, a defesa alega que o diretor que responde com seu patrimônio na execução da sociedade limitada é o sócio administrador, e não o diretor empregado, que trabalha com subordinação ao empregador e, diante da total ausência de provas acerca da plena capacidade administrativa e gerencial, não há presunção favorável nesse sentido. Pelo contrário, há prova ora juntada que comprova a condição de empregado na forma dos artigos 2º e 3º, ambos da CLT. Assim, os fatos trazidos nos presentes embargos porque não restaram amplamente analisados, data venia, deve ser examinado nesta via recursal. Em não se admitir a irresignação posta nestes embargos, estar-se-á ferindo o direito constitucional do embargante ao contraditório e à ampla defesa, com os recursos e meios inerentes (art. 5º, inc. LV) , verbis:
'Art. 5º. (¿) LV - aos litigantes, em processo judicial ou administrativo, e aos acusados em geral são assegurados o contraditório e a ampla defesa, com os meios e recursos a ela inerentes; (¿) '
25.6. Ao final, alegou que estes dois princípios elevados ao dogma constitucional estabilizam em igualdade tanto as partes litigantes quando o órgão jurisdicional em relação a ambas, avultando daí, também, o princípio da imparcialidade do juiz, tendo por escopo a proteção dos direitos individuais, bem como a proteção da ordem jurídica. São vetores constitucionais que estão em plano superior a qualquer regramento que com ele venha conflitar, sobrepujando-os, posto que aos princípios deve-se atribuir mais prestígio, requerendo a declaração de ilegitimidade passiva da presente demanda.
Análise:
26.        Conforme entendimento propalado na instrução assentada na peça 67 dos autos, a responsabilização do defendente se deu em razão dos seguintes arrazoados:
'Sr. Ricardo Castilho (CPF XXX.986.738-XX) , administrador da MD International Equipamentos Médicos Comércio e Indústria Ltda.
Irregularidade  (item 78 deste relatório) 
Receber pagamentos feitos no âmbito do Pregão Eletrônico 164/2009 sem comprovação de entrega dos equipamentos, com infração ao art. 3º da Lei 8.666/1993 c/c os arts. 62 e 63 da Lei 4.320/1964.
Conduta
Beneficiou-se dos pagamentos, sem comprovação de entrega dos equipamentos.
Nexo de causalidade
Os recebimentos de valores, sem comprovação de entrega dos equipamentos hospitalares (notas fiscais indicando valores, quantidades, data, número de série; conhecimento de transporte; registro na Anvisa etc.) , resultaram em pagamentos indevidos (débito) .'
26.1.           Consoante observado nas alegações de defesa apresentadas, o defendente mencionou que era apenas um empregado celetista da empresa em questão, razão pela qual não se beneficiou de recebimento de pagamentos feitos no âmbito do certame licitatório sob suspeição, situação esta que vai de encontro à conduta acima descrita e, portanto, não deveria responder financeiramente pelos recursos de que tratam a devolução desta TCE.
26.2.         Em consulta ao sistema CPF da Receita Federal, verifica-se que o Sr. Ricardo Castilho consta como sócio administrador, na condição de cotista, uma vez que se trata de uma sociedade por cotas de responsabilidade Ltda., mas também sócio de outras dez empresas, inclusive de uma pizzaria, não sendo crível que o mesmo era um mero empregado da empresa em questão. Demais disso, o responsável não colacionou aos autos nenhum elemento de prova que nos fizesse dessumir pela veracidade das alegações de defesa apresentadas, razão pela qual entende-se propor a rejeição das alegações de defesa, o julgamento pela irregularidade das contas do responsável, além da condenação em recolher o débito para o qual foi citado, solidariamente com os demais responsáveis. 
Ofício 6.222/2019-TCU/Secex-TCE, de 29/7/2019 (peça 90) :
Alegações de defesa apresentadas pelo representante do Sr. Ermano Marcchetti  (CPF: XXX.342.888-XX)  (peças 153 a 155 e 193-194) :
27. O defendente alegou que manteve vínculo profissional com a DRAGER no período compreendido entre abril de 2002 a abril de 2010, desligando-se da companhia quando ocupava a função de gerente, no Brasil ('country manager') - Doc. 01, peça 193 e 195. (O Interessado providenciará a juntada de tradução juramentada de documento interno da DRAGER, de 20 de abril de 2010, no qual é formalizado o desligamento, por sua própria vontade, do Interessado, nos quadros de profissionais da empresa: nos termos do art. 192, parágrafo único, do Código de Processo Civil Brasileiro) . 
27.1. Portanto, alega que já transcorridos quase 10 (dez) anos, desde seu desligamento da empresa, a defesa em relação aos fatos imputados por meio dessa tomada de contas especial, revela-se cercado de dificuldades, senão de verdadeira impossibilidade, tendo em vista a necessidade de acesso a arquivos e informações mantidos por terceiros e esse quadro agride o direito do Administrado de exercer, adequadamente, o contraditório e da ampla defesa, garantia veiculada pelo art. 5º, LV, da Constituição Federal: 'aos litigantes, em processo judicial ou administrativo, e aos acusados em geral são assegurados o contraditório e ampla defesa, com os meios e recursos a ela inerentes'.
27.2. Assim, assevera acerca da necessidade de observância da garantia do contraditório e ampla defesa, inclusive nos procedimentos instaurados no âmbito do TCU, para a plena legitimação do ato de Estado que imponha sanções e/ou agravamentos na situação jurídica do Administrado, é analisada com maestria pelo E. Min. Celso de Mello, em precedente do E. Supremo Tribunal Federal ('STF') : 
'O Estado, em tema de punições disciplinares ou de restrição a direitos, qualquer que seja o destinatário de tais medidas, não pode exercer a sua autoridade de maneira abusiva ou arbitrária, desconsiderando, no exercício de sua atividade, o postulado da plenitude de defesa, pois o reconhecimento da legitimidade ético- -jurídica de qualquer medida estatal - que importe em punição disciplinar ou em limitação de direitos - exige, ainda que se cuide de procedimento meramente administrativo (CF, art. 5º, LV) , a fiel observância do princípio do devido processo legal. - A jurisprudência do Supremo Tribunal Federal tem reafirmado a essencialidade desse princípio, nele reconhecendo uma insuprimível garantia que, instituída em favor de qualquer pessoa ou entidade, rege e condiciona o exercício, pelo Poder Público, de sua atividade, ainda que em sede materialmente administrativa, sob pena de nulidade do próprio ato punitivo ou da medida restritiva de direitos. Precedentes. Doutrina. (STF - Agravo Regimental no Mandado de Segurança nº 27.422, Segunda Turma, Rel. Min. Celso de Mello, DJ. 14/04/2015) .'
27.3. Destarte, a defesa alega ser importante ressaltar que esta E. Corte de Contas possui jurisprudência sólida no sentido de julgar ILIQUIDÁVEIS as contas e determinar o respectivo TRANCAMENTO, em hipóteses, como a presente, nas quais, em razão do longo lapso verificado até a determinação da citação, a defesa do interessado se torna inviável, ante a impossibilidade de acesso a documentos e informações essenciais para tal finalidade.
27.4. Em suma, em linha com os precedentes desta E. Corte de Contas, o defendente alega impor-se o trancamento das contas, que se apresentam iliquidáveis, em relação ao Interessado, tendo em vista o lapso de quase 10 (dez) anos entre seu desligamento da empresa DRAGER e a ordem de citação expedida nesse procedimento, circunstância que impossibilita o acesso a documentos e informações, inviabilizando o exercício da ampla defesa (art. 5º, LV, da CF, c/c art. 12, II, da Lei Federal 8.443/92) .
27.5. Alegou, ainda, que mesmo que superada a preliminar acima articulada, o que aqui se admite por mera eventualidade, é de reconhecer a prescrição do direito desta E. Corte de Contas quanto à aplicação de SANÇÕES ADMINISTRATIVAS, inclusive no que se refere à multa prevista no art. 57, da Lei Federal 8.443/92: Art. 57. Quando o responsável for julgado em débito, poderá ainda o Tribunal aplicar-lhe multa de até cem por cento do valor atualizado do dano causado ao Erário. Nesse sentido, assim prescreve o art. 1º, da Lei Federal nº 9.873, de 23 de novembro de 1999 ('Lei Federal nº 9.873/99') , que 'estabelece prazo de prescrição para o exercício de ação punitiva pela Administração Pública Federal':
'Art. 1º Prescreve em cinco anos a ação punitiva da Administração Pública Federal, direta e indireta, no exercício do poder de polícia, objetivando apurar infração à legislação em vigor, contados da data da prática do ato ou, no caso de infração permanente ou continuada, do dia em que tiver cessado.'
27.6. O defendente ressaltou que  manteve vínculo de trabalho com a DRAGER no período entre abril de 2002 a abril de 2010, desligando-se da companhia quando ocupava a função de gerente local ('country manager') e que seria possível concluir que o interessado não teve, nem poderia ter, nenhuma relação com os pagamentos realizados pelo INTO, para aquisição de equipamentos hospitalares, no âmbito do Pregão nº 164/2009, os quais foram realizados quando ele já havia se desligado da empresa. É o que se depreende do quadro abaixo:
	Pagamentos (R$) 
	Datas
	Desligamento da empresa

	276.452,46
	20/6/2011
	Abril/2010

	10.570,71
	29/09/2010
	
	764.599,73
	29/09/2010
	
	1.123.962,53
		
	339.822,10
		
27.7.  A defesa alegou, ainda, que no âmbito do TCU (art. 12, II, da Lei Federal 8.443/92) , a responsabilidade pelo dano é SUBJETIVA, isto é, depende de conduta dolosa ou culposa, bem como de um nexo causal entre a referida conduta e do resultado gerado, conforme artigos 186, 187 e 927, do Código Civil Brasileiro e que na hipótese, como o Interessado não mais exercia funções nos quadros da DRAGER, quando da aquisição dos equipamentos hospitalares pelo INTO, é possível concluir que o dano apontado, se de fato existente, não decorre, e nem poderia decorrer, de sua conduta.
27.8. Em suma, em linha com os precedentes do TCU, assere que não há fundamento para a responsabilização subjetiva do interessado, pelo dano apontado, correspondente aos pagamentos realizados pelo INTO, no âmbito do Pregão 164/2009, considerando que ele já havia se desligado por completo da DRAGER (ABRIL 2010) , quando tais pagamentos foram realizados (SETEMBRO DE 2010 E JUNHO DE 2011) .
27.9. Destarte, a defesa infere, ante a impossibilidade de obtenção dos correspondentes documentos e informações, conforme mencionado no tópico III acima, o interessado se reporta à defesa apresentada pela própria DRAGER, que demonstra o efetivo fornecimento dos equipamentos hospitalares adquiridos pelo INTO, no âmbito do Pregão 164/2009 (fls. 4.536/4.550) e, por esse prisma, não haveria dano a reparar, já que os equipamentos adquiridos pelo INTO foram entregues, passando a integrar o acervo da Administração Pública Federal. 
27.10. Nesse sentido, o precedente do TCU abaixo citado, que destaca a natureza reparadora da condenação em tomada de contas (art. 12, II, da Lei Federal 8.443/92) :
'Enunciado A condenação ao pagamento de débito está relacionada à ocorrência de prejuízo ao erário, possuindo, essencialmente, natureza reparadora. (Acórdão 5662/2014-TCU-Primeira Câmara, Rel. Min. Bruno Dantas, DJ. 30/09/2014 - grifos acrescidos) . Ainda como ressaltado na defesa da DRAGER, o fornecimento dos equipamentos ao Poder Público torna devido o pagamento correspondente, ainda que sejam apontadas eventuais nulidades no contrato administrativo, nos termos do art. 59, parágrafo único, da Lei Federal 8.666/1993.'
27.11. Resumiu que seria o caso de quitação das contas prestadas pela DRAGER, tendo em vista a demonstração do efetivo fornecimento/entrega dos equipamentos, no âmbito do Pregão 164/2009. A defesa alegou que é de extrema importância que o MPF/RJ seja oficiado, no âmbito dos referidos procedimentos criminais, em conformidade com o art. 2º, da Instrução Normativa nº 83, de 12 de dezembro de 2018 ('IN TCU 83/18') , para o fim de confirmar possível celebração de ACORDO DE LENIÊNCIA e integral ressarcimento ao Erário, quanto aos valores exigidos no âmbito do presente procedimento, nos termos do art. 16º, §3º, da Lei Federal. 12.846, de 1º de agosto de 2013 ('Lei Federal 12.846/13') , que 'dispõe sobre a responsabilização administrativa e civil de pessoas jurídicas pela prática de atos contra a administração pública, nacional ou estrangeira'.
27.12. Aludiu o defendente acerca da desnecessidade de sofrer sanção cominatória prevista no art. 57, da Lei 8.443/1992, pois o interessado não poderia jamais ser responsabilizado pelo apontado dano ao Erário, caracterizado pelos pagamentos efetuados pelo INTO, no âmbito do Pregão 164/2009, considerando que ele (Interessado) já havia se desligado da DRAGER (20 DE ABRIL 2010) , quando tais pagamentos foram realizados (SETEMBRO DE 2010 E JUNHO DE 2011) .
27.13. Destarte, mencionou que, ainda que superada a demonstrada prescrição da pretensão punitiva do TCU (conforme art. 1º, da Lei Federal nº 9.873/99) , é certo que não haveria fundamento jurídico para embasar eventual aplicação de multa, em face do Interessado, seja sob a ótica do art. 57 da Lei Federal 8.443/1992 (impossibilidade de responsabilização do Interessado e inexistência de dano a reparar) , seja sob a ótica do art. 58, da Lei Federal 8.443/1992 (somente aplicável a agente público) .
27.14. Ao final da defesa, o defendente fez os seguintes requerimentos:
 (i) em linha com os precedentes desta E. Corte de Contas, seja determinado o trancamento das contas, que se apresentam iliquidáveis, em relação ao Interessado, tendo em vista o lapso de quase 10 (dez) , anos entre seu desligamento da empresa DRAGER e a ordem de citação expedida nesse procedimento, circunstância que impossibilita o acesso a documentos e informações essenciais ao exercício da ampla defesa (art. 5º, LV, da CF, c/c art. 12, II, da Lei Federal 8.443/92) ; 
 (ii) em homenagem à jurisprudência do E. STF (MS 32.201/DF) , seja reconhecida a prescrição da pretensão punitiva do TCU, inclusive no que se refere à aplicação de multa prevista no art. 57, da Lei Federal 8.443/92, nos termos do art. 1º, da Lei Federal nº 9.873/99; 
 (iii) NO MÉRITO, em linha com os precedentes do TCU, seja afastada a responsabilidade do Interessado pelo dano apontado, retratado pelos pagamentos realizados pelo INTO, no âmbito do Pregão 164/2009, considerando que ele (Interessado) já havia se desligado por completo da DRAGER (ABRIL 2010) , quando tais pagamentos foram realizados (SETEMBRO DE 2010 E JUNHO DE 2011) ;
Análise:
28. As alegações apresentadas pelo defendente se amparam na ausência de responsabilidade pela empresa em questão, que na data dos pagamentos realizados pela empresa Drager Indústria e Comércio Ltda., não fazia mais parte da administração da empresa em questão, tendo ocorrido a sua (dele) retirada na data de abril de 2010, enquanto os pagamentos ocorreram em data posterior, vindo a apresentar, posteriormente, os elementos de prova assentados nas peças 193-195. O documento de prova colacionado aos autos (cópia da carteira de trabalho do defendente, peça 194) , nada mais demonstra a qualificação pessoal do defendente, não fazendo remissão em nenhum momento ao período em que o defendente alega ter se desvinculado da empresa, razão pela qual não serve como elemento de prova quanto aos fatos alegados. 
28.1.           Em verificação aos sistemas disponíveis pelo TCU, observa-se que as alegações de defesa não condizem com a realidade, pois o responsável esteve à frente da administração da entidade no período entre 24/5/2004 a 25/2/2011. O outro documento apresentado (peça 195) , que seria a tradução juramentada em que informa o desligamento do defendente na data alegada, também não tem o condão de, por si só, afastar a ocorrência relacionada à conduta de responsabilização do defendente, consoante, considerando o fato já mencionado acerca do desligamento ter se dado apenas no dia 25/2/2011.
28.2.           Demais disso, a despeito das alegações prestadas, o defendente não colacionou aos autos nenhum elemento que comprovasse as alegações prestadas, razão pela qual não há como acatar as mesmas em relação à situação aqui em análise. Outro fato curioso é que o defendente foi o responsável, tanto como sócio, bem como administrador, de outras nove empresas, inclusive uma empresa com o nome de DRAGER SAFETY DO BRASIL EQUIPAMENTOS DE SEGURANCA LTDA.  
28.3.           Acerca das alegações relacionadas à prescrição/trancamento das contas, considerando que os fatos ocorreram há mais de dez anos, também cabe propor o não acolhimento, considerando as análises já realizadas nos itens 18 a 18.6 da presente instrução. Quanto às alegações concernentes à entrega dos equipamentos, maiormente considerando a ausência de anexação de qualquer elemento de prova noviço que nos fizesse crer uma mudança nas análises precedentes acerca de tal questão, também cabe propor o não acolhimento de tais alegações, uma vez que fartamente analisadas nos subitens 18.7 a 18.10, enquanto as demais alegações apresentadas pela defesa, inclusive no que tange à responsabilização subjetivas e outros pormenores, foram analisadas nos subitens 18.11 a 18.15, propondo-se o não acolhimento dos argumentos apresentados.
28.4.               Assim, em suma, o responsável não colacionou aos autos nenhum elemento de prova que nos fizesse dessumir pela veracidade das alegações de defesa apresentadas, razão pela qual entende-se propor a rejeição das alegações de defesa, o julgamento pela irregularidade das contas do responsável, além da condenação em recolher o débito para o qual foi citado, solidariamente com os demais responsáveis.
Prescrição da Pretensão Punitiva
29. Vale ressaltar que a pretensão punitiva do TCU, conforme Acórdão 1441/2016-TCU-Plenário, Relator: Benjamin Zymler, que uniformizou a jurisprudência acerca dessa questão, subordina-se ao prazo geral de prescrição indicado no art. 205 do Código Civil, que é de dez anos, contado da data de ocorrência da irregularidade sancionada, nos termos do art. 189 do Código Civil, sendo este prazo interrompido pelo ato que ordenar a citação, a audiência ou a oitiva dos responsáveis.
29.1. No caso em exame, não ocorreu a prescrição, uma vez que as irregularidades sancionadas ocorreram 2010 e o ato de ordenação da citação ocorreu ainda em 2019 (peça 68) .
CONCLUSÃO
30. Em face da análise promovida na seção 'Exame Técnico', verifica-se que os responsáveis identificados, instados a se manifestarem, apresentaram as alegações de defesa, à exceção do Sr. Jobelino Vitoriano Locateli (CPF XXX.964.518-XX) , falecido, mas não lograram comprovar a boa e regular utilização dos recursos que lhe foram confiados, razão pela qual propõe-se o não acatamento das alegações de defesa, bem como o julgamento pela irregularidade das contas de todos os responsáveis constantes do preâmbulo da presente instrução, bem como o arquivamento das contas do Sr. Jobelino Vitoriano Locateli. Ademais, inexistem nos autos elementos que demonstrem a boa-fé dos responsáveis em questão ou a ocorrência de outras excludentes de culpabilidade.
30.1. Vale ressaltar que a jurisprudência pacífica nesta Corte é no sentido da imprescritibilidade das ações de ressarcimento ao erário (Súmula TCU 282) . Dessa forma, identificado dano ao erário, devese instaurar e julgar o processo de tomada de contas especial para responsabilizar seus agentes causadores, respeitando o direito ao contraditório e à ampla defesa, independentemente de quando ocorreram os atos impugnados.
30.2. Verifica-se também que não houve a prescrição da pretensão punitiva, conforme análise já realizada.
30.3. Tendo em vista que não constam dos autos elementos que permitam reconhecer a boa-fé dos responsáveis pela pessoa jurídica, sugere-se que as suas contas sejam julgadas irregulares, nos termos do art. 202, § 6º, do Regimento Interno do TCU, com a imputação do débito atualizado monetariamente e acrescido de juros de mora, nos termos do art. 202, § 1º do Regimento Interno do TCU, descontado o valor eventualmente recolhido.
 PROPOSTA DE ENCAMINHAMENTO
31. Ante todo o exposto, submetem-se os autos à consideração superior, propondo:
a) arquivar as contas do Sr. Jobelino Vitoriano Locateli (CPF XXX.964.518-XX) , sem julgamento do mérito, por ausência de pressupostos para desenvolvimento válido e regular do processo, com fundamento no art. 212 do Regimento Interno do TCU c/c arts. 6º, inciso II, e 19 da IN-TCU 71/2012;
b) rejeitar as alegações de defesa dos seguintes responsáveis: Geraldo da Rocha Motta Filho (CPF XXX.619.607-XX) ; Tito Henrique de Noronha Rocha (CPF XXX.839.207-XX) ; Ermano Marchetti Moraes (CPF XXX.342.888-XX) ; Drager Industria e Comercio Ltda. (CNPJ 02.535.707/0001-28) ; Roberto Nudelmann Gomes (CPF XXX.373.638-XX) ; Ricardo Antonio Campanelli (CPF XXX.539.358-XX) ; Indumed Comercio Importação e Exportação de Produtos ME (CNPJ 01.985.366/0001-20) ; Ricardo Castilho (CPF XXX.986.738-XX) ; MD International Equipamentos Médicos Comércio e Indústria Ltda. (CNPJ 03.135.603/0001-99) .
c) com fundamento nos arts. 1º, inciso I, 16, inciso III, alíneas 'b' e 'c', da Lei 8.443/1992 c/c os arts. 19 e 23, inciso III, da mesma Lei, e com arts. 1º, inciso I; 209, incisos I e III; 210 e 214, inciso III, do Regimento Interno, julgar irregulares as contas dos responsáveis Geraldo da Rocha Motta Filho (CPF XXX.619.607-XX) ; Tito Henrique de Noronha Rocha (CPF XXX.839.207-XX) ; Ermano Marchetti Moraes (CPF XXX.342.888-XX) ; Drager Industria e Comercio Ltda. (CNPJ 02.535.707/0001-28) ; Roberto Nudelmann Gomes (CPF XXX.373.638-XX) ; Ricardo Antonio Campanelli (CPF XXX.539.358-XX) ; Indumed Comercio Importação e Exportação de Produtos Médicos Ltda. (CNPJ 01.985.366/0001-20) ; Ricardo Castilho (CPF XXX.986.738-XX) ; MD International Equipamentos Médicos Comércio e Indústria Ltda. (CNPJ 03.135.603/0001-99) , e condená-los, solidariamente, aos pagamentos das quantias das tabelas abaixo, com a fixação do prazo de quinze dias, a contar da notificação, para comprovarem, perante o Tribunal (art. 214, inciso III, alínea 'a', do Regimento Interno) , o recolhimento da dívida aos cofres Tesouro Nacional, os seguintes valores históricos atualizados monetariamente desde as respectivas datas a seguir especificadas até a data do efetivo recolhimento:  
c.1) Sr. Geraldo da Rocha Motta Filho (CPF XXX.619.607-XX) ; o Sr. Tito Henrique de Noronha Rocha (CPF XXX.839.207-XX; Sr. Ermano Marchetti Moraes (CPF XXX.342.888-XX) e a sociedade empresária Drager Industria e Comercio Ltda. (CNPJ 02.535.707/0001-28) :
	Data
	Débito

	29/09/2010
	10.570,71

	29/09/2010
	1.123.962,53

	29/09/2010
	764.599,73

	29/09/2010
	339.822,10

	20/06/2011
	276.452,46

	Total
	2.515.407,53

Atualização Monetária em 8/2/2019: R$ 4.095.796,75 (peça 4) 
c.2) Sr. Geraldo da Rocha Motta Filho (CPF XXX.619.607-XX) ; Sr. Tito Henrique de Noronha Rocha (CPF XXX.839.207-XX) ; Sr. Roberto Nudelmann Gomes (CPF XXX.373.638-XX) e Ricardo Antonio Campanelli (CPF XXX.539.358-XX) ; Indumed Comercio Importação e Exportação de Produtos ME  (CNPJ 01.985.366/0001-20) :
	Data
	Débito

	15/03/2010
	419.400,00

	29/07/2010
	209.700,00

	18/04/2011
	477.516,65

	Total
	1.106.616,65

Atualização Monetária em 8/2/2019: R$ 1.786.317,52 (peça 5) ;
c.3) Sr. Geraldo da Rocha Motta Filho (CPF XXX.619.607-XX) ; Sr. Tito Henrique de Noronha Rocha (CPF XXX.839.207-XX) ; Sr. Ricardo Castilho (CPF XXX.986.738-XX) ; sociedade empresária MD International Equipamentos Médicos Comércio e Indústria Ltda. (CNPJ 03.135.603/0001-99) :
	Data
	Débito

	24/03/2010
	59.760,00

	24/03/2010
	29.880,00

	Total
	89.640,00

Atualização Monetária em 8/2/2019: R$ 149.259,56 (peça 6) 
d) aplicar, individualmente, a Geraldo da Rocha Motta Filho (CPF XXX.619.607-XX) ; Tito Henrique de Noronha Rocha (CPF XXX.839.207-XX) ; Ermano Marchetti Moraes (CPF XXX.342.888-XX) ; Drager Industria e Comercio Ltda. (CNPJ 02.535.707/0001-28) ; Roberto Nudelmann Gomes (CPF XXX.373.638-XX) ; Ricardo Antonio Campanelli (CPF XXX.539.358-XX) ; Indumed Comercio Importação e Exportação de Produtos ME (CNPJ 01.985.366/0001-20) ; Ricardo Castilho (CPF XXX.986.738-XX) ; MD International Equipamentos Médicos Comércio e Indústria Ltda. (CNPJ 03.135.603/0001-99) , a multa prevista no art. 57 da Lei 8.443/1992 c/c o art. 267 do Regimento Interno, com a fixação do prazo de quinze dias, a contar da notificação, para comprovar, perante o Tribunal (art. 214, inciso III, alínea 'a', do Regimento Interno) , o recolhimento da dívida aos cofres do Tesouro Nacional, atualizada monetariamente desde a data do acórdão até a do efetivo recolhimento, se for paga após o vencimento, na forma da legislação em vigor;
e) autorizar, desde logo, nos termos do art. 28, inciso II, da Lei 8.443/1992, a cobrança judicial das dívidas, caso não atendida a notificação; 
f) autorizar, caso solicitado pelos responsáveis, o pagamento das dívidas em até trinta e seis parcelas, nos termos do art. 26 da Lei 8.443/1992 c/c o art. 217 do Regimento Interno, fixando-lhe o prazo de quinze dias, a contar do recebimento das notificações, para comprovar perante o Tribunal o recolhimento da primeira parcela, e de trinta dias, a contar da parcela anterior, para comprovar o recolhimento das demais parcelas, devendo incidir sobre cada valor mensal, atualizado monetariamente, os juros de mora devidos, na forma prevista na legislação em vigor;
g) enviar cópia do Acórdão a ser prolatado à Procuradoria da República no Estado do Rio de Janeiro, nos termos do § 3º do art. 16 da Lei 8.443/1992, c/c o § 7º do art. 209 do Regimento Interno do TCU, para adoção das medidas cabíveis;
h) enviar cópia do Acórdão que vier a ser proferido ao Ministério da Saúde, bem como ao Fundo Nacional de Saúde e aos responsáveis, para ciência;
i)  informar à Procuradoria da República no Estado do Rio de Janeiro e aos responsáveis que a presente deliberação, acompanhada do Relatório e do Voto que a fundamenta, está disponível para a consulta no endereço www.tcu.gov.br/acordaos, além de esclarecer que, caso requerido, o TCU poderá fornecer sem custos as correspondentes cópias, de forma impressa;
j) informar à Procuradoria da República no Estado de Rio de Janeiro que, nos termos do parágrafo único do art. 62 da Resolução TCU 259/2014, os procuradores e membros do Ministério Público credenciados nesta Corte podem acessar os presentes autos de forma eletrônica e automática, ressalvados apenas os casos de eventuais peças classificadas como sigilosas, as quais requerem solicitação formal.
Matriz de Responsabilização consta no original (peça 202, p. 34) ."
Em minudente parecer, o Ministério Público junto ao TCU diverge da unidade instrutora, sugerindo essencialmente o reconhecimento da efetiva entrega dos bens tratados nesta TCE diante da convergência dos elementos comprobatórios, e o julgamento com ressalvas das contas de Geraldo da Rocha Motta Filho, ex-diretor do Into, relativo à acusação de direcionamento na licitação. Transcrevo, a seguir, o trecho em que o parquet especializado expõe suas análises e conclusões sobre os fatos (peça 216) :
"Com as vênias de praxe, o Ministério Público de Contas dissente da proposição oferecida pela unidade técnica especializada, pelos motivos que passa a expor.
Para fins de condenação em débito (ou não) , o ponto nodal do presente processo é a comprovação da efetiva entrega ao Into dos equipamentos adquiridos no âmbito do Pregão Eletrônico 164/2009.
Quando o vínculo entre a Administração Pública e o particular deriva de um contrato, a responsabilidade é prioritariamente da pessoa jurídica contratada, por ter sido ela quem se obrigou perante o Estado (Acórdão 934/2017-TCU-Primeira Câmara - Relator: BENJAMIN ZYMLER e Acórdão 8987/2020-TCU-Primeira Câmara - Relator: BRUNO DANTAS) .
As empresas contratadas têm a obrigação de realizar e de entregar o objeto acordado no contrato, podendo ser responsabilizadas somente se for comprovado que deixaram de executar serviços [ou de entregar bens] em face de valores recebidos para tanto (Acórdão 6186/2020-TCU-Segunda Câmara | Relator: MARCOS BEMQUERER) .
Como se verificou anteriormente neste parecer, a equipe de fiscalização da então Secex/RJ relatou ter ficado impossibilitada de concluir se os termos de recebimento apresentados eram, de fato, do Pregão Eletrônico 164/2009, ante 'a inexistência dos documentos e das informações que deveriam constar no processo, quais sejam, os contratos assinados pelas partes, todas as notas fiscais com os devidos atestos, todos os conhecimentos de transporte, todas as licenças de importação validadas, todos os 'Pedidos de Abertura de Cartas de Crédito de Importação' indicando o beneficiário correto (fabricante do produto - processo de importação direta) , todos os números de série dos equipamentos, todos os números de registro na Agência Nacional de Vigilância Sanitária (Anvisa) ' (peça 67, p. 10, item 67) .
Por causa dessas lacunas, a Secex/RJ entendeu que o débito deveria alcançar a totalidade dos valores pagos no âmbito dos contratos celebrados sob a égide do Pregão Eletrônico 164/2009, atingindo a cifra de R$ 3.711.664,18 (peça 67, pp. 10/1, itens 64 e 69) , assim decomposta:
	EMPRESA
	VALOR (R$) 

	Indumed
	1.106.616,65

	Drager
	2.515.407,53

	MD International
	 89.640,00

	TOTAL
	3.711.664,18

Com vistas a facilitar a formação do convencimento acerca do mérito destas contas especiais, o MP de Contas sintetizou os principais argumentos de defesa aduzidos pelas três empresas chamadas aos autos via citação solidária, os quais retratam, de forma adequada e suficiente, todo o contexto em que se deu o Pregão Eletrônico 164/2009 e a respectiva execução contratual. As alegações são precedidas de informações sobre o contrato firmado por cada empresa e da proposta de condenação solidária em débito formulada pela SecexTCE (peça 202) e, na sequência, este órgão ministerial empreendeu sua análise a respeito:
I - Welch Allyn do Brasil, Comércio de Equipamentos Médicos Ltda.  (atual razão social da MD International[footnoteRef:2])  (alegações de defesa à peça 179) : [2:  Peças 119, p. 1, e 120, pp. 3/4: a Welch Allyn do Brasil, Comércio de Equipamentos Médicos Ltda. é a atual denominação da MD International Equipamentos Médicos Comércio e Indústria Ltda.] 
Tabela 1 - Recebimentos localizados [peça 67, item 60, grifo no original]
	ITENS/Vencedor da Licitação
	QUANT. PAGA
	QUANT. SUPOSTAMENTE RECEBIDA
	LOCALIZAÇÃO NO PROCESSO (TC Processo 014.858/2017-7) 

	Eletrocardiógrafo (item 3 da licitação) - Vencedor MD Internacional
	18
	12
	Peça 74, p. 11, 34, 38, 75, 78, 92; peça 300, p. 86; peça 303, p. 13; peça 304, p. 49; peça 307, p. 21; peça 309, p. 33.
[localização neste processo: peça 10, pp. 11, 34, 38, 75, 78 e 92; peça 32, p. 86; peça 33, p. 13; peça 34, p. 49; peça 36, p. 21; e peça 212, p. 33]

Tabela 2 - Relação de Licenças de Importação que foram efetivamente pagas [peça 67, item 63]
	Nº LI
	QUANT
	DESCRIÇÃO RESUMIDA
	VALOR TOTAL (USS) 
	LOCALIZAÇÃO NO PROCESSO (TC Processo 014.858/2017-7) 

	10/0138190-9
	12
	ELETROCARDIÓGRAFO
	33.424,79
	PEÇA 232, P. 21 [peça 28, p. 21]

	10/0138191-7
	6
	ELETROCARDIÓGRAFO
	16.712,39
	PEÇA 232, P. 47 [peça 28, p. 47]

	-
	18
	-
	-
	-

Tabela 3 - Relação de Ordens Bancárias ligadas às Licenças de Importação [peça 67, item 64]
	NÚM. OB/vencedor da licitação
	Real favorecido pelo pagamento (EXPORTADOR) 
	DATA
	VALOR (R$) 
	DESCRIÇÃO/Vencedor da licitação
	Localização no processo (TC Processo 014.858/2017-7) 

	2010OB800796
Vencedor Md Internacional
	MD Internacional
	24/03/2010
	59.760,00
	LI 10/0138190-9; TAXA US 1,7880
	PEÇA 232, P. 101
[peça 28, p. 101]

	2010OB800797
Vencedor Md Internacional
	MD Internacional
	24/03/2010
	29.880,00
	LI 10/0138191-7; TAXA US 1,7880
	PEÇA 232, P. 103
[peça 28, p. 103]

	Total
		-
	89.640,00
	-
	-

CITAÇÃO (peça 202, item 31) : 'c.3) Sr. Geraldo da Rocha Motta Filho (XXX.619.607-XX) ; Sr. Tito Henrique de Noronha Rocha (XXX.839.207-XX) ; Sr. Ricardo Castilho (XXX.986.738-XX) ; sociedade empresária MD International Equipamentos Médicos Comércio e Indústria Ltda. (03.135.603/0001-99) :
	Data
	Débito

	24/03/2010
	59.760,00

	24/03/2010
	29.880,00

	Total
	89.640,00

Atualização Monetária em 8/2/2019: R$ 149.259,56 (peça 6) '
a) a Welch Allyn (atual razão social da MD International) , em atendimento ao ofício de citação endereçado à MD International (peça 97) , sustenta que (peça 179, grifos originais) :
a.1) a defendente celebrou com o INTO o Contrato 42/2009 (peça 179, pp. 32/42) , para fornecimento de 18 eletrocardiógrafos da marca Schiller [peça 25, pp. 109/13], conforme proposta constante 'das fls. 641 e seguintes' [peça 26, p. 3 e seguintes] dos autos;
a.2) a aquisição dos aludidos equipamentos se deu via importação direta pelo órgão;
a.3) alguns equipamentos foram destinados ao próprio INTO e outros foram remetidos a hospitais conveniados ao instituto, no âmbito do Projeto Suporte;
a.4) a defendente enviou e entregou a totalidade dos eletrocardiógrafos;
a.5) as importações foram realizadas via Carta de Crédito de Importação intermediada pelo Banco do Brasil, modalidade comum no comércio internacional e reconhecidamente segura, utilizada em diversas aquisições públicas, porque condiciona o pagamento pela importação ao cumprimento de diversas condições pelo exportador, a saber: (i) cumprimento do prazo para embarque da mercadoria, (ii) embalagem apropriada, (iii) verificação da quantidade e especificações, (iv) permissão para embarque e transbordo, (v) conhecimento de embarque, (vi) certificados e, ao final, (vii) cópia do termo de aceitação das mercadorias assinado pelo importador;
a.6) trata-se de ordem de pagamento totalmente condicionada, de modo que o exportador apenas faz jus ao pagamento se atender a todas as exigências fixadas na referida Carta de Crédito ('Letter of Credit' (L/C) ) , desincumbindo-se, assim, das obrigações que lhe cabem na mencionada operação;
a.7) pela sistemática das Cartas de Crédito de Importação, uma vez enviados os equipamentos e documentos relacionados e atestada a chegada destes pelo banco responsável (cumprimento das exigências dispostas na Letter of Credit Advice (LCA) ) , a defendente se desincumbe da obrigação que lhe cabia, de modo que, a partir deste momento, as ações ficam a cargo do importador (no caso, o INTO) , sendo este o responsável pelo desembaraço aduaneiro;
a.8) o aviso acerca da conformidade com as condições do crédito implica considerar que foi cumprida também a condicionante de aceitação das mercadorias pelo importador (item 3 da LCA) [peça 179, p. 59];
a.9) a L/C 2241007422 refere-se a 6 eletrocardiógrafos e as exigências constam da Letter of Credit Advice emitida pelo Banco Avisador/Negociador - JP Morgan Chase Bank [peça 179, pp. 54/61], todas integralmente observadas pela defendente. Sobre esses 6 equipamentos, além do seu efetivo envio ao Brasil, conforme documentos de embarque anexos, o BB enviou carta ao importador INTO avisando a chegada e atestando a conformidade com as condições do crédito (fl. 873 dos autos) [peça 28, p. 51];
a.10) vale dizer, o importador INTO verificou e validou o envio - eximindo a defendente com relação às providências que lhe cabiam;
a.11) com isso, tem-se cumprida a obrigação da defendente com relação aos 6 equipamentos em questão, uma vez que (i) atestado o efetivo envio ao INTO, conforme documentação de embarque, e (ii) comprovado o seu recebimento - em consonância com a sistemática da carta de crédito de importação, conforme verificável pela análise da documentação anexa (que demonstra o cumprimento de todas as condições) e da já mencionada Carta ao Importador emitida pelo Banco do Brasil;
a.12) de acordo com a sistemática da carta de crédito, a defendente cumpriu de boa-fé com as obrigações que lhe incumbiam com relação à entrega dos aludidos equipamentos;
a.13) a importação em tela foi realizada diretamente com a Welch Allyn de Miami, nos Estados Unidos. Conforme o item 'D' da Informed Compliance Publication - ICP do Department of Customs Border Patrol Office, após 5 anos, toda a documentação referente a qualquer operação de importação/exportação é destruída [peça 179, p. 20];
a.14) devido ao lapso temporal transcorrido entre a importação em questão e a presente data (aproximadamente 10 anos) , a defendente não possui documentos adicionais quanto aos 6 equipamentos em questão, nem detém documentos assinados pelo INTO que atestem o recebimento da totalidade dos equipamentos;
a.15) a defendente detém documentos do INTO e demais que comprovam a entrega de parte substancial (12 de 18) - além de outros elementos que, em conjunto, evidenciam a entrega do total;
a.16) a defendente informa os números de série dos itens (080.15794, 080.15795, 080.15796, 080.15797, 080.15806 e 080.15807) e requer que seja intimado o INTO para que promova a localização, mediante as mencionadas identificações numéricas, desses 6 equipamentos que a defendente efetivamente entregou;
a.17) quanto aos demais equipamentos (12) , objeto da 'Letter of Credit' (L/C) 2241007426 [peça 179, pp. 69/76], seu envio e entrega ao INTO não apenas é demonstrado pelas faturas, carta de crédito e documentos de embarque já mencionados e anexados à presente defesa, mas também pelos inclusos atestados de recebimento definitivo dos equipamentos pelos hospitais, para os quais o INTO os destinou no âmbito do Projeto Suporte. Os atestados contêm referência ao número de série dos eletrocardiógrafos, marca, do pregão e do processo, o que torna inequívoca a identificação, sobretudo porque são exatamente os mesmos números de série que constam da fatura anexa;
a.18) a defendente também anexa as correspondentes notas fiscais, de modo a reforçar o recebimento efetivo dos itens, sanando por completo qualquer possível dúvida com relação ao cumprimento das obrigações pactuadas na contratação em foco;
a.19) as informações pertinentes aos equipamentos e respectivos atestados de recebimento constam da relação a seguir, que elucida, um a um - com destaque ao número de série - o hospital a que o equipamento foi destinado, além de nota fiscal, assinatura do responsável no hospital e/ou na correspondente Secretaria de Estado da Saúde, especificação de quantidade, marca, processo e número do pregão, em conformidade com a vasta documentação comprobatória de entrega, anexa à presente defesa:
 (i) Eletrocardiógrafo - número de série 080.15801: entregue conforme atestado de recebimento definitivo emitido pela Secretaria da Saúde do Estado da Bahia/Hospital Geral Luis Viana Filho (Ilhéus - Bahia) e correspondente nota fiscal;
 (ii) Eletrocardiógrafo - número de série 080.15805: entregue conforme atestado de recebimento definitivo emitido pela Secretaria da Saúde do Estado do Espírito Santo/Hospital Infantil e Maternidade Dr. Alzir Bernardino Alves (Vila Velha - ES) e correspondente nota fiscal;
 (iii) Eletrocardiógrafo - número de série 080.15793: entregue conforme atestado de recebimento definitivo emitido pelo Hospital Regional do Ganambi (Ganambi - Bahia) e correspondente nota fiscal;
 (iv) Eletrocardiógrafo - número de série 080.15802: entregue conforme atestado de recebimento definitivo emitido pelo Hospital Manoel Victorino (Salvador - Bahia) e correspondente nota fiscal;
 (v) Eletrocardiógrafo - número de série 080.15803: entregue conforme atestado de recebimento definitivo emitido pelo Hospital Geral Ernesto Simões Filho (Salvador - Bahia) e correspondente nota fiscal;
 (vi) Eletrocardiógrafo - número de série 080.15792: entregue conforme atestado de recebimento definitivo emitido pelo Hospital Geral Tarquino Lopes Filho (São Luís - Maranhão) , bem como termo de cessão de uso e responsabilidade emitido pelo INTO e correspondente nota fiscal;
 (vii) Eletrocardiógrafo - número de série 080.15800: entregue conforme atestado de recebimento definitivo emitido pelo Hospital Geral Tarquínio Lopes Filho (São Luís - Maranhão) , termo de cessão de uso e responsabilidade emitido pelo INTO e correspondente nota fiscal;
 (viii) Eletrocardiógrafo - número de série 080.15798: entregue conforme atestado de recebimento definitivo emitido pela Associação Beneficente Douradense - Hospital Evangélico Dr. e Sra. Goldsby King (Dourados - Mato Grosso do Sul) , e correspondente nota fiscal;
 (ix) Eletrocardiógrafo - número de série 080.15799: entregue conforme atestado de recebimento definitivo emitido pelo Hospital João XXIII (Belo Horizonte - Minas Gerais) , e correspondente nota fiscal;
 (x) Eletrocardiógrafo - número de série 080.15791: entregue conforme atestado de recebimento definitivo emitido pelo Hospital Júlia Kubitschek (Belo Horizonte - Minas Gerais) ;
 (xi) Eletrocardiógrafo - número de série 080.15804: entregue conforme atestado de recebimento definitivo emitido pelo Hospital Antônio Bezerra de Farias (Vila Velha - Espírito Santo) , e correspondente nota fiscal;
 (xii) Eletrocardiógrafo - número de série 080.15790: entregue conforme comprovantes de recebimento juntados pelo INTO ao processo TC Processo 014.858/2017-7, que atestam a entrega desse equipamento e dos demais (peça 74, pp. 11, 34, 38, 75, 78 e 92; peça 300, p. 86; peça 303, p. 13; peça 304, p. 49; peça 307, p. 21; peça 309, p. 33, todas do TC Processo 014.858/2017-7) ;
a.20) os atestados e as notas fiscais acima, por si sós, comprovam a entrega dos equipamentos adquiridos pelo INTO de forma inconteste (eletrocardiógrafos Schiller - marca fornecida somente pela defendente no âmbito desse pregão e contrato) . Isso porque não apenas informam o número de série, mas também fazem referência ao pregão, processo e marca, sendo certo que o instituto os repassou aos hospitais mencionados no âmbito do Projeto Suporte;
a.21) adicionalmente, os números de série dos aludidos equipamentos registrados nos atestados dos hospitais que os receberam (anexos) correspondem exatamente àqueles relacionados na fatura emitida pela defendente previamente à importação em 17/06/2010 [peça 179, p. 50], o que elimina de vez qualquer dúvida com relação à entrega em questão - de modo que está plenamente elucidada a controvérsia em foco;
a.22) assim, o item 67 do relatório da Secretaria de Controle Externo (Secex) não se aplica, em absoluto, à atuação da defendente, que apresenta, nesta oportunidade: (i) as notas fiscais com os devidos atestados definitivos de recebimento; (ii) os pedidos de abertura de cartas de crédito de importação; (iii) os números de série da totalidade dos equipamentos e (iv) o número de registro na Agência Nacional de Vigilância Sanitária;
a.23) conforme defesa recém-apresentada pelo Diretor-Geral do INTO, foi reafirmada não apenas a entrega dos equipamentos, mas também o seu repasse às unidades administrativas beneficiárias;
a.24) tanto o Diretor-Geral do INTO declara expressamente a ocorrência do recebimento efetivo dos equipamentos, como o próprio INTO o faz, seja nos autos do presente processo administrativo, ou nos autos do TC Processo 014.858/2017-7, de sorte que não mais recai sobre a defendente o ônus de demonstrar que a entrega ocorreu;
a.25) as manifestações do INTO gozam de fé-pública, considerando que se trata de órgão da administração direta integrante do Poder Executivo, em especial do Ministério da Saúde. Ainda assim a defendente não mede esforços para demonstrar, na presente oportunidade, a lisura de sua conduta;
a.26) com isso, está comprovada de forma cabal a entrega da totalidade dos equipamentos médicos, seja mediante a farta documentação que demonstra o cumprimento de todas as condicionantes estipuladas na Carta de Crédito para a importação direta, seja mediante os atestados de recebimento discriminados acima e anexos à presente defesa, emitidos pelos hospitais, pelo INTO e validados/assinados por diversas Secretarias de Estado de Saúde;
a.27) por conseguinte, não há que se falar em qualquer dano ao erário por serviço que a defendente efetivamente prestou, não havendo, portanto, prejuízo algum e tampouco necessidade de ressarcimento;
a.28) a imposição de ressarcimento ao erário à defendente após efetiva entrega dos equipamentos e cumprimento das obrigações - além de não se conformar com o artigo 86 da Lei 8.666/1993 - configura patente afronta à vedação legal de imposição de sanções em medida superior àquelas estritamente necessárias ao atendimento do interesse público;
a.29) no caso, a necessidade da administração e, por via de consequência, o interesse público foram plenamente atendidos pela defendente por ocasião do fornecimento dos eletrocardiógrafos, de sorte que qualquer imposição relacionada a tal fato não apenas se mostraria desnecessária ao atendimento do interesse público, como também se revelaria carecedora de qualquer justificativa e embasamento legal;
a.30) impor à defendente o ressarcimento ao erário e multa em hipótese de entrega comprovada dos bens, nos exatos termos pactuados, importaria em evidente 'enriquecimento' sem causa da administração - que seria paga pela própria contratada por um serviço efetivamente prestado por ela;
a.31) os pagamentos realizados à defendente ocorreram em 24/3/2010, vale dizer, há mais de 9 anos, e por serviços que efetivamente prestou.
O exame deste processo permitiu ao Ministério Público de Contas verificar que, de fato, o Into pagou por 18 eletrocardiógrafos, no total de R$ 89.640,00, montante composto pelas seguintes parcelas: R$ 59.760,00 (24/3/2010) e R$ 29.880,00 (24/3/2010) , conforme ordens bancárias que integram o processo (peça 28, pp. 101/3) , as quais discriminaram adequadamente o número das respectivas notas de empenho e licenças de importação (v.g., peça 29, pp. 229/33) .
As duas licenças de importação albergam a aquisição de exatamente 18 eletrocardiógrafos: LI 10/0138190-9 (12 unidades) e LI 10/0138191-7 (6 unidades) , como se verifica nos autos (peça 28, pp. 21/3 e 47/9) .
As invoices relativas a essas duas licenças de importação constam da seguinte forma, nos autos:
a) invoice 92026060, de 17/6/2010 (USD 33.424,80) , referente à LI 10/0138190-9, contém números de série dos 12 equipamentos, quais sejam: 080.15790, 080.15791, 080.15792, 080.15793, 080.15798, 080.15799, 080.15800, 080.15801, 080.15802, 080.15803, 080.15804 e 080.15805 (peça 179, pp. 65 e 67) . O conhecimento de transporte aéreo (AWB) correlato está à peça 179, p. 66 (HAWB-957-MIA-83797011) ;
b) invoice 92026061, de 17/6/2010 (USD 16.712,39) , referente à LI 10/0138191-7, contém números de série dos 6 equipamentos, quais sejam: 080.15794, 080.15795, 080.15796, 080.15797, 080.15806 e 080.15807 (peça 179,. pp. 50/2) . O conhecimento de transporte aéreo (AWB) correlato está à peça 179, p. 51 (HAWB-957-MIA-83797022) .
Algumas notas fiscais foram acostadas ao processo (remetente: Into, destinatário: unidades hospitalares) : NF 960114, NF 960116, NF 960112, NF 960111, NF 960113, NF 960117 (2 unidades) , NF 960121, NF 960119, NF 960115, NF 960118 e NF 960122 (6 unidades) (peça 179, pp. 85, 87, 90, 93, 95, 98, 101, 103 e 107; e peça 185, pp. 19 e 36) .
Aproveitando modelo de tabela extraído do relatório do TC Processo 018.771/2018-1, o MP de Contas organizou os dados relativos aos equipamentos (eletrocardiógrafos) entregues pela MD International, a saber (Processo 2365/2009, Pregão Eletrônico 164/2009, 'Atesto de Recebimento Definitivo dos Equipamentos', peça 185, p. 1) :
	INSTITUIÇÃO RECEBEDORA
	QUANTIDADE DE
EQUIPAMENTOS
	NÚMERO
DE SÉRIE
	COMPROVANTE DE
RECEBIMENTO

				PEÇA
	PÁGINA

	Hospital Geral Luis Viana Filho (Ilhéus/BA) 
	1
	080.15801
	10
	11, 37, 38 e 78

	Hospital Regional do Guanambi (Guanambi/BA) 
	1
	080.15793
	10
32
	34
90

	Hospital Manoel Victorino (Salvador/BA) 
	1
	080.15802
	10
	72

	Hospital Geral Ernesto Simões Filho (Salvador/BA) 
	1
	080.15803
	10
	75

	Hospital Antônio Bezerra de Faria (Vila Velha/ES) 
	1
	080.15804
	10
	92 e 134

	Hospital Infantil e Maternidade Dr. Alzir Bernardino Alves (Vila Velha/ES) 
	1
	080.15805
	10
34
	133
49

	Associação Beneficente Douradense - Hospital Evangélico Dr. e Sra. Goldsby King (Dourados/MS) 
	1
	080.15798
	10
	192 e 211

	Hospital Júlia Kubitschek (Belo Horizonte/MG) 
	1
	080.15791
	10
	224

	Secretaria de Estado de Saúde e Defesa Civil/RJ/Coordenação Geral de Armazenagem
	6
	?
	10
185
	253
1

	Hospital Geral Tarquínio Lopes Filho (São Luís/MA) 
	2
	080.15792
080.15800
	36
	21

	Hospital João XXIII (Belo Horizonte/MG) 
	1
	080.15799
	179
	102

	TOTAL DE EQUIPAMENTOS RECEBIDOS
	17
	-
	-
	-

O MP de Contas não localizou, no presente feito, o atesto relativo ao equipamento 080.15790, mencionado nas alegações de defesa à peça 179, pp. 7/8, item 25, subitem (xii) , talvez destinado ao Hospital Universitário Maria Aparecida Pedrossian (peça 185, p. 1) .
De outra parte, o MP de Contas também identificou, no processo, um 'Termo de Cessão de Uso e Reponsabilidade', procedimento adotado no âmbito do Projeto Suporte, consoante 'ARPAT-16' (peça 41, p. 5) . O termo identificado foi o seguinte e corresponde aos dois equipamentos cedidos para o Hospital Geral Tarquínio Lopes Filho, conforme demonstrativo à peça 185, p. 1:
	INSTITUIÇÃO RECEBEDORA
	QUANTIDADE DE
EQUIPAMENTOS
	REGISTRO PATRIMONIAL
	COMPROVANTE DE
RECEBIMENTO

				PEÇA
	PÁGINA

	Secretaria de Estado de Saúde/MA (Termo 27/2010) 
	2
	021061
021062
	10
179
	145
98

	TOTAL DE EQUIPAMENTOS RECEBIDOS
	2
	-
	-
	-

Os registros patrimoniais 021.061 e 021.062 correspondem, segundo foi possível verificar, aos equipamentos cujos números de série são 080.15792 e 080.15800 (demonstrativo do INTO à peça 185, p. 1) .
Em face do amplo e convergente conjunto probatório apresentado, o Ministério Público de Contas opina pelo acolhimento das alegações de defesa apresentadas.
No caso, como visto, a obrigação era de entrega de 18 eletrocardiógrafos e, na visão do MP de Contas, a obrigação foi cumprida.
A Secex/RJ já havia sinalizado a entrega de 12 equipamentos. A reanálise dos autos e a documentação acostada às defesas fizeram prova bastante da entrega de 18. Os 6 equipamentos até então faltantes muito provavelmente são os 6 eletrocardiógrafos recebidos pela Secretaria de Estado de Saúde e Defesa Civil/RJ no dia 23/2/2011 (Processo 2365/2009, Pregão 164/2009) , unidade que não apontou o número de série dos eletrocardiógrafos (peça 10, p. 253) e cujos termos de cessão não foram devolvidos ao Into (peça 185, p. 1) .
Nesse cenário, relativamente aos 18 eletrocardiógrafos (item 3 da licitação) , opina-se pela regularidade com ressalva das contas da empresa Welch Allyn (atual razão social da MD International) e de Geraldo da Rocha Motta Filho, então Diretor-Geral do Into.
O MP de Contas também opina pela exclusão de Tito Henrique de Noronha Rocha e Ricardo Castilho da relação processual:
a) conforme registro à peça 205, p. 3, Tito Henrique foi citado em razão da suposta 'responsabilidade da Coordenação de Programas Especiais [do INTO] manter contato com as Unidades Recebedoras solicitando os atestos e Notas Fiscais pertinentes aos equipamentos recebidos' (instrução da Secex/RJ à peça 67, pp. 7/8 e 15, itens 55, 56 e 100 a 102) , mas a própria instrução registra que, à época dos fatos, entre 2010 e 2011, o defendente ocupava o cargo de Coordenador de Desenvolvimento Institucional (peça 67, p. 20, item 'ii') . Consoante Portaria GM/MS 181, de 7/2/2013, somente em 2013 o referido servidor foi nomeado para exercer o cargo de Coordenador de Programas Especiais do Into (peça 175, DOU de 8/2/2013) . Ressalte-se que, no âmbito do entendimento adotado no Acórdão 1326/2020-TCU-Plenário (TC Processo 018.771/2018-1) , em que se afastou a existência de dano ao erário, Tito teve suas contas julgadas regulares com ressalva;
b) Ricardo Castilho, que foi citado como sócio e administrador da empresa MD International (peça 67, p. 20, item 'iii', e 23) , deve ser excluído da relação processual, por se tratar de diretor-empregado (vínculo de subordinação ao empregador, ausência de autonomia para deliberar sobre a administração dos negócios empresariais) , e não de sócio-administrador da empresa, conforme defesa às peças 54 e 135.
Nesse particular, seguem precedentes desta Corte:
'O vínculo contratual entre a entidade privada e o Poder Público não permite a responsabilização dos agentes da empresa contratada (administradores, sócios ou empregados) por prejuízos causados ao erário. Na hipótese de estarem presentes os requisitos para a desconsideração da personalidade jurídica, os sócios e os administradores da empresa contratada podem ser alcançados, mas não os empregados  (art. 50 do Código Civil) .' (Acórdão 121/2021-TCU-Plenário | Relator: BRUNO DANTAS e Acórdão 2544/2020-TCU-Plenário - Relator: BRUNO DANTAS) 
II - Indumed Comércio Importação e Exportação de Produtos ME  (alegações de defesa às peças 159 a 172. Memorial às peças 206 a 209) :
Tabela 1 - Recebimentos localizados [peça 67, item 60, grifo original]
	ITENS/Vencedor da Licitação
	QUANT. PAGA
	QUANT. SUPOSTAMENTE RECEBIDA
	LOCALIZAÇÃO NO PROCESSO (TC Processo 014.858/2017-7) 

	Cardioversor (item 1 da licitação) - Vencedor Indumed
	33
	12
	Peça 74, p. 20, 25, 34, 95, 189, 221, 230, 254; peça 304, p. 26; peça 305, p. 5, 31; peça 312, p. 8.
[localização neste processo: peça 10, pp. 20, 25, 34, 95, 189, 221, 230 e 254; peça 34, p. 26; peça 35, pp. 5 e 31; e peça 213, p. 8] 

	Eletrodos descartáveis - Vencedor Indumed
	18
	0
	Não há.

Tabela 2 - Relação de Licenças de Importação que foram efetivamente pagas [peça 67, item 63]
	Nº LI
	QUANT
	DESCRIÇÃO RESUMIDA
	VALOR TOTAL (USS) 
	LOCALIZAÇÃO NO PROCESSO (TC Processo 014.858/2017-7) 

	10/0138185-2
	12
	CARDIOVERSOR
	239.646.83
	PEÇA 231, P. 147 [peça 27, p. 147]

	10/1141734-5
	6
	CARDIOVERSOR
	119.823,41
	PEÇA 232, P. 163 [peça 28, p. 163]

	11/0879908-0
	15
	CARDIOVERSOR
	299.571,30
	PEÇA 234, P. 59 [peça 30, p. 59]

	-
	33
	-
	-
	-

	10/0138185-2
	12
	ELETRODOS DESCARTÁVEIS
	10,19
	PEÇA 231, P. 147 [peça 27, p. 147]

	10/1141734-5
	6
	ELETRODOS DESCARTÁVEIS
	 5,09
	PEÇA 232, P. 163 [peça 28, p. 163]

	-
	18
	-
	-
	-

Tabela 3 - Relação de Ordens Bancárias ligadas às Licenças de Importação [peça 67, item 64]
	NÚM. OB/vencedor da licitação
	Real favorecido pelo pagamento (EXPORTADOR) 
	DATA
	VALOR (R$) 
	DESCRIÇÃO/Vencedor da licitação
	Localização no processo (TC Processo 014.858/2017-7) 

	2010OB800681
Vencedor Indumed
	Life Cargo
	15/03/2010
	419.400,00
	LI: 10/0138185 - 2; TAXA US 1,7665
	PEÇA 231, P. 183
[peça 27, p. 183]

	2010OB802238
Vencedor Indumed
	Life Cargo
	29/07/2010
	209.700,00
	LI:10/1141734-5; TAXA US 1,761
	PEÇA 232, P. 185
[peça 28, p. 185]

	2011OB800941
Vencedor Indumed
	Life Group
	18/04/2011
	477.516,65
	LI: 11/0879908-0; TAXA US 1,594
	PEÇA 234, P. 73
[peça 30, p. 73]

	Total
		-
	1.106.616,65
	-
	-

CITAÇÃO (peça 202, item 31) : 'c.2) Sr. Geraldo da Rocha Motta Filho (XXX.619.607-XX) ; Sr. Tito Henrique de Noronha Rocha (XXX.839.207-XX) ; Sr. Roberto Nudelmann Gomes (XXX.373.638-XX) e Ricardo Antonio Campanelli (XXX.539.358-XX) ; Indumed Comercio Importação e Exportação de Produtos ME  (01.985.366/0001-20) :
	Data
	Débito

	15/03/2010
	419.400,00

	29/07/2010
	209.700,00

	18/04/2011
	477.516,65

	Total
	1.106.616,65

Atualização Monetária em 8/2/2019: R$ 1.786.317,52 (peça 5) ;'
A Indumed alega (peça 159) que não teve nenhuma participação nas importações, dado que as operações transcorreram entre o INTO, por sua operadora internacional, a Life Cargo, e o fabricante; que não tomou parte na entrega dos produtos, nem recebeu do INTO o valor correspondente ao preço dos produtos, pagos diretamente ao fabricante; que tem recebido, exclusivamente, a comissão que lhe cabia em vista da condição de representante comercial do fabricante; que os procedimentos de importação já juntados aos autos fazem prova dessas alegações (peças 160 a 162) ; que os pagamentos se deram mediante Pedidos de Abertura de Crédito de Importação e tiveram, como beneficiário direto, a ' Life Group Supply Division Inc.'; que o dinheiro, portanto, jamais foi enviado à Indumed, que não se envolveu no pagamento por estas aquisições, salvo pelo recebimento das comissões a que fazia jus; que os documentos registram que os produtos foram remetidos pela empresa internacional e tiveram como destinatário o INTO (conhecimento de transporte nominal do INTO) ; que, pelo contrato juntado, o banco somente poderia liberar 80% do dinheiro se a carga estivesse embarcada, e os outros 20%, se o INTO recebesse; que o INTO era o destinatário nas licenças de importação (LI) e nos conhecimentos de carga; que, como o valor foi todo liberado, os documentos de importação comprovam que o INTO recebeu os cardioversores; que, se a decisão de contratação do fornecedor estrangeiro foi do próprio INTO, e o pagamento foi efetuado diretamente ao fornecedor estrangeiro com vistas a evitar a questão tributária, por intermédio do agente nomeado pelo INTO, a acusação de que a Indumed teria se valido de uma terceira empresa cai por terra, por absoluta inconsistência com os fatos incontroversos; que também fica refutada, pelos mesmos fatos, a questão envolvendo uma suposta subcontratação; que, no caso dos autos, a Life Cargo não foi contratada pela Indumed ou por seus sócios, mas pelo INTO; que [a Life Cargo] não executou a entrega em nome da Indumed, mas em seu nome próprio; que constam dos autos os pedidos de abertura de crédito de importação (nos quais o Banco do Brasil se compromete a somente liberar 80% do dinheiro com a prova do embarque da mercadoria (AWB) , os invoices (que é o termo em inglês utilizado no mercado internacional para se referir ao que conhecemos aqui no Brasil como nota fiscal) das mercadorias, as Licenças de Importação do Siscomex e, por fim, as comprovações de embarque das três remessas (peças 27 e 160 a 162) ; que a Receita Federal ratificou a validade de todas as licenças de importação, estando ligadas às declarações de importação; que haveria prova mais que suficiente de que a mercadoria foi entregue ao representante do INTO e enviada ao Brasil em seu nome e de que, nas três remessas, o recebedor é o próprio INTO; que a consignação era nominativa e, portanto, somente alguém do próprio INTO poderia receber a carga; que os cardioversores foram efetivamente recebidos pelo INTO, que fez prova desse recebimento ao Agente Financeiro para a liberação do valor remanescente (20%) ; que os documentos de importação juntados aos autos são suficientes para demonstrar que os representantes do INTO receberam todos os equipamentos relacionados ao contrato assinado com a Indumed, conforme atestam as autoridades alfandegárias e o agente financeiro, o Banco do Brasil; que, se desvio tivesse havido desses equipamentos (e não houve) , seria de responsabilidade exclusiva do agente de exportação do INTO, responsável pelo recebimento junto ao fabricante, pela logística do transporte e pelo desembaraço e entrega ao seu cliente no Brasil; que há mais documentação, nos autos, que corrobora a efetiva entrega de todos os equipamentos e que as duas maiores entregas, de 12 e de 15 equipamentos, trouxeram, no invoice, o número serial dos equipamentos.
No memorial à peça 209, a Indumed reitera, em suma, que: não é fabricante do cardioversor, mas atuou como representante comercial da Life Cargo; que o Edital expressamente permitia que representantes comerciais participassem do certame nessa categoria - item 9.13.3 [peça 22, p. 187]; que o contrato facultava ao INTO valer-se da prerrogativa de imunidade tributária e adquirir o produto diretamente do representado no exterior, sem que a Indumed pudesse a isso se opor; que o INTO se valeu de sua prerrogativa prevista no Edital e no contrato e adquiriu os cardioversores diretamente da Life Cargo em 3 lotes, dos quais há nos autos as devidas licenças de importação; que, como se lê dos procedimentos de importação, a Indumed não teve nenhuma participação nas importações, dado que as operações transcorreram entre o INTO e a operadora internacional do fabricante, a Life Cargo, de modo que a Indumed não recebeu nenhum pagamento do INTO pelas aquisições; que a defesa da Indumed [à peça 159] sustentou-se, então, em 4 pilares: (i) está prescrita a cobrança pretendida; (ii) não houve qualquer recebimento por intermédio de terceiros, pois o INTO, por força das disposições editalícias, optou por fazer uma aquisição direta provavelmente para exercer imunidade tributária; (iii) até onde é de conhecimento da empresa, pois esta não se envolveu na operação nem na logística, os equipamentos foram efetivamente entregues e; (iv) houve contrato assinado entre as partes, e há provas de sua existência, ainda que, dada a passagem do tempo, a empresa não disponha mais de sua cópia; que, a par de a área técnica do TCU não ter efetivamente analisado as alegações de que o INTO adquiriu diretamente do representado os produtos, nem a questão da existência do contrato (aparentemente superada) , bem como da questão da prescrição, ainda controversa nessa corte diante das decisões do STF, a Indumed e seus diretores desejam nessa oportunidade destacar que há nos autos farta prova da entrega dos equipamentos adquiridos; que a Indumed juntou aos autos os conhecimentos de carga aérea (AWB) , conferidos pelo Banco do Brasil, os quais estão nominativos ao INTO, ou seja, os documentos provam a existência e a propriedade do material embarcado (art. 554 do Decreto 6.759, de 5/2/2009) e, mais, também provam que só poderiam ser retirados do recinto alfandegado por alguém do INTO (art. 54 da Instrução Normativa/SRF 680, de 2/10/2006) ; que a premissa da SecexTCE de que os conhecimentos de carga não comprovariam a 'entrega/existência junto ao adquirente' [peça 202, p. 12, item 20.8] contraria o regulamento aduaneiro (Decreto 6.759/2009) e a IN/SRF 680/2006; que, ainda que se entendesse que o conhecimento de carga sozinho não comprovaria a entrega, o que se admite apenas por hipótese, há ainda outras comprovações e indícios nos autos que reforçam a efetiva entrega dos equipamentos: (i) o recebimento definitivo de 9 dos 12 equipamentos da primeira entrega [peça 207] e; (ii) o registro de patrimonialização (Área de Patrimônio - ARPAT do INTO) dos 15 equipamentos da terceira entrega, assinado por servidora pública citando inclusive os números de série dos equipamentos [peça 208]; que os números de série lançados nos documentos supra coincidem com os números de série dos conhecimentos de carga aérea, de forma que há evidências efetivas, além do próprio AWB, do recebimento desses equipamentos; que os documentos ora apresentados foram anexados à defesa da Indumed; que restaram, portanto, apenas 9 peças em que não há identificação direta entre o recebimento definitivo e o número de série do equipamento, o que, no entanto, não permite concluir que não foram entregues, dado que, nos autos, há outras notas fiscais e registros dos hospitais de que receberam os equipamentos, mas como não lançaram os números de série, apenas não é possível fazer a ligação efetiva entre cada nota e um equipamento determinado, mas ainda assim é um claro indício de entrega dos bens adquiridos; que, ainda que não se reconheça o integral cumprimento da avença, comprovada pela AWB, impõe-se que se reconheça que as peças arroladas supra, referentes à entrega de 9 dos 12 cardioversores da 1ª entrega e dos 15 da 3ª entrega, têm provas de corroboração de sua entrega, de modo que eventual condenação a ressarcimento dessas peças comprovadamente entregues é indevida, sob pena de enriquecimento indevido do erário.
Compulsando os autos, verifica-se que, de fato, o Into pagou por 33 cardioversores (unidades de ressuscitação) , no total de R$ 1.106.616,65, montante composto pelas seguintes parcelas: R$ 419.400,00 (15/3/2010) , R$ 209.700,00 (29/7/2010) e R$ 477.516,65 (18/4/2011) , conforme ordens bancárias que integram o processo (peças 27, p. 183; 28, p. 185; e 30, p. 73) , as quais discriminaram adequadamente o número das respectivas notas de empenho e licenças de importação (v.g., peça 163, p. 31) .
As três licenças de importação albergam a aquisição de exatamente 33 cardioversores: LI 10/0138185-2 (12 unidades) , LI 10/1141734-5 (6 unidades) e LI 11/0879908-0 (15 unidades) , como se verifica nos autos (peça 27, p. 147; peça 28, p. 163; e peça 30, p. 59) .
As invoices relativas a essas três licenças de importação constam da seguinte forma, no presente processo:
a) invoice 14151, de 4/6/2010 (USD 239,657.04) , referente à LI 10/0138185-2, contém números de série dos 12 equipamentos, quais sejam: T10D119674, T10D119677, T10D119678, T10D119680, T10D119682, T10D119683, T10D119684, T10D119685, T10D119686, T10D119687, T10D119692 e T10D119693 (peça 27, pp. 147/63) . O conhecimento de transporte aéreo (AWB) correlato está à peça 27, p. 169 (HAWB - MIA-02002406) ;
b) invoice 14205, de 5/8/2010 (USD 119,828.52) , referente à LI 10/1141734-5, contempla 6 equipamentos[footnoteRef:3] (peça 28, pp. 163/73) . O conhecimento de transporte aéreo (AWB) correlato parece estar à peça 28, p. 177 (ilegível, impressão muito clara) . O pedido de abertura de crédito de importação (IC) consta da peça 28, pp. 153/61; [3:  Na invoice 14205, consta menção ao "Pregão Presencial 238/2009", mas na Proforma Invoice BR512/056, de mesmo valor (USD 119,828.52) , é mencionado o "Pregão Presencial 164/2009", o que leva à conclusão de se tratar de mero equívoco na indicação do número do pregão na mencionada invoice 14205 (peça 163, pp. 15 e 21) .] 
c) invoice 3024, de 23/6/2011 (USD 299,571.30) , referente à LI 11/0879908-0, contém números de série dos 15 equipamentos, quais sejam (peça 30, pp. 53/61) : T11F125246, T11F125248, T11F125249, T11F125250, T11F125251, T11F125252, T11F125253, T11F125254, T11F125255, T11F125256, T11F125257, T11F125258, T11F125259, T11F125261 e T11F125262. O conhecimento de transporte aéreo (AWB) correlato está à peça 30, p. 65 (HAWB - MIA-02002469) e os registros do controle da área de patrimônio do Into à peça 15, pp. 82/3 ('Controle Diversos', tombamento 026776 a 026790) .
Constam dos autos inúmeras notas fiscais, cabendo destacar as NFs 966213 (15 equipamentos) e 961417 (6 equipamentos) , as quais têm a Life Group/USA como remetente e o Into como destinatário (peça 183, pp. 32 e 52) . Também constam deste processo notas fiscais que apontam o Into como remetente e unidades hospitalares como destinatárias (v.g., NF 961369, NF 961370, NF 961377, NF 961376, NF 961372, NF 961371, NF 961382, NF 961381, NF 961378, NF 961379, NF 961380) (peça 31, pp. 2, 12, 29 e 32; peça 34, pp. 25 e 47; peça 35, pp. 11 e 62; peça 183, pp. 23 e 28/9) .
Há 'Relatório de Instalação/Treinamento' de alguns equipamentos, incluída lista de presença (peça 183, pp. 17/8) .
Após ampla consulta aos autos, o MP de Contas organizou os dados relativos aos equipamentos entregues pela Indumed, conforme segue (Processo 2365/2009, Pregão Eletrônico 164/2009, 'Atesto de Recebimento Definitivo dos Equipamentos', peça 183, p. 1) :
	INSTITUIÇÃO RECEBEDORA
	QUANTIDADE DE
EQUIPAMENTOS
	NÚMERO
DE SÉRIE
	COMPROVANTE DE
RECEBIMENTO

				PEÇA
	PÁGINA

	Hospital Geral do Estado (Salvador//BA) 
	1
	IP 24
	10
	20

	Hospital Regional de Guanambi/BA
	1
	T10D119686
	10
207
	25 e 34
7/9

	Hospital Infantil e Maternidade Alzir Bernardino Alves (Vila Velha/ES) 
	1
	T10D119677
	10
207
	95
5

	Hospital Doutor Dorio Silva (Serra/ES) 
	1
	T10D119674
	10
34
207
	102
26
13

	Hospital Universitário Maria Aparecida Pedrossian (Campo Grande/MS) 
	1
	T10D119682
	10
207
	167/8
12

	Hospital Geral Tarquínio Lopes Filho (São Luís/MA) 
	1
	T10D119680 
	10
183
207
	189
25
10

	Hospital Júlia Kubitschek (Belo Horizonte/MG) 
	1
	T10D119687
	10
207
	221
11

	Hospital João XXIII (Belo Horizonte/MG) 
	1
	T10D119683
	10
207
212
213
	230
6
33
10

	Secretaria de Estado de Saúde e Defesa Civil/RJ
	6
	-
	10
183
	253
1 e 31

	Secretaria de Estado de Saúde e Defesa Civil/RJ
	1
	-
	10
	254

	Associação Beneficente Douradense/Hospital Evangélico Dr. e Sra. Goldsby King (Dourados/MS) 
	1
	01824.4105
	35
	5

	Hospital Geral Roberto Santos (Salvador/BA) 
	1
	T10D119684
	207
	1

	Hospital Geral Ernesto Simões Filho (aparelho desfibrilador MSeries Zoll) 
	1
	T10D119678
	207
162
	3
1/2

	TOTAL DE EQUIPAMENTOS RECEBIDOS
	18
	-
	-
	-

Além desses atestos de recebimento dos equipamentos, merece destaque o formulário à peça 208, sem data, subscrito por Chefe da Divisão de Enfermagem do Into ('CONTROLE DIVERSOS') , em que a área de patrimônio do Into ('ARPAT') registra a transferência de 15 aparelhos de ressuscitação marca ZOLL (origem e destino ilegíveis) , números de série T11F25257, T11F125254, T11F125246, T11F125248, T11F125249, T11F125250, T11F125251, T11F125252, T11F125253, T11F125255, T11F125256, T11F125258, T11F125259, T11F125261 e T11F125262 (registros 026776 a 026790, peça 183, pp. 1 e 34/5) .
Conforme alertas da Indumed:
I - o Decreto 6.759/2009, que regulamenta a administração das atividades aduaneiras, e a fiscalização, o controle e a tributação das operações de comércio exterior, assim dispõe:
'Art. 554. O conhecimento de carga original, ou documento de efeito equivalente, constitui prova de posse ou de propriedade da mercadoria (Decreto-Lei 37, de 1966, art. 46, caput, com a redação dada pelo Decreto-Lei no 2.472, de 1988, art. 2o) .
Parágrafo único. A Secretaria da Receita Federal do Brasil poderá dispor sobre hipóteses de não-exigência do conhecimento de carga para instrução da declaração de importação.'
II - a Instrução Normativa SRF 680/2006, que disciplina o despacho aduaneiro de importação, preceitua o seguinte no que se refere às condições e aos requisitos para entrega:
'Art. 54. Para retirar as mercadorias do recinto alfandegado, o importador deverá apresentar ao depositário os seguintes documentos:
II - comprovante de recolhimento do ICMS ou, se for o caso, comprovante de sua exoneração, exceto se o pagamento ou a solicitação de exoneração for feito por meio do módulo 'Pagamento Centralizado', do Portal Único de Comércio Exterior, conforme disposto no art. 53;  (Redação dada pelo (a) Instrução Normativa RFB 1813, de 13 de julho de 2018) 
III - Nota Fiscal de Entrada emitida em seu nome, ou documento equivalente, ressalvados os casos de dispensa previstos na legislação estadual;  (Redação dada pelo (a) Instrução Normativa RFB 1759, de 13 de novembro de 2017) 
IV - via original do conhecimento de carga, ou de documento equivalente, conforme previsto no art. 754 da Lei 10.406, de 10 de janeiro de 2002 - Código Civil; e  (Redação dada pelo (a) Instrução Normativa RFB 1759, de 13 de novembro de 2017) 
V - documentos de identificação da pessoa responsável pela retirada das mercadorias. (Incluído (a) pelo (a) Instrução Normativa RFB 1759, de 13 de novembro de 2017) '
Demais disso, o extrato do licenciamento de importação previa expressamente que o pagamento do saldo (20%) somente se daria após a entrega e a instalação dos equipamentos (v.g., peça 30, p. 59, 'Informações Complementares') .
Nesse cenário, o Ministério Público de Contas entende que, no tocante aos 33 cardioversores (item 1 da licitação) , o conjunto probatório acostado aos autos é convergente e suficiente para afastar a presunção de dano ao erário.
A Secex/RJ já havia sinalizado a entrega de 12 equipamentos. A reanálise dos autos e a documentação acostada às defesas fizeram prova suficiente da entrega dos cardioversores faltantes.
Nesse contexto, opina-se pela regularidade com ressalva das contas da empresa Welch Allyn (atual razão social da MD International) e dos sócios Roberto Nudelmann Gomes e Ricardo Antonio Campanelli, bem como de Geraldo da Rocha Motta Filho, ex-Diretor Geral do Into.
O MP de Contas também opina pela exclusão de Tito Henrique de Noronha Rocha da relação processual, pelas razões expostas anteriormente neste parecer, por ocasião do exame das alegações da empresa Welch Allyn.
III - Drager Indústria e Comércio Ltda.  (alegações de defesa às peças 149, 214 e 215) :
Tabela 1 - Recebimentos localizados [peça 67, item 60, grifo no original]
	ITENS/Vencedor da Licitação
	QUANT. PAGA
	QUANT. SUPOSTAMENTE RECEBIDA
	LOCALIZAÇÃO NO PROCESSO (TC Processo 014.858/2017-7) 

	Monitor multiparâmetro portátil (item 4 da licitação) - Vencedor Drager
	1
	0
	Não há

	Monitor multiparâmetro tipo I (item 5 da licitação) 
	27
	38
	Peça 74, p. 23, 27, 34, 40, 41, 117, 120, 124, 128, 129, 139, 150, 235, 236; peça 299, p. 57; peça 305, p. 63.
[localização neste processo: peça 10, pp. 23, 27, 34, 40, 41, 117, 120, 124, 128, 129, 139, 150, 235 e 236; peça 31, p. 57; peça 35, p. 63] 

	Monitor multiparâmetro tipo II (item 6 da licitação) - Vencedor Drager
	12
	0
	Não há.

	Monitor multiparâmetro tipo III (item 7 da licitação) - Vencedor Drager
	31
	0
	Não há. 

	Central de monitorização
 (item 2 da licitação) - Vencedor Drager
	8
	8
	Peça 93, p. 88-90; peça 106, p. 1-5; peça 105, p. 5-6; peça 115, p. 1-11.
[localização neste processo: peça 15, pp. 88/90; peça 18, pp. 1/5; peça 17, pp. 5/6; e peça 19, pp. 1/11]

Tabela 2 - Relação de Licenças de Importação que foram efetivamente pagas [peça 67, item 63]
	Nº LI
	QUANT
	DESCRIÇÃO RESUMIDA
	VALOR TOTAL (USS) [EUR]
	LOCALIZAÇÃO NO PROCESSO (TC Processo 014.858/2017-7) 

	10/2371746-2
	1
	MONITOR MULTIPARÂMETRO PORTÁTIL
	4.700,38
	PEÇA 232, P. 231 [peça 28, p. 231]

	10/2371743-8
	31
	MONITOR MULTIPARÂMETRO TIPO III
	499.783,23
	PEÇA 233, P. 27 [peça 29, p. 27]

	10/2153503-0
	27
	MONITOR MULTIPARÂMETRO TIPO I
	339.988,31
	PEÇA 233, P. 81 [peça 29, p. 81]

	10/2371744-6
	12
	MONITOR MULTIPARÂMETRO TIPO II
	151.105,92
	PEÇA 233, P. 115 [peça 29, p. 115]

	11/0896271-2
	8
	CENTRAL DE MONITORIZAÇÃO
	120.721,60
	PEÇA 234, P. 113 [peça 30, p. 113]

Tabela 3 - Relação de Ordens Bancárias ligadas às Licenças de Importação [peça 67, item 64]
	NÚM. OB/vencedor da licitação
	Real favorecido pelo pagamento (EXPORTADOR) 
	DATA
	VALOR (R$) 
	DESCRIÇÃO/Vencedor da licitação
	Localização no processo (TC Processo 014.858/2017-7) 

	2010OB802757
Vencedor Drager
	Sobigold
	29/09/2010
	10.570,71
	LI: 10/2371746-2; TAXA EUR 2,2489
	PEÇA 232, P. 249
[peça 28, p. 249]

	2010OB802760
Vencedor Drager
	Sobigold
	29/09/2010
	1.123.962,53
	LI: 10/2371743-8; TAXA EUR 2,2489
	PEÇA 233, P. 43
[peça 29, p. 43] 

	2010OB802758
Vencedor Drager
	Sobigold
	29/09/2010
	764.599,73
	LI :10/2153503-0; TAXA EUR 2,2489
	PEÇA 233, P. 95
[peça 29, p. 95]

	2010OB802759
Vencedor Drager
	Sobigold
	29/09/2010
	339.822,10
	LI:10/2371744-6; TAXA EUR 2,2489
	PEÇA 233, P. 131
[peça 29, p. 131]

	2011OB801574
Vencedor Drager
	Sobigold
	20/06/2011
	276.452,46
	LI: 11/0896271-2; TAXA EUR 2,29
	PEÇA 234, P. 165
[peça 30, p. 165]

	Total
	-
	-
	2.515.407,53
	-
	-

OBS: consoante informação da Secex/RJ (peça 67, item 65) , de acordo com o MDIC (peça 38) , as Licenças de Importação 10/2371746-2 [R$ 10.570,71: 1 monitor multiparâmetro portátil], 10/2371743-8 [R$ 1.123.962,53: 27 monitores multiparâmetro tipo I], 10/2153503-0 [R$ 764.599,73: 12 monitores multiparâmetro tipo II] e 10/2371744-6 [R$ 339.822,10: 31 monitores multiparâmetro tipo III], efetivamente pagas, foram canceladas sem terem sido substituídas por quaisquer outras.
CITAÇÃO (peça 202, item 31) : 'c.1) Sr. Geraldo da Rocha Motta Filho (XXX.619.607-XX) ; Tito Henrique de Noronha Rocha (XXX.839.207-XX; Sr. Ermano Marchetti Moraes (XXX.342.888-XX) e a sociedade empresária Drager Industria e Comercio Ltda. (02.535.707/0001-28) :
	Data
	Débito

	29/09/2010
	10.570,71

	29/09/2010
	1.123.962,53

	29/09/2010
	764.599,73

	29/09/2010
	339.822,10

	20/06/2011
	276.452,46

	Total
	2.515.407,53

Atualização Monetária em 8/2/2019: R$ 4.095.796,75 (peça 4) '
a) a Drager sustenta (peça 149) que foram desconsiderados documentos juntados aos autos que atestam a entrega dos bens, conforme segue:
a.1) com relação aos equipamentos central de monitorização (item 2 da licitação) , tem-se que: a Nota de Empenho 2010NE902832 foi emitida pelo INTO, no valor de R$ 307.840,00 (peça 30, p. 11) , para aquisição de 08 unidades da central de monitorização fabricadas pela Drager Indústria; o INTO providenciou a abertura de crédito para importação desses equipamentos (peça 30, pp. 103/11) ; esses equipamentos foram devidamente encomendados à matriz e, tão longo estavam prontos para a importação, emitiu-se a Licença de Importação 11/0896271-210; conforme declaração realizada pela própria área técnica (peça 67, p. 8, Tabela 1) , constam nos autos documentos que identificam o recebimento das 08 unidades da central de monitorização (peça 93, pp. 88/90; peça 105, pp. 5/6; peça 106, pp. 1/5; e peça 115, pp. 1/11, do TC Processo 014.858/2017-7) ; também constam nos autos as fotografias dos equipamentos (peça 18, Evidência 77 - Conteúdo do CD - Centrais de monitorização, e peça 19, Evidência 86 - Fotos CENTRAL DE MONIT. DRAGUER IN) ; os valores pagos a título de contraprestação desses equipamentos foram objeto da Ordem Bancária 20110B801574; a Drager Indústria ora requer a juntada dos comprovantes de instalação e treinamento operacional desses equipamentos, que detalham realização de testes, calibração de sensores, simulações, além de permitir a identificação dos equipamentos in loco (peça 149, pp. 35/45) ;
a.2) quanto aos monitores multiparâmetro tipo III - Kappa (item 7 da licitação) : o relatório emitido pelo Serviço de Patrimônio (Sepat) especifica o número de registro e o número de série de 31 monitores tipo Kappa (peça 15, pp. 75/6) ; o INTO emitiu as Notas de Empenho 2009NE903314 e 2009NE03315 (peça 15, pp. 68 e 71) ; consta dos autos a Nota Fiscal 967449 (peça 15, p. 74) ; os 31 monitores tipo Kappa foram devidamente instalados e a equipe foi treinada, em 18/8/2011 (peça 149, pp. 46/83) ;
a.3) no que se refere ao monitor tipo Vista (monitor multiparâmetro portátil - item 4 da Ata de Registro de Preços) : o relatório emitido pelo Serviço de Patrimônio (Sepat) especifica o número de registro e o número de série de 01 monitor tipo Vista (peça 15, pp. 75/6) ; consta dos autos a Nota Fiscal 967448 (peça 15, p. 73) e comprovante da devida instalação e treinamento operacional da equipe do INTO, em 19/8/2011 (peça 149, pp. 84/7) ;
a.4) relativamente à alegação da área técnica de que foram pagos 27 monitores multiparâmetro tipo I (item 5 da Ata de Registro de Preços) e 12 monitores multiparâmetro tipo II (item 6 da Ata de Registro de Preços) , na verdade, houve apenas a aquisição de 39 monitores multiparâmetro tipo I (conforme o Contrato 41/2009) . Por esse motivo, a área técnica encontrou, ao longo dos autos, número maior de documentos comprovando a entrega de equipamentos dessa característica;
a.5) as inconsistências constantes da instrução assentada na peça 67 podem ser resumidas no quadro abaixo:
	Itens vencidos pela Drager Indústria
	Quantidade paga
	Inconsistência na avaliação do recebimento

	Central de monitorização ICS (item 2 da licitação) 
	8
	Constam nos autos documentos e fotografias que identificam o recebimento das 08 unidades da central de monitorização. Para reforçar, a Drager Indústria ora apresenta comprovantes de instalação e treinamento operacional desses equipamentos [peça 149, pp. 36/45]. 

	Monitor multiparâmetro portátil - Vista (item 4 da licitação) 
	1
	Relatório emitido pelo Serviço de Patrimônio (Sepat) especifica o número de registro e o número de série do monitor tipo Vista recebido. Para reforçar, a Drâger Indústria ora apresenta comprovante de instalação e treinamento operacional desse equipamento [peça 149, pp. 85/7].

	Monitor tipo I - Delta XL
 (item 5 da licitação) 
	39
	Constam nos autos inúmeros documentos que identificam o recebimento dos monitores Delta XL. O número maior de documentos comprovando a entrega de equipamentos dessa característica se justifica com base no quantitativo detalhado no Contrato 41/2009 [peça 149, pp. 17/27].

	Monitor multiparâmetro tipo II (item 6 da licitação) 
	0
	Conforme Contrato 41/2009, não houve venda de equipamento com essa especificação [peça 149, pp. 17/27].

	Monitor multiparâmetro tipo III - Kappa
 (item 7 da licitação) 
	31
	Relatório emitido pelo Serviço de Patrimônio (Sepat) especifica o número de registro e o número de série de 31 monitores tipo Kappa. Para reforçar, a Drãger Indústria ora apresenta comprovantes de instalação e treinamento operacional desses equipamentos [peça 149, pp. 47/83].

a.6) a Drager Indústria teria fornecido adequadamente os equipamentos solicitados pelo INTO e, por isso, a alegação de ocorrência de dano pela falta de entrega dos equipamentos é absolutamente improcedente;
a.7) a tentativa de responsabilização da Drager Indústria, pela suposta falta de entrega dos equipamentos, é absurda e ilegal, na medida em que a empresa, de boa-fé e nos termos do contrato, entregou os equipamentos na forma solicitada e contratada pelo INTO.
Nos elementos adicionais de defesa às peças 214 e 215, a Drager argumenta, essencialmente, que:
a) houve a incidência da prescrição quinquenal no caso concreto, ante o disposto na Lei 9.873/1999;
b) não houve, por parte da SecexTCE, avaliação aprofundada e detalhada dos novos documentos e informações juntados aos autos;
c) com a inversão do ônus da prova, espera-se, ao menos, que seja feita a análise minuciosa das provas apresentadas pelas partes após a citação. No entanto, as provas e as explicações apresentadas pela Drager Indústria foram desconsideradas [pela SecexTCE], sem qualquer avaliação crítica, sob a alegação de que os fatos já foram avaliados no passado;
d) no caso concreto, caso a postura da área técnica prevaleça, a citação da Drager Indústria para defesa teria sido meramente pró-forma, visto que os documentos e os fatos apresentados foram sumariamente desconsiderados;
e) de forma a comprovar a efetiva entrega dos equipamentos, a Drager Indústria apresentou explicações detalhadas sobre o fornecimento, relacionando contratos, relatórios emitidos pelo Serviço de Patrimônio (Sepat) , fotografias e comprovantes de treinamento e instalação;
f) nos comprovantes de treinamento e instalação, há o detalhamento do número de série, data de instalação, identificação da pessoa do INTO que recebeu o documento e assinatura. Já nos relatórios internos do INTO, emitidos pelo Serviço de Patrimônio, há o detalhamento dos mesmos números de série, confirmando, de forma irrefutável, o recebimento, não sendo razoável ou justificável a desconsideração desses;
g) reitera-se, assim, o quadro com as diversas inconsistências identificadas ao longo da instrução processual (peça 67) , já apontadas e detalhadas ao longo da defesa, que não foram diretamente avaliadas ou enfrentadas pela SecexTCE [quadro à peça 214, pp. 8/9, item 36];
h) não fossem todos os documentos juntados aptos a comprovar que os equipamentos foram entregues e instalados à época da contratação, a Drager Indústria fez novas buscas para levantar outros documentos que auxiliem na demonstração de que os equipamentos foram efetivamente entregues e utilizados pelo INTO ao longo dos anos;
i) apenas para ciência, após o devido fornecimento de equipamentos, a Drager Indústria foi contratada pelo INTO (Contrato Administrativo 28/2015) para a prestação de serviços de manutenção preventiva e corretiva, com fornecimento de peças, para diversos equipamentos instalados no centro cirúrgico e unidade de terapia intensiva;
j) nesse contexto, a Drager Indústria ora requer a juntada de ordens de serviço de diversas atividades de manutenção realizadas em diversos equipamentos adquiridos por intermédio do Pregão Eletrônico 164/2009, bem como de Certificados Periódicos, que atestam a condição de uso do equipamento, afastando qualquer dúvida em relação à entrega e ao uso dos equipamentos;
k) como exemplo, além do relatório emitido pelo Serviço de Patrimônio, especificando o número de registro e o número de série de 31 monitores tipo Kappa, e dos documentos comprovando a instalação e o treinamento juntados pela Drager Indústria, tem-se ordens de serviço e Certificados Periódicos comprovando a realização de atividades de manutenção nos monitores multiparâmetro tipo III (Kappa) [peça 215]. Ora, não seria possível realizar qualquer atividade de manutenção, caso os equipamentos não tivessem, de fato, sido entregues ao INTO;
l) nesse contexto, somando aos documentos já constantes no procedimento a nova comprovação de uso ao longo dos anos e prestação de outros serviços associados, não se pode ignorar o fato de que os equipamentos foram efetivamente entregues.
De início, convém registrar que, como alegaram os srs. Geraldo e Tito (peça 182, p. 4) , dirigentes do Into à época do certame licitatório, a instrução da Secex/RJ se equivocou ao indicar que foram adquiridos 27 monitores multiparâmetro tipo I e 12 monitores tipo II. Embora tenham integrado o pregão eletrônico, as aquisições não contemplaram monitores do tipo II, os quais também não fizeram parte do Contrato 41/2009 (peça 149, pp. 17/27) e do 1º Termo Aditivo (peça 12, pp. 119/21, e peça 149, pp. 29/31) .
Prosseguindo na análise, com efeito, estes autos contêm as licenças de importação e as ordens bancárias ligadas às respectivas licenças, cujo real favorecido pelo pagamento foi a exportadora Sobigold:
	Nº LI
	QUANT
	DESCRIÇÃO RESUMIDA
	NÚM. OB
	VALOR (R$) 
	PEÇA/PÁGINA

	10/2371746-2
	1
	MONITOR MULTIPARÂMETRO PORTÁTIL
	2010OB802757,
De 29/9/2010
	10.570,71
	peça 28,
pp. 231 e 249

	10/2371743-8
	31
	MONITOR MULTIPARÂMETRO TIPO III
	2010OB802760,
De 29/9/2010
	1.123.962,53
	peça 29,
pp. 27 e 43

	10/2153503-0
	27
	MONITOR MULTIPARÂMETRO TIPO I
	2010OB802758,
De 29/9/2010
	764.599,73
	peça 29,
pp. 81 e 95

	10/2371744-6
	12
	MONITOR MULTIPARÂMETRO TIPO I
	2010OB802759,
De 29/9/2010
	339.822,10
	peça 29,
pp. 115 e 131

	11/0896271-2
	8
	CENTRAL DE MONITORIZAÇÃO
	2011OB801574,
De 20/6/2011
	276.452,46
	peça 30,
pp. 113 e 165

	TOTAL
	-
	-
	-
	2.515.407,53
	-

Merece atenção a informação da Secex/RJ (peça 67, item 65) , obtida junto ao Ministério da Indústria, Comércio Exterior e Serviços (MDIC) , de que as licenças de importação abaixo identificadas [e efetivamente pagas] foram canceladas sem terem sido substituídas por quaisquer outras (peça 320 do TC Processo 014.858/2017-7 e peça 38 destes autos) :
a) LI 10/2371746-2, no valor equivalente a R$ 10.570,71: 1 monitor multiparâmetro portátil;
b) LI 10/2371743-8, no valor equivalente a R$ 1.123.962,53: 31 monitores multiparâmetro tipo III;
c) LI 10/2153503-0, no valor equivalente a R$ 764.599,73: 27 monitores multiparâmetro tipo I;
d) LI 10/2371744-6, no valor equivalente a R$ 339.822,10: 12 monitores multiparâmetro tipo I.
Na Internet, foi possível verificar, nas 'Informações Gerais' do Siscomex, como ocorre o cancelamento de uma licença de importação. O procedimento é descrito a seguir[footnoteRef:4] (grifos originais) : [4:  http://siscomex.gov.br/wp-content/uploads/2021/04/Informacoes-Gerais.pdf. Acesso em: 3 jun. 2021.] 
' (...) 
Vale destacar que o SISCOMEX não permite que o anuente efetue o cancelamento de uma LI. O cancelamento de LI somente pode ser efetuado pelo próprio importador ou automaticamente pelo sistema.
Por fim, conforme abordado na Questão 13, caso a LI não seja vinculada a uma DI até a data de validade da LI para despacho, ela passará automaticamente para a situação 'vencida', que, na prática, tem os mesmos efeitos de um cancelamento.'
Embora estes autos não contenham informações sobre como foi contornado, na prática, esse problema do cancelamento das quatro licenças de importação, o Ministério Público de Contas entende que, para os fins desta tomada de contas especial, importa saber se, mesmo diante desse cancelamento e da lacuna de informações sobre os fatos supervenientes, os demais elementos de prova do processo evidenciam o cumprimento, ou não, das obrigações contraídas pela empresa Drager junto ao Into, ou seja, se os equipamentos adquiridos via pregão foram realmente entregues ao órgão público.
De pronto, cumpre destacar a existência de informações, nos autos, que corroboram a realização das importações (v.g., peça 29, pp. 149/81 e 241/9, e peça 30, pp. 29/37) .
Nessa linha, o exame deste processo permitiu verificar que, de fato, o Into pagou por 1 Monitor Multiparâmetro Portátil (Vista) , 27 Monitores Multiparâmetro Tipo I (Delta XL) , 12 Monitores Multiparâmetro Tipo I (Delta XL) , 31 Monitores Multiparâmetro Tipo III (Kappa) e 8 Centrais de Monitorização, no total de R$ 2.515.407,53, montante composto pelas parcelas anteriormente discriminadas, conforme ordens bancárias que integram o processo (peça 28, p. 249; peça 29, pp. 43, 95 e 131; e peça 30, p. 165) , as quais discriminaram adequadamente o número das respectivas notas de empenho e das licenças de importação (peça 15, pp. 84/6; peça 29, pp. 41/3, 93 e 129; peça 30, pp. 11/9 e 25; e peça 186, pp. 74/85) .
As cinco licenças de importação albergaram a aquisição de: LI 10/2371746-2 (1 monitor multiparâmetro portátil) , LI 10/2371743-8 (31 monitores multiparâmetro tipo III) , LI 10/2153503-0 (27 monitores multiparâmetro tipo I) , LI 10/2371744-6 (12 monitores multiparâmetro tipo I) e LI 11/0896271-2 (8 centrais de monitorização) , como se verifica nos autos (peça 28, p. 231; peça 29, pp. 27, 81 e 115; e peça 30, p. 113) .
As transações foram efetivadas mediante cartas de crédito, cujo rigor comercial é sabidamente acentuado:
' (...) 
Exigida pelo vendedor para assegurar o pagamento de suas vendas, a carta de crédito é compromisso firme de pagamento emitido por um banco - banco emitente. Quando confirmada, tem compromisso adicional de outro banco - banco confirmador. Será honrada, à vista ou a prazo, mediante apresentação de certos documentos.
Para valer-se do resultado do crédito, deverá o seu beneficiário apresentar os documentos, os quais deverão evidenciar se todas as exigências foram satisfeitas. Para tanto, esses documentos serão submetidos a uma rigorosa análise realizada pelos bancos.'
No caso concreto, há indicação das cartas de crédito:
a) L/C 01441011626 BANCO DO BRASIL S.A. (¿ 4,700.39, peça 28, p. 235) ;
b) L/C 01441011623 BANCO DO BRASIL S A. (¿ 499,783.23, peça 29, p. 31) ;
c) L/C 01441011625 BANCO SURINVEST S A. (¿ 339,988.31, peça 29, p. 87) ;
d) L/C 01441011627 BANCO DO BRASIL S.A. (¿ 151,105.92, peça 29, p. 123) ;
e) L/C 01441005876 BANCO DO BRASIL S.A. (¿ 120,721.60, peça 30, p. 139) .
Também constam destes autos:
a) invoice 033014-10 (¿ 4,700.39) , referente à LI 10/2371746-2 e a 1 monitor tipo Vista (peça 28, p. 235) . O conhecimento de transporte aéreo correlato está à peça 28, p. 237 (HAWB PIT-0014 5574) ;
b) invoice 033015-10 (¿ 499,783.23) , referente à LI 10/2371743-8 e a 31 monitores tipo Kappa (peça 29, p. 31) . O conhecimento de transporte aéreo correlato está à peça 29, p. 35 (HAWB 100-2011 0311) ;
c) invoice 033010-10 (¿ 339,988.31) , referente à LI 10/2153503-0 e a 27 monitores Delta XL (peça 29, pp. 85/7) . O conhecimento de transporte aéreo correlato está à peça 29, p. 89 (HAWB 100-2011 0403) ;
d)  invoice 033011-10 (¿ 151,105.92) , referente à LI 10/2371744-6 e a 12 monitores Delta XL (peça 29, pp. 121/3) . O conhecimento de transporte aéreo correlato está à peça 29, p. 125 (HAWB PIT-0014 6160) ;
e)  invoice 034001-11 (¿ 120,721.60) , referente à LI 11/0896271-2 e a 8 centrais de monitorização (peça 30, pp. 139/45) . O conhecimento de transporte aéreo correlato está à peça 30, p. 137 (HAWB PIT-0015 1545) .
A Drager também apresentou listas de presença de 'Orientação Básica/Treinamento Equipe do Cliente' relativas a monitores Kappa, ao monitor Infinity Vista e a centrais de monitorização 'Infinity Central Station'. O cliente era o Into e os eventos foram realizados nos meses de agosto/2011, setembro/2011, fevereiro/2012 e junho/2012 (peça 149, pp. 38/45, 79/83 e 87) , períodos que guardam compatibilidade com a data de entrega dos referidos bens ao instituto (v.g., peça 149, pp. 36, 47 e 85) .
A esse respeito, consta dos autos relação dos números de série dos 31 monitores tipo Kappa, quais sejam (peça 149, p. 47) :
[Consta no original, peça 216, p. 35]
Essa numeração coincide com os números de série dos 31 equipamentos indicados à peça 15, pp. 75/6, e à peça 186, pp. 2 e 72/3, os quais receberam, do Serviço de Patrimônio do Into, os registros de 026165 a 026195, consoante formulário 'Controle Diversos'.
A Drager também trouxe ao processo comprovantes da instalação, em 18/8/2011, dos referidos monitores Kappa (peça 149, pp. 48/78) .
Igualmente, há alguns comprovantes de instalação, em 27/5/2011, de monitores tipo Delta XL (peça 36, pp. 40/5 - números de série: 6003094271, 6003093673, 6003084371, 6003091773 e 6003085673, Hospital Geral Tarquínio Lopes Filho/São Luís/MA) . Também constam do presente feito recibos de entrega e formulários de instalação de outros monitores Delta XL (peça 186, pp. 4/5, 17/20, 22/4, 31/2, 36/7, 40/2 e 60) .
O monitor portátil tipo Vista, registrado pelo Serviço de Patrimônio do Into sob o número 026196 ('Controle Diversos', peça 15, p. 76) , coincide com o número de série 5515993365, indicado pelo Into à peça 186, p. 2. Documentos sobre a aquisição do monitor Vista constam da peça 28, pp. 235/41 (AWB PIT-00145574) e a Drager apresentou relatório de visita técnica, referente à manutenção do equipamento (peça 215, pp. 59/62) .
Cabe destacar, ainda, no presente processo, a existência de notas fiscais remetidas pela Sobigold Company S/A, tendo como destinatário o Into:
a) NF 967449, de 6/4/2011: R$ 1.151.400,61 (31 monitores Kappa, peça 186, p. 64) ;
b) NF 967448, de 6/4/2011: R$ 10.828,75 (1 monitor Vista, peça 186, p. 67) ;
c) NF 966244, de 16/9/2011: R$ 282.705,84 (8 centrais de monitoração, peça 15, p. 88) .
O MP de Contas organizou os dados relativos aos equipamentos entregues pela Drager (Processo 2365/2009, Pregão Eletrônico 164/2009, 'Atesto de Recebimento Definitivo dos Equipamentos', peça 186, pp. 1/2) :
Monitor multiparâmetro portátil (Infinity Vista) 
	INSTITUIÇÃO RECEBEDORA
	QUANTIDADE DE
EQUIPAMENTOS
	NÚMERO
DE SÉRIE
	COMPROVANTE DE
RECEBIMENTO

				PEÇA
	PÁGINA

	Monitor tipo Vista
	1
	5515993365
	149
	85/6

	TOTAL DE EQUIPAMENTOS RECEBIDOS
	-
	-
	-
	-

Monitor multiparâmetro tipo I (Delta XL) 
	INSTITUIÇÃO RECEBEDORA
	QUANTIDADE DE
EQUIPAMENTOS
	NÚMERO
DE SÉRIE
	COMPROVANTE DE
RECEBIMENTO

				PEÇA
	PÁGINA

	Hospital Infantil e Maternidade Alzir Bernardino Alves (Vila Velha/ES) 
	1
	6003090079
	10
	23 e 124

	Hospital Geral do Estado (Salvador/BA) 
	6
	6002265472
6002320181
6002284175
6002261975
6002476574
6002473577
	10
31
	27
57

	Hospital Regional de Guanambi/BA
	1
	6003083969
	10
	34

	Hospital Geral Ernesto Simões Filho
 (Salvador/BA) 
	1
	6003089963
	10
	40

	Hospital Geral Ernesto Simões Filho
 (Salvador/BA) 
	1
	6003024873
	10
	41

	Hospital São Lucas (Vitória/ES) 
	1
	6003093272
	10
	117

	Hospital Antônio Bezerra de Faria (Vila Velha/ES) 
	1
	6003084870
	10
	120

	Hospital Infantil Nossa Senhora da Glória (Vitória/ES) 
	1
	6002914574
	10
	128

	Hospital Maternidade Silvio Avidos (Colatina/ES) 
	1
	6003091372
	10
	129 e 139

	Hospital Geral Tarquinio Lopes Filho
 (São Luís/MA) 
	5
	6003094271 6003093673 6003084371 6003091773 6003085673
	10
	150

	Hospital Galba Velloso (Belo Horizonte/MG) 
	4
	6003087368 6002916670 6002915270 6002916367
	10
	235 e 236

	Hospital Geral Roberto Santos (Salvador/BA) 
	2
	6003093575 6003084772
	31
	63

	Hospital Universitário Maria Aparecida Pedrossian (Campo Grande/MS) 
	5
	6003086271
6003091969
6003092077
6003086467
6002914966
	35
186
	31
7

	Hospital Geral do Estado (Salvador/BA) 
	2
	6002920772
6002926668
	186
	6

	Hospital Geral Luís Viana Filho (Ilhéus/BA) 
	1
	6002920371
	186
	10

	Secretaria de Saúde e Defesa Civil do Estado do Rio de Janeiro
	12
	?
	186
	1 e 62

	TOTAL DE EQUIPAMENTOS RECEBIDOS
	45
	-
	-
	-

Monitor multiparâmetro tipo II (não houve aquisição nem pagamento) 
	INSTITUIÇÃO RECEBEDORA
	QUANTIDADE DE
EQUIPAMENTOS
	NÚMERO
DE SÉRIE
	COMPROVANTE DE
RECEBIMENTO

				PEÇA
	PÁGINA

	-
	-
	-
	-
	-

	TOTAL DE EQUIPAMENTOS RECEBIDOS
	-
	-
	-
	-

Monitor multiparâmetro tipo III (tipo Kappa) 
	INSTITUIÇÃO RECEBEDORA
	QUANTIDADE DE
EQUIPAMENTOS
	NÚMERO
DE SÉRIE
	COMPROVANTE DE
RECEBIMENTO

				PEÇA
	PÁGINA

	Instituto Nacional de Traumato-Ortopedia (Into) 
	31
	5494491350
5494493651
5494539549
5494499342
5494484554
5494502758
5494504756
5494491653
5494503757
5494501358
5494504257
5494498744
5494504355
5494502259
5494493847
5494488550
5494485152
5494494347
5494497442
5494502357
5494499244
5494499440
5494503258
5494493054
5494503953
5494494151
5494494445
5494498441
5494504061
5494502954
5494503160
	15
149
186
186
	75/6
47
2
72/3

	TOTAL DE EQUIPAMENTOS RECEBIDOS
	31
	-
	-
	-

Central de monitorização 
	INSTITUIÇÃO RECEBEDORA
	QUANTIDADE DE
EQUIPAMENTOS
	NÚMERO
DE SÉRIE
	COMPROVANTE DE
RECEBIMENTO

				PEÇA
	PÁGINA

	CTI
 (registros patrimoniais 027790 a 027797) 
	8
	1155700360
1155700309
1155700350
1155700324
1155700352
1155700356
1155700321
1155700313
	15
17
18
19
149
184
	88/90
5/6
1/5
1/11
36/7
1

	TOTAL DE EQUIPAMENTOS RECEBIDOS
	8
	-
	-
	-

De outra parte, o MP de Contas também identificou, no processo, um 'Termo de Cessão de Uso e Reponsabilidade', procedimento adotado no âmbito do Projeto Suporte, consoante 'ARPAT-16' (peça 41, p. 5) . O termo identificado foi o Termo 52/2010, que corresponde aos bens cedidos para o Hospital Galba Veloso, conforme demonstrativos à peça 186, pp. 1, 12/4 e 30:
	INSTITUIÇÃO RECEBEDORA
	QUANTIDADE DE
EQUIPAMENTOS
	REGISTRO PATRIMONIAL
	COMPROVANTE DE
RECEBIMENTO

				PEÇA
	PÁGINA

	Secretaria de Estado de Saúde/MG (Termo 52/2010) 
	4
	021112
021113
021114
021115
	10
186
	245
30

	TOTAL DE EQUIPAMENTOS RECEBIDOS
	4
	-
	-
	-

Por todo o exposto, o Ministério Público de Contas considera não haver débito atribuível à empresa Drager, pois todos os equipamentos de sua responsabilidade foram comprovadamente entregues ao Into.
O sr. Ermano Marchetti foi citado na condição de administrador da Drager (peça 67, p. 15, item 103, e p. 23) . Em suas alegações de defesa (peças 153 a 155, 193 a 195, 210 e 211) , argumenta ter mantido vínculo profissional com a Drager no período compreendido entre abril de 2002 e abril de 2010 e ter sido gerente geral da Drager, no Brasil, até 20/4/2010 (peça 153, itens 6, 10, 23 e 39, e peça 195) . Argumenta, também, que os pagamentos do Into à Drager, realizados em 29/9/2010 e 20/6/2011, ocorreram quando ele já havia se desligado da empresa (peça 153, item 24) , de modo que, como o defendente 'não mais exercia funções nos quadros da DRAGER, quando da aquisição dos equipamentos hospitalares pelo INTO, é possível concluir que o dano apontado, se de fato existente, não decorre, e nem poderia decorrer, de sua conduta' (peça 153, item 27) .
No mérito, Ermano 'se reporta à defesa apresentada pela própria DRAGER, que demonstra o efetivo fornecimento dos equipamentos hospitalares adquiridos pelo INTO, no âmbito do Pregão 164/2009 (fls. 4.536/4.550) ' (peça 153, itens 29 e 39) .
Nas alegações adicionais de defesa, Ermano retifica informação anterior e afirma que manteve vínculo profissional com a Drager, na condição de empregado, no período compreendido entre 8/4/2002 e 5/4/2010 (peça 193, itens 4 e 6) , e comprova seu desligamento em 5/4/2010, conforme cópia da Carteira de Trabalho e Previdência social (CTPS) juntada a estas contas especiais (peça 211, p. 4) .
Nesse contexto, considerando que o desligamento de Ermano, dos quadros da empresa Drager, precedeu os pagamentos questionados nestes autos, entende-se que Ermano deve ser excluído da relação processual.
A proposta do MP de Contas é, portanto, de:
a) julgar regulares com ressalva as contas da empresa Drager e de Geraldo da Rocha Motta Filho, então Diretor-Geral do Into;
b) excluir os srs. Tito Henrique de Noronha Rocha e Ermano Marchetti Moraes da relação processual.
Cabe destacar que Geraldo da Rocha Motta Filho, ex-Diretor-Geral do Into, também foi chamado ao presente processo, via audiência (peça 89, p. 2) , para se defender da irregularidade descrita a seguir, conforme conduta descrita pela então Secex/RJ à peça 67 (itens 33 a 45, 97, 98 e 129.d) :
'Autorizar a realização do Pregão Eletrônico 164/2009 com características de direcionamento (carta de solidariedade) , sem termo de referência fundamentado em estudos técnicos, sem justificativa da necessidade de contratação e sem pesquisa de mercado adequada, autorizou também os pagamentos sem contrato assinado para empresas que não participaram da licitação (Sobigold Company S.A. e Life Group Supply Division Inc.) , sem previsão de subcontratação no ato convocatório, sem comprovação de regularidade fiscal (consulta ao Sicaf) , com Licenças de Importação canceladas e sem comprovação de entrega dos equipamentos.'
Na visão do MP de Contas, em que pese a exigência indevida de carta de solidariedade (item 9.13.3 do Edital, peça 22, pp. 187/9) , o direcionamento não restou provado, haja vista o laudo subscrito por engenheiros clínicos da Empresa Brasileira de Serviços Hospitalares (Ebserh) , em 1/11/2017, os quais concluíram que (peça 42, p. 3) :
'- Não foram encontrados direcionamentos técnicos dos descritivos.
- Não foi possível apurar se os preços pagos pelos equipamentos na época do certame estavam de acordo com o preço de mercado, em função da falta de dados de compras públicas para tais itens e em função do lapso temporal.'
A jurisprudência desta Corte tem a seguinte orientação:
'A exigência de carta de solidariedade do fabricante, ainda que para fins de assinatura do contrato, por configurar restrição à competitividade, somente é admitida em casos excepcionais, quando for necessária à execução do objeto contratual, situação que deve ser adequadamente justificada nos autos do processo licitatório.' (Acórdão 3018/2020-TCU-Plenário | Relator: AUGUSTO SHERMAN) 
'A exigência de declaração do fabricante, carta de solidariedade ou credenciamento, como condição para habilitação de licitante, por configurar restrição à competitividade, somente é admitida em casos excepcionais, quando for necessária à execução do objeto contratual, situação que deverá ser adequadamente justificada de forma expressa e pública.' (Acórdão 1805/2015-TCU-Plenário | Relator: WEDER DE OLIVEIRA) 
Antes da abertura do certame, o pregoeiro apresentou justificativas (peça 22, p. 145) :
'3) Quanto à exigência constante nos subitens 9.13.1, 9.13.1.1, 9.13.2, 9.13.3, 9.13.3.2 do ato convocatório, que estabelecem a obrigatoriedade de apresentação pelos licitantes da Carta de Solidariedade do Fabricante do bem cotado, cumpre salientar que tal exigência encontra respaldo legal na Lei 8.078/90, uma vez que tal legislação é aplicável à Administração Pública, enquanto consumidora de bens e serviços, não fazendo, a lei, distinção entre as pessoas jurídicas que adquirem bens ou usufruem serviços.
Ademais, torna-se necessário elucidar que o art. 15, inciso III, da Lei 8.666/93 é claro quando aduz que as compras efetuadas pela Administração, sempre que possível, deverão submeter-se às condições de aquisição e pagamento semelhantes às do setor privado. Acrescente-se, ainda, que o Código de Defesa do Consumidor, especificamente, em seu art. 18, é claro ao estabelecer a responsabilidade solidária do fabricante e do fornecedor de produtos. Ressalte-se, assim, que a supracitada exigência não é condição de habilitação do licitante, mas critério de qualidade quanto à questão técnica do bem ofertado na proposta, bem como também deve ser entendida como obrigação acessória ao fornecimento.
Portanto, além de não ter ferido a princípio aplicável às licitações públicas, o caso em tela se justifica por tratar-se de aquisição de equipamentos biomédicos, necessários à utilização durante os procedimentos cirúrgicos de média e alta complexidades, aos quais são submetidos os pacientes do SUS internados neste nosocômio. Nesse sentido, o INTO deve agir com total cautela e eficiência, pois tratam-se de bens que apresentam características peculiares e técnicas específicas de utilização - condição imprescindível à obtenção de bons resultados no tratamento dos pacientes. Sendo assim, opto pela manutenção no edital da exigência prevista nos subitens 9.13.1, 9.13.1.1, 9.13.2, 9.13.3, 9.13.3.2.'
Em suas razões de justificativa, Geraldo argumenta sobre a 'injusta responsabilização desmedida do dirigente máximo' e que 'agiu com diligência nos limites de sua competência, não podendo responder por minúcias do procedimento licitatório, sob pena de inviabilizar o exercício de sua função de gestor'. Nessa linha de raciocínio, o ex-gestor pondera acerca (peça 176) :
a) 'Da impossibilidade de responder por falhas no termo de referência quando a atuação se baseou em parecer técnico'. Entende que a responsabilização do dirigente máximo somente seria cabível no caso de falha grave no dever de supervisão, o que não ocorreu, porque, diferentemente do que consta da instrução, após o parecer jurídico, foi juntado parecer técnico reafirmando a regularidade das especificações do termo de referência e da pesquisa de preço, consoante a jurisprudência do TCU (Acórdão 7437/2018-TCU-Segunda Câmara, Relator: Min. Augusto Nardes) ;
b) 'Da impossibilidade de responder pela entrega dos equipamentos'. O defendente considera que não pode responder de forma irrestrita por todas as etapas do procedimento licitatório e, demonstrado no relatório da FIA [Fundação Instituto de Administração, São Paulo, dezembro de 2011, peça 187] que o interesse público foi atendido por meio das contratações oriundas do Projeto Suporte, sustenta que é possível afastar a irregularidade das contas;
c) 'Da regularidade da utilização de terceira intermediadora na importação'. Defende que a operação realizada não se confunde com subcontratação, pois é comum, nas operações de comércio exterior, a utilização de empresas comerciais exportadoras (ECE, trading companies, Decreto-lei 1.248/1972) para realizar o trabalho de intermediação entre o importador e o exportador. Relata serem elas que intermedeiam questões burocráticas e logísticas relativas a importações e exportações, para outras empresas, não se confundindo com a subcontratação;
d) 'Da possiblidade técnica de exigência da carta de solidariedade'. Afirma que a exigência de carta de solidariedade somente foi vedada, por orientação do TCU, a partir de 2010. Diz que, no momento em que o edital do pregão foi publicado, o Tribunal ainda não havia pacificado o entendimento de que a exigência de carta de solidariedade configuraria restrição à competição. Cita precedente anterior que entendeu que a carta de solidariedade poderia restringir a competição, mas ainda não se tratava de uma orientação clara de proibição em absoluto à sua exigência (Acórdão 860/2011-TCU-Plenário) . Ressalta que os precedentes trazidos pela Secex/RJ são posteriores à data do certame, não aplicáveis ao caso por força do art. 24 da Lei 13.655/2018, o qual estabelece que o exame acerca da validade do ato deve levar em conta 'as orientações gerais da época, sendo vedado que, com base em mudança posterior de orientação geral, se declarem inválidas situações plenamente constituídas'. Além disso, assere existir justificativa técnica para a exigência, no caso concreto, visto que os equipamentos adquiridos pelo Into possuem valor relevante, necessitam de manutenção diferenciada e devem manter um nível de precisão por toda a sua vida útil. Conclui que a responsabilidade recíproca entre fornecedor e fabricante estrangeiro daria ao Into maior segurança na aquisição dos equipamentos pertencentes a um mercado muito específico, de poucos fabricantes e empresas especializadas na área. Segundo entende, essa previsão não pode ser considerada, portanto, um indicativo de irregularidade no certame, pois a exigência é justificável e, à época, não era vedada;
e) 'Dos resultados positivos obtidos com o Projeto Suporte e da contribuição do Into na área de traumatologia e ortopedia', consoante Relatório Final elaborado pela FIA [peça 187];
f) 'Da boa-fé do Defendente e dos bons antecedentes'. Afirma não haver, no processo, indício de má-fé ou conduta intencional de causar prejuízos ao Into. Declara que sempre adotou postura reta, de acordo com os padrões éticos exigidos de um servidor federal. Assevera, nessa linha de conduta, que sempre foram respeitadas e seguidas as legislações de regência, bem como as recomendações que os órgãos de controle eventualmente fizessem à Administração do Into.
As razões de justificativa aduzidas por Geraldo não permitem afastar totalmente as falhas havidas ao longo do Pregão Eletrônico 164/2009, mas também não têm o condão, à vista de todo o exame levado a efeito no presente parecer, de macular o mérito de suas contas pela irregularidade e de lhe aplicar a multa dos arts. 19, parágrafo único, e 58, inciso I, da Lei 8.443/1992, especialmente porque a ausência de dano ao erário e de prova de dolo ou de locupletamento mitigam, em parte, a gravidade das ocorrências.
A esse respeito, veja-se que a operação 'Fatura Exposta I', a cargo da Polícia Federal, revelou um esquema de corrupção envolvendo o Into por longo período de tempo (peça 61, item 2, pp. 2/7) . As empresas MD International, Indumed e Drager foram apontadas como participantes de um cartel ('Clube do Pregão Internacional') de empresas fornecedoras de equipamentos e de próteses médicas (peça 61[footnoteRef:5], pp. 34/5, e peça 62, p. 167) . Ilustração das fases do cartel (1996 a abril/2017) consta da peça 62, p. 47. [5:  Petição do MPF de 3/4/2017, Procuradoria da República no Estado do Rio de Janeiro, Núcleo de Combate à Corrupção - Força-Tarefa Lava Jato. Processo a ser distribuído por dependência aos autos nº 0503012-97.2017.4.02.5101. ] 
A Drager, como licitante do núcleo econômico do cartel, também foi mencionada à peça 62, pp. 13, 45, 49, 67 e 89, entre outras. Além da Drager, MD International (licitante) , Life Group  (offshore) e/ou Sobigold  (offshore) são citadas à peça 62, pp. 17, 136, 146/8, 152, 175/6 e 216/38. O esquema de fraudes a licitações e corrupção no Into é tratado pelo Ministério Público Federal, especialmente, à peça 62, item 2, pp. 23/43, e item 5, pp. 143/65.
Em nenhum momento, o MPF citou o Pregão Eletrônico 164/2009 (Processo Administrativo 250057/2365/2009) , certame em voga nestas contas especiais. Nesse sentido, veja-se, à peça 62, pp. 71/7 (item 3.3) , que a relação dos 70 procedimentos licitatórios que sofreram a influência do cartel não contempla o PE 164/2009.
O Pregão Eletrônico 164/2009 aparece, sim, no relato do MPF, mas no tópico atinente à auditoria realizada por esta Corte (peça 62, pp. 168 e 183/4) e que deu ensejo à constituição deste processo apartado, entre outros, nos termos do Acórdão 1290/2018-TCU-Plenário (TC Processo 014.858/2017-7, peça 1 destes autos) .
Na operação 'Fatura Exposta II'[footnoteRef:6], dos responsáveis chamados a se defender nestes autos, o MPF solicitou a prisão temporária de Ermano Marchetti Moraes (peça 63, p. 56) , tendo em vista irregularidades envolvendo a empresa Drager na venda de produtos superfaturados ao Ministério da Saúde nos Pregões 109/2009 e 123/2010 (peça 62, item 7, pp. 187/91) . [6:  Petição do MPF de 12/6/2018, Procuradoria da República no Estado do Rio de Janeiro, Núcleo de Combate à Corrupção - Força-Tarefa Lava Jato. Processo a ser distribuído por dependência aos autos nº 0503012-97.2017.4.02.5101 (Operação Fatura Exposta - homologação de colaboração premiada) . ] 
Na inicial da Procuradoria da República, Ermano, citado como 'então Diretor da Drager Brasil' (peça 62, pp. 187 e 189) , é mencionado à peça 62, pp. 175. Com fundamento no art. 1º da Lei 7.960/1989, o pedido de sua prisão temporária está indicado à peça 62, p. 264, e fundamentado à peça 63, pp. 17/9 e 56, pelo fato de, segundo o MPF, Ermano, ex-funcionário da empresa Drager, ter participado 'do esquema ilícito de fraudes à licitação, cartel e pagamentos de vantagens indevidas' e, de acordo com o Relatório de Inteligência Financeira (RIF) 33798, do Conselho de Controle de Atividades Financeiras (Coaf) , ter 'diversas ocorrências suspeitas, como o aporte de enormes valores em PGBL, VGBL ou título de capitalização e resgate ou portabilidade de grande quantia no período de um mês', como também pelo fato de a organização criminosa continuar atuando no Into.
Nesse cenário, os achados do MPF no aludido processo judicial, distribuído por dependência aos autos 0503012-97.2017.4.02.5101, não impactam as conclusões do Ministério Público de Contas nesta TCE.
Voltando à atuação direta do TCU em face das mazelas que lamentavelmente atingiram o Into, por dever de lealdade processual, o MP de Contas destaca que, no âmbito do processo apartado TC Processo 018.771/2018-1 (Pregão Presencial 135/2008, peça 62, pp. 179/81) , mediante o Acórdão 1326/2020-TCU-Plenário, da relatoria de Vossa Excelência, por irregularidades em parte semelhantes às que deram causa à audiência no presente processo, as razões de justificativa de Geraldo da Rocha Motta Filho não foram aceitas e este teve suas contas julgadas irregulares e foi sancionado com multa e com inabilitação para o exercício de cargo em comissão ou função de confiança no âmbito da administração pública. Seguem ementa e excerto do aludido decisum, ora transcritos:
'SUMÁRIO: TOMADA DE CONTAS ESPECIAL. IRREGULARIDADES IDENTIFICADAS EM RELATÓRIO DE AUDITORIA. IMPORTAÇÕES DE EQUIPAMENTOS DE SAÚDE EFETUADAS COM RECURSOS FEDERAIS PELO INSTITUTO NACIONAL DE TRAUMATOLOGIA E ORTOPEDIA JAMIL HADDAD (INTO) . ESQUEMA ORQUESTRADO PARA FRAUDAR LICITAÇÕES E DESVIAR RECURSOS PÚBLICOS. INDÍCIOS DE FRAUDE À LICITAÇÃO E DANO AO ERÁRIO. CITAÇÕES E AUDIÊNCIAS. AFASTAMENTO DO DÉBITO INICIALMENTE APONTADO. ACOLHIMENTO DAS ALEGAÇÕES DE DEFESA. REJEIÇÃO DAS RAZÕES DE JUSTIFICATIVA. IRREGULARIDADE DAS CONTAS. MULTA. DECLARAÇÃO DE INIDONEIDADE. INABILITAÇÃO DE GESTORES.'
'VISTOS, relatados e discutidos estes autos de tomada de contas especial instaurada por determinação do Acórdão 1290/2018-TCU-Plenário (TC Processo 014.858/2017-7) para apurar irregularidades, com indícios de dano ao erário, relacionadas ao Pregão Presencial 135/2008, promovido pelo Instituto Nacional de Traumatologia e Ortopedia Jamil Hadad (Into) com vistas à aquisição de equipamentos médico-hospitalares;
ACORDAM os Ministros do Tribunal de Contas da União, reunidos em sessão do Plenário, ante as razões expostas pelo Relator, em:
 (¿) 
9.4. com fundamento nos arts. 1º, inciso I, 16, inciso III, alínea 'b' e § 2º, e 19, parágrafo único, da Lei 8.443/1992, e nos arts. 1º, inciso I, 209, inciso II e § 5º, inciso II, 210, § 2º, e 214, inciso III, do Regimento Interno/TCU, julgar irregulares as contas de Geraldo da Rocha Motta Filho (XXX.619.607-XX) , Cláudio Roberto Vianna (XXX.678.417-XX) , Oscar Iskin & Cia Ltda. (33.020.512/0002-50) e New Service - Comércio e Serviços de Manutenção em Equipamentos Médicos Hospitalar Ltda. (40.982.787/0001-59) ;
9.5. com fundamento no art. 58, inciso II, da Lei 8.443/1992, aplicar multa a Geraldo da Rocha Motta Filho (XXX.619.607-XX) no valor de R$ 40.000,00 (quarenta mil reais) , e a Cláudio Roberto Vianna (XXX.678.417-XX) no valor de R$ 10.000,00 (dez mil reais) (¿) ;
9.6. nos termos do art. 60 da Lei 8.443/1992, c/c o art. 270 do Regimento Interno/TCU, considerar graves as infrações cometidas por Geraldo da Rocha Motta Filho (XXX.619.607-XX) e Cláudio Roberto Vianna (XXX.678.417-XX) ;
9.7. nos termos do art. 60 da Lei 8.443/1992, c/c o art. 270 do Regimento Interno/TCU, inabilitar Geraldo da Rocha Motta Filho (XXX.619.607-XX) e Cláudio Roberto Vianna (006.678.41741) , pelo período de 5 (cinco) anos, para o exercício de cargo em comissão ou função de confiança no âmbito da administração pública;
9.8. com fulcro no art. 46 da Lei 8.443/1992, c/c o art. 271 do Regimento Interno do TCU, declarar a inidoneidade das empresas Oscar Iskin & Cia Ltda. (33.020.512/0002-50) , pelo período de 5 (cinco) anos, e New Service - Comércio e Serviços de Manutenção em Equipamentos Médicos Hospitalar Ltda. (40.982.787/0001-59) , pelo período de 3 (três) anos, para participar de licitação na Administração Pública Federal;'
Para que fiquem claras as semelhanças e as diferenças entre esta TCE e a TCE objeto do TC Processo 018.771/2018-1, transcreve-se fragmento do voto condutor do Acórdão 1326/2020-TCU-Plenário, da lavra de Vossa Excelência:
'13. De fato, no que diz respeito ao suposto débito que ensejou a instauração desta TCE, os responsáveis conseguiram comprovar, mediante a documentação que acompanhou as alegações de defesa, a efetiva entrega dos bens objeto da aquisição em questão. Diante disso, resta descaracterizada a ocorrência do dano ao erário inicialmente apontado.
 (¿) 
22. Acerca das ocorrências objeto de audiências, observo que os responsáveis não conseguiram afastar as graves irregularidades identificadas na condução do Pregão Presencial 135/2008 e na contratação dele decorrente, as quais evidenciam a prática de atos fraudulentos, conluio e direcionamento do certame.
23. Dentre essas ocorrências, destacam-se: a realização do pregão presencial em detrimento da forma eletrônica e com cláusulas flagrantemente restritivas no edital, ignorando deliberadamente reiteradas manifestações da AGU no processo; a não publicação do certame na imprensa internacional ou agência de divulgação de negócios no exterior; a injustificada e limitadora exigência de carta de solidariedade; e a comprovada relação profissional entre duas das três empresas que participaram do pregão.
24. Além disso, no que diz respeito às etapas de contratação e pagamento, foram evidenciadas irregularidades como a realização de pagamentos sem contrato formalmente assinado e à empresa estranha ao processo licitatório. Com isso, uma das exigências restritivas apontadas pela AGU, a da apresentação pelo licitante de carta de solidariedade com autorização do fabricante dos produtos, mostrou-se totalmente inútil, pois a importação não ocorreu diretamente com o fabricante, mas por intermédio de uma terceira empresa (Beckfel International Corporate) .
25. Tais irregularidades, devidamente identificadas e documentadas pela equipe de auditoria deste Tribunal na fiscalização que originou esta TCE, são suficientes para justificar a apenação dos responsáveis arrolados nos autos e apenas corroboram as informações obtidas na esfera judicial acerca do esquema de corrupção desvendado pela Polícia Federal na Operação Fratura Exposta.'
No dia 3/6/2021, os demais processos apartados decorrentes do Acórdão 1290/2018-TCU-Plenário (TC 0Processo 014.858/2017-7) , quais sejam, TC Processo 018.679/2018-8, TC Processo 018.944/2018-3, TC Processo 018.672/2018-3, TC Processo 018.671/2018-7, TC Processo 018.680/2018-6, TC Processo 019.027/2018-4 e TC Processo 019.170/2018-1, ainda estavam em fase de instrução ou aguardavam pronunciamento do Ministério Público de Contas ou do gabinete do Ministro.
III
Em face do que restou apurado nos autos, o Ministério Público de Contas opina no sentido de o Tribunal:
a) arquivar o processo, sem julgamento do mérito, no que tange à responsabilidade de Jobelino Vitoriano Locateli, ex-administrador da empresa Drager Indústria e Comércio Ltda., falecido em 17/2/2020 (XXX.964.518-XX, peça 85) , por ausência de pressupostos de constituição e de desenvolvimento válido e regular do processo, com fundamento nos arts. 169, II, e 212 do Regimento Interno do TCU c/c arts. 6º, inciso II, e 19 da IN/TCU 71/2012;
b) excluir os srs. Tito Henrique de Noronha Rocha, ex-Diretor de Desenvolvimento Institucional do Into (XXX.839.207-XX) , Ricardo Castilho, ex-diretor empregado da Welch Allyn do Brasil, Comércio de Equipamentos Médicos Ltda. (XXX.986.738-XX) , e Ermano Marchetti Moraes, ex-gerente geral da Drager Indústria e Comércio Ltda. (XXX.342.888-XX) , da relação processual;
c) julgar regulares com ressalva as contas da Welch Allyn do Brasil, Comércio de Equipamentos Médicos Ltda. (atual razão social da MD International Equipamentos Médicos Comércio e Indústria Ltda., CNPJ 03.135.603/0001-99) , da Drager Indústria e Comércio Ltda. (02.535.707/0001-28) e da Indumed Comércio Importação e Exportação de Produtos Médicos Ltda. (01.985.366/0001-20) , bem como de Geraldo da Rocha Motta Filho, ex-Diretor-Geral do Into (XXX.619.607-XX) , Roberto Nudelmann Gomes, sócio-administrador da Indumed (XXX.373.638-XX) , e Ricardo Antonio Campanelli, sócio da Indumed (XXX.539.358-XX) , dando-lhes quitação, com fundamento nos arts. 1º, inciso I, 16, 18, inciso II, e 23 da Lei 8.443/1992;
d) dar ciência da deliberação que sobrevier aos responsáveis, ao Instituto Nacional de Traumatologia e Ortopedia Jamil Haddad (Into) e aos demais interessados."
É o relatório.

8.1. Bruna Silveira Sahadi (40.606/OAB-DF) e outros, representando Indumed Comércio Importação e Exportação de Produtos Médicos Ltda.  
8.2. Fábio Barbalho Leite (168881-B/OAB-SP) e outros, representando Ricardo Antonio Campanelli e Roberto Nudelmann Gomes;  
8.3. Jorge Ulisses Jacoby Fernandes (6.546/OAB-DF) e outros, representando Geraldo da Rocha Motta Filho e Tito Henrique de Noronha Rocha;  
8.4. Olivar Lorena Vitale Júnior (155.191/OAB-SP) e outros, representando Ermano Marchetti Moraes.  
8.5. Alessandra Hohne (127.567/OAB-SP) e outros, representando MD International Equipamentos Médicos Comércio e Indústria Ltda.  
8.6. Bruno Correa Burini (183644/OAB-SP), representando Drager Indústria e Comércio Ltda.  
8.7. Eugenio Carlos Barboza (59.899/OAB-SP), representando Ricardo Castilho.

Procurador Júlio Marcelo de Oliveira.

TOMADA DE CONTAS ESPECIAL. PREGÃO ELETRÔNICO 164/2009. INSTITUTO NACIONAL DE TRAUMATOLOGIA E ORTOPEDIA JAMIL HADAD. PAGAMENTO POR EQUIPAMENTOS DE SAÚDE SEM ENTREGA CORRESPONDENTE. CITAÇÃO. COMPROVAÇÃO DAS ENTREGAS. EXCLUSÃO DE ALGUNS RESPONSÁVEIS DO POLO PASSIVO. ARQUIVAMENTO DAS CONTAS DE RESPONSÁVEL FALECIDO SEM JULGAMENTO. REGULARIDADE COM RESSALVAS DOS DEMAIS RESPONSÁVEIS.

TOMADA DE CONTAS ESPECIAL (TCE)

Secretaria de Controle Externo de Tomada de Contas Especial (SecexTCE).

Trata-se de tomada de contas especial (TCE) instaurada em cumprimento ao item 9.2 do Acórdão 1290/2018-TCU-Plenário, em razão de indícios de fraude à licitação no Pregão Eletrônico 164/2009, conduzido pelo Instituto Nacional de Traumatologia e Ortopedia (Into) , e pagamentos por equipamentos de saúde cuja entrega não foi comprovada nos contratos decorrentes da aludida licitação, falhas apuradas em auditoria realizada por este Tribunal (TC Processo 014.858/2017-7) .
A auditoria foi motivada por informações fornecidas ao Poder Judiciário relativas à colaboração premiada de Cesar Romero, que já ocupou os cargos de chefe da assessoria jurídica do Into e de subsecretário executivo da Secretaria de Estado de Saúde do Rio de Janeiro. Conforme relatado, existiria um esquema orquestrado para fraudar licitações e desviar recursos públicos nas aquisições de equipamentos hospitalares importados efetuadas no referido estado, envolvendo as empresas do cartel chamado "clube do pregão internacional".
Na fiscalização foram analisados nove processos de contratação, no montante aproximado de R$ 178,3 milhões, correspondente ao somatório do total homologado nos pregões 124/2006, 164/2009, 147/2007, 131/2009, 135/2008, 146/2007, 135/2006, 171/2007 e 193/2010. Foram confirmados os seguintes achados: a) direcionamento das licitações para a contratação de um grupo específico de empresas; e b) superfaturamento decorrente do pagamento por equipamentos não entregues. 
No julgamento do relatório de auditoria, o TCU decidiu por convertê-lo em tomada de contas especial, desconsiderar a personalidade jurídica das empresas envolvidas, e determinar a autuação de processos específicos para tratar de cada um dos aludidos pregões (Acórdão 1290/2018-TCU-Plenário) .
Assim, este processo cuida especificamente das irregularidades referentes ao Pregão 164/2009, para registro de preços, com vistas à aquisição de: 170 cardioversores (item 1) , 8 centrais de monitorização (item 2) , 320 eletrocardiógrafos (item 3) , 5 monitores multiparâmetro portáteis (item 4) , 210 monitores multiparâmetro tipo I (item 5) , 25 monitores multiparâmetro tipo II (item 6) , 25 monitores multiparâmetro tipo III (item 7) (peça 67, p. 6) .
O item 1 foi adjudicado à empresa Indumed Comércio Importação e Exportação de Produtos ME, os itens 2, 4, 5, 6 e 7 à empresa Drager Indústria e Comércio Ltda., e o item 3 à empresa MD International, Equipamentos Médicos, Comércio e Serviço. 
De acordo com a documentação trazida aos autos, foram identificados pagamentos no montante total de R$ 3.711.664,18 (tabela 3, peça 67, p. 9) . Diante das lacunas nas informações a respeito das quantidades de equipamentos efetivamente compradas e entregues, e do descontrole observado nos procedimentos de liquidação das despesas por parte do Into, a SecexTCE propôs a citação dos envolvidos pela totalidade dos valores pagos.
Desta forma foram citados Geraldo da Rocha Motta Filho, diretor do Into de 24/4/2008 a 8/1/2013; Tito Henrique de Noronha Rocha, coordenador de desenvolvimento institucional de 3/12/2008 a 18/10/2017; Indumed Comércio Importação e Exportação de Produtos ME e seus sócios à época, Roberto Nudelmann Gomes e Ricardo Antonio Campanelli; MD International Equipamentos Médicos, Comércio e Indústria Ltda., e seu administrador à época, Ricardo Castilho; Drager Indústria e Comercio Ltda. e seus administradores à época, Ermano Marchetti Moraes e Jobelino Vitoriano Locateli (peça 67, p. 18-21) .
Na oportunidade, seguindo o entendimento por mim manifestado no voto condutor do Acórdão 2760/2018-TCU-Plenário, excluiu-se as responsabilidades dos gestores do Ministério da Saúde, quais sejam Alberto Beltrame e Helvécio Miranda Magalhães Júnior, por ausência de participação na execução dos contratos em análise.
Por outro lado, a unidade instrutora propôs a audiência de Geraldo da Rocha Motta Filho, por ter autorizado a realização do pregão com irregularidades graves em suas especificações, as quais teriam caracterizado o direcionamento da licitação, com pesquisa de preços inadequada, e também por ter autorizado pagamentos a entidades estranhas à contratação (peça 67, p. 20) .
***
Jobeliano Vitoriano Locateli faleceu em 17/2/2020, antes de receber a citação. Assim, a unidade instrutora propõe arquivar as suas contas, sem julgamento de mérito, em vista da ausência de pressupostos de constituição e desenvolvimento válidos, caracterizada pela impossibilidade de exercício do contraditório e da ampla defesa.
Os demais responsáveis apresentaram as suas alegações de defesa, as quais são recusadas pela SecexTCE (peça 202) .
Da mesma forma, a unidade instrutora não acolhe as razões de justificativa apresentadas por Geraldo da Rocha Motta Filho ante as falhas que motivaram a sua audiência.
O Ministério Público junto ao TCU, em detida e valorosa apreciação, discorda da SecexTCE, assinalando que o conjunto de evidências apresentadas permitiria reconhecer o efetivo fornecimento dos itens questionados, e, por consequência, elidir o débito. Para tanto, o parquet especializado faz uma análise individualizada dos contratos firmados, resgatando não apenas os argumentos apresentados na fase de citação, mas também a documentação pré-existente nos autos (peça 216) .
Nesse sentido, detalha os pagamentos realizados às empresas arroladas, que totalizaram R$ 3.711.664,18: a) Indumed - 33 cardioversores, R$ 1.106.616,65; b) MD International - 18 eletrocardiógrafos, R$ 89.640,00; e c) Drager - 1 Monitor Multiparâmetro Portátil (Vista) , 27 Monitores Multiparâmetro Tipo I (Delta XL) , 12 Monitores Multiparâmetro Tipo I (Delta XL) , 31 Monitores Multiparâmetro Tipo III (Kappa) e 8 Centrais de Monitorização, R$ 2.515.407,53.
Quanto à responsabilização de Geraldo da Rocha Motta Filho pelas falhas relativas à contratação e ao pagamento a empresas que não participaram do certame, o Ministério Público junto ao TCU entende que, embora a defesa não tenha conseguido afastar todas as impropriedades, elas não seriam suficientes para macular as contas do gestor. 
Reconhece que em processo análogo, de minha relatoria, as razões de justificativa do responsável não foram aceitas, o gestor teve as contas julgadas irregulares, foi multado e inabilitado para o exercício de cargo em comissão ou função de confiança no âmbito da administração pública (Acórdão 1326/2020-TCU-Plenário, TC Processo 018.771/2018-1, peça 65, p. 179-181, alusivo ao Pregão 135/2008) . 
Destaca, porém, que naquele caso havia uma série de agravantes não presenciados nestes autos. Argumenta também que o Pregão 164/2009 não foi mencionado nenhuma vez no processo judicial gerado pela Operação Fatura Exposta I, a qual apurou todo o esquema de corrupção envolvendo o Into, e que originou a auditoria realizada pela Secex-RJ, que antecedeu esta TCE. 
Na sequência, opina pela exclusão de Tito Henrique de Noronha Rocha do polo passivo desta TCE, já que, à época dos fatos, entre 2010 e 2011, teria ocupado o cargo de Coordenador de Desenvolvimento Institucional do Into, e somente em 2013, posteriormente aos pagamentos investigados, ele teria sido nomeado para exercer o cargo de Coordenador de Programas Especiais, cargo que de fato teria relação com a liquidação das despesas.
Sugere ainda a exclusão de Ermano Marchetti Moraes e de Ricardo Castilho do polo passivo deste processo, diante da comprovação de que não teriam sido sócios ou administradores das respectivas empresas que representavam, e que teriam mantido com elas apenas vínculo empregatício.
***
Feita a contextualização, passo a decidir.
Com as devidas vênias à unidade instrutora, entendo que a posição externada pelo Ministério Público junto ao TCU merece ser mantida, consoante as seguintes considerações.
Reputo suficiente a documentação apresentada para a comprovação da entrega dos equipamentos pagos pelo Into, em que pese as falhas evidenciadas no processo de liquidação das despesas. 
Com relação aos itens adquiridos da MD International, verifico que o Into pagou por 18 eletrocardiógrafos, no total de R$ 89.640,00, conforme ordens bancárias que integram o processo (peça 28, p. 101-103) .
As ordens bancárias mencionam as respectivas notas de empenho e licenças de importação (peça 29, p. 229-233) , as quais contemplam a aquisição de 18 eletrocardiógrafos (peça 28, p. 21-23 e 47-49) .
Além disso, conforme detalhado pelo parquet de contas (peça 216, p. 21) , no processo constam invoices  (notas fiscais) , conhecimento de transporte aéreo, notas fiscais de remissão dos equipamentos do Into para unidades hospitalares, 17 atestes de recebimento definitivo dos equipamentos, termo de cessão de uso de dois equipamentos ao Hospital Geral Tarquínio Lopes Filho e registros patrimoniais de parte dos itens.
De maneira similar, em relação aos itens adquiridos da Indumed Comércio Importação e Exportação de Produtos ME, constam três licenças de importação, correspondentes a 33 cardioversores, bem como invoices e conhecimentos de transporte aéreo correlatos (peças 27, p. 147-63 e 169; 28, p. 153-163; 30, p. 53-61 e 65) .
O processo contempla ainda notas fiscais de envio de equipamentos do Into para unidades hospitalares (peças 31, p. 2, 12, 29 e 32; 34, p. 25 e 47; 35, p 11 e 62; 183, p. 23 e 28-29) , relatório de instalação de equipamentos e de treinamento para equipe de usuários, incluindo a respectiva lista de presença (peça 183, p. 17-18) . 
Além disso, conforme relata o Ministério Público junto ao TCU, constam atestes de recebimento de dezoito equipamentos (peça 183, organizados na peça 216, p. 26) . 
No mesmo sentido, as ordens bancárias emitidas à Drager Indústria e Comércio Ltda. incluem os números das respectivas notas de empenho e das licenças de importação (peças 15, p-. 84-86; 29, p. 41-43, 93 e 129; 30, p. 11-19 e 25; e 186, p. 74-85) . 
Também é possível observar as invoices e conhecimentos de transporte aéreo correlatos, comprovante de treinamento oferecido pela Drager ao Into referente à parcela dos equipamentos, relação dos números de série de 31 monitores tipo Kappa, e registros patrimoniais correspondentes; comprovantes de instalação de monitores tipo Delta XL no Hospital Geral Tarquínio Lopes Filho, em São Luís/MA, recibos de entrega e formulários desses monitores Delta XL, entre outros.
A análise pormenorizada dos elementos probatórios acima mencionados não corrobora o juízo de inexecução contratual e de dano ao erário formulado pela Secex/RJ e pela SecexTCE. Ao contrário, os elementos documentais afiguram-se suficientes para evidenciar, com elevado grau de probabilidade, que os equipamentos adquiridos por força do Pregão Presencial 164/2009 foram efetivamente entregues pelas empresas arroladas.
A mesma lógica foi aplicada ao TC Processo 018.771/2018-1, que compõe o grupo dos processos de aquisições do Into tratadas na auditoria da Secex-RJ.  Naqueles autos foram identificados atestes de recebimento definitivo com os números de série dos equipamentos, declarações de recebimento emitidas por 43 instituições hospitalares, fotos de alguns equipamentos, entre outros (peça 179, itens 14.8 a 14.12) .
Da mesma maneira, no Acórdão 8496/2021-TCU-Segunda Câmara (TC Processo 019.027/2018-4) , acatei a entrega dos equipamentos que puderam ser comprovadas, ainda que a liquidação das despesas não tivesse seguido o rito ordinário. Assim me manifestei:
"23. Reputo suficiente a documentação apresentada para a comprovação de entrega de 49 conjuntos de motor ortopédico. Dirigentes de vinte e duas instituições hospitalares atestaram o recebimento dos equipamentos (tabela 6 do relatório que precede este voto) , alguns dos quais possuem as respectivas notas fiscais. Além disso, a descrição dos objetos e as datas apostas nos referidos atestes são compatíveis com as dos pagamentos, o que revela a verossimilhança do efetivo fornecimento."  
Encaminhamento idêntico foi dado aos TCS Processo 018.680/2018-6 (peça 93, item 107) e Processo 018.671/2018-7 (peça 91, item 109) . 
Deste modo, observando-se o dever de coerência com as decisões anteriores, em vista da manutenção da integridade da jurisprudência desta Corte, reitero, aqui também é o caso de reconhecer a efetiva entrega dos itens questionados e afastar o débito.
***
Quanto à aferição das responsabilidades, concordo com a exclusão da lide de Ermano Marchetti Moraes e Ricardo Castilho, em decorrência da efetiva comprovação de que não ocuparam as funções de sócio ou administrador das entidades que representaram (peças 193, itens 4 e 6; 211, p. 4; 54 e 135) .
Da mesma maneira, não vislumbro a possibilidade de responsabilizar os ex-Secretários de Atenção à Saúde do Ministério da Saúde, porquanto não há nexo de causalidade entre as suas condutas e o débito analisado, na linha do que defendi no voto condutor do Acórdão 2760/2018-TCU-Plenário, que julgou contratação do mesmo grupo, a saber: 
"34. Considero indevidas, também, por ausência de nexo entre a conduta dos agentes e o dano causado ao erário, as citações dos gestores do Ministério da Saúde: Alberto Beltrame, Secretário de Atenção à Saúde de 26/12/2008 a 4/1/2011, e Arionaldo Bomfim Rosendo, Diretor Executivo do FNS de 17/9/2007 a 21/1/2011 (...) . Ambos não tiveram, de forma direta, participação na realização das importações em questão. Tanto a contratação, precedida de licitação fraudulenta, como os procedimentos que a sucederam, dentre eles as etapas de liquidação e pagamento da despesa, foram inteiramente realizadas no âmbito do Into, não havendo elementos que apontem para envolvimento direto de gestores do MS nessas ações. 
35.	 De acordo com a análise promovida pela secretaria instrutiva, a conduta atribuída ao primeiro foi a ausência de cumprimento do disposto no art. 5º da Portaria que instituiu o Projeto Suporte (Portaria GM 401/2015) . Referido dispositivo definiu que cabia à Secretaria de Atenção à Saúde avaliar a execução da implementação dos serviços previstos na portaria, por meio de termos de compromissos e convênios. 
36. Por sua vez, a conduta atribuída ao segundo foi a falta de supervisão das atividades de prestação de contas do Into relativas ao Projeto Suporte, considerando que a competência para supervisionar as atividades de prestação e tomada de contas dos recursos do SUS alocados ao FNS era da Diretoria Executiva do fundo (art. 8º dos Decretos 5.974/2006, 6.860/2009, 7.135/2010, 7.336/2010) .
37. Ocorre que, sob o prisma da teoria do dano direto e imediato, não vislumbro nexo de causalidade entre tais condutas e o dano apurado nos autos, decorrente da realização de pagamentos sem a comprovação da entrega dos bens adquiridos. Isso porque a falta de supervisão do Projeto Suporte pelo Ministério da Saúde, embora, indiretamente, possa ter contribuído para as irregularidades perpetradas no âmbito do Into, não pode ser considerada causa direta, imediata e determinante para a concretização do prejuízo ao erário. Seria, no mínimo, forçoso estabelecer essa relação de causalidade de modo a afirmar que a conduta omissiva desses gestores no Ministério da Saúde foi decisiva para a ocorrência dos pagamentos indevidos no Into."
Também por ausência de nexo de causalidade, Tito Henrique de Noronha Rocha deve ser excluído do polo passivo desta TCE. Ao tempo dos pagamentos irregulares, o gestor ocupava o cargo de coordenador institucional do Into, com atribuições restritas ao apoio à direção do instituto no controle e avaliação de redes assistenciais e regulação da alta complexidade em ortopedia. Não se envolvia, portanto, com o acompanhamento da entrega e pagamento dos equipamentos. E, quando assumiu a coordenação de programas especiais (7/2/2013) , cargo que de fato possui envolvimento com as aquisições examinadas, todos os pagamentos já tinham ocorrido.
Concordo também que devem ser arquivadas as contas de Jobeliano Vitoriano Locateli, sem julgamento de mérito, por ausência de pressupostos de constituição e desenvolvimento válidos, caracterizada pela impossibilidade de exercício do contraditório e da ampla defesa, em vista do falecimento do responsável anterior à ciência da citação.
***
Considero também que as acusações a Geraldo da Rocha Motta Filho, em decorrência das falhas na contratação e pagamento a entidades estranhas à contratação, não devem macular as suas contas e gerar a sua apenação.
A justificar a decisão nestes autos diferente da adotada no TC Processo 018.771/2018-1, é importante considerar que as alegadas especificações restritivas são contraditadas em parecer da Empresa Brasileira de Serviços Hospitalares (Ebserh) - peça 356 do TC Processo 014.858/2017-7. Além disso, as supostas especificações restritivas não foram elaboradas pelo responsável, quem tão somente atuou em sua supervisão, o que deve ser ponderado na avaliação do nexo de causalidade e da culpabilidade do gestor.
Em tal aspecto, é válido considerar que o autor das especificações, responsável direto pela suposta irregularidade, não foi chamado aos autos. 
Com relação à pesquisa de preços insuficiente, ainda que não tenha priorizado referências de outras contratações públicas, a própria Secex-RJ atestou que ela foi realizada (TC Processo 014.858/2017-7, peça 389, p. 90) :
"673. A pesquisa de preços médios de mercado foi feita pelo Chefe da Divisão de Suprimentos, Luiz Fernandes da Silva, com as seguintes empresas: Lógica Administração de Serviços Ltda. (CNPJ 01-731.293/0001-40) ; Medsolutions Comércio, Serviço, Importação e Exportação Ltda. (CNPJ 10.584.413/0001-91) ; MD International Equipamentos Médicos Comércio e Indústria Ltda. (CNPJ 03.135.603/0001-99) ; Rizzi Comércio e Representações Ltda. (CNPJ 52.238.698/0001-81) ; Drager Indústria e Comércio Ltda. (CNPJ 02.363.707/0001-28) ; Akatrade Comércio e Serviços Ltda. (CNPJ 07.420.285/0001-69) e Dixtal Biomédica Indústria e Comércio Ltda. (CNPJ 63.763.714/0001-82) (peça 224, p. 117-290 e peça 225, p. 1-17) . 674. Entretanto, apenas foi feita consulta com essas empresas, sem nenhuma pesquisa com entes da Administração Pública acerca das suas recentes contratações, nos termos previstos § 1º, inciso V, art. 15 da Lei 8.666/1993."
Do excerto acima verifica-se também que o responsável pela pesquisa foi o chefe da divisão de suprimentos, Luiz Fernandes da Silva, sobre quem deveria recair a imputação inicial da falha, já que o nexo de causalidade entre a sua conduta e a falha é manifestamente mais direto do que o relativo a Geraldo. Entretanto, aludido gestor não foi incluído no polo passivo da acusação.
Ainda, como bem menciona o MPTCU, nos autos da Operação Fatura Exposta I, em que se apuraram as fraudes relacionadas às contratações do Into, não há menção ao Pregão 164/2009.  
Finalmente, é importante considerar a comprovação do fornecimento dos equipamentos, mesmo que isso não seja um diferencial em relação ao TC Processo 018.771/2018-1, já que as entregas também foram reconhecidas naqueles autos. Trata-se de um fator a ser ponderado como atenuante à conduta do responsável, em conjunto com as demais ocorrências acima mencionadas. 
Nesse sentido, acompanho o Ministério Público junto ao TCU, e reputo de inapropriado macular as contas do gestor e apená-lo.
Ante o exposto, voto por que o Tribunal adote o Acórdão que ora submeto à deliberação deste Colegiado. 
TCU, Sala das Sessões, em 17 de agosto de 2021.
Ministro BRUNO DANTAS 
Relator